ACORDAO-COMPLETO-2332474

ACÓRDÃO 2229/2019 ATA 6/2019 - PRIMEIRA CÂMARA

VISTOS, relatados e discutidos estes autos de tomada de contas especial convertida de processo de monitoramento por determinação do Acórdão 7616/2012-TCU-Primeira Câmara, em razão de dano ao erário decorrente de inexecução parcial de objeto e desvio de finalidade do convênio CRT/AC/17.000/04, cujo plano de trabalho pactuado no valor de R$ 1.421.708,00, tinha por objetivo implementar ações de identificação, cadastramento e georreferenciamento dos imóveis rurais, bem como das ocupações e posses rurais de boa-fé, em municípios acreanos.
ACORDAM os ministros do Tribunal de Contas da União, reunidos em sessão da 1ª Câmara, ante as razões expostas pelo relator, em:
9.1. acolher as alegações de defesa do Sr. José Henrique Corinto de Moura e da Sra. Ruslane Maia Chiou em razão das irregularidades pelas quais foram chamados em citação;
9.2. acolher as razões de justificativas dos Srs. José Henrique Corinto de Moura, Carlos Augusto Lima Paz, João Thaumaturgo Neto, Idésio Luiz Franke e Reginaldo Ferreira da Silva, em razão das irregularidades pelas quais foram chamados em audiência;
9.3. acolher parcialmente as alegações de defesa do Instituto de Terras do Acre (Iteracre) em razão da citação por desvio de finalidade na aplicação dos recursos federais do convênio CRT/AC/17.000/04;
9.4. fixar novo e improrrogável prazo de 15 (quinze) dias, a contar da notificação, para que o Instituto de Terras do Estado do Acre (Iteracre) comprove, perante o Tribunal o recolhimento integral do débito abaixo indicado aos cofres do Instituto Nacional de Colonização e Reforma Agrária (Incra) , corrigido monetariamente, ou comprove o pagamento da primeira parcela, caso opte pelo parcelamento da dívida em até 36 (trinta e seis) vezes, que desde logo fica autorizado, nos termos do art. 26 da Lei 8.443/1992:
	Valor Original do Débito (R$) 
	Data de Ocorrência

	766.629,61
	29/6/2012

9.5. alertar o Instituto de Terras do Acre (Iteracre) de que a liquidação tempestiva do débito atualizado monetariamente, inclusive por meio de parcelamento, permitirá que suas contas sejam julgadas regulares com ressalvas e lhe seja concedida quitação após a comprovação do pagamento integral da dívida;
9.6. alertar o Instituto de Terras do Acre (Iteracre) de que a revelia ou o não pagamento da dívida, após decorrido o novo e improrrogável prazo ora fixado, enseja a irregularidade das contas e sobre o débito incidirá, além da correção monetária, os juros de mora previstos no art. 19 da Lei 8.443/1992.

Tomada de contas especial instaurada em razão do reconhecimento de dano ao erário na execução de convênio, cujo objetivo era implementar ações de identificação, cadastramento e georreferenciamento dos imóveis rurais, bem como das ocupações e posses rurais de boa-fé, em municípios acreanos.

Primeira Câmara

Instituto de Terras do Acre (Iteracre).

3. Interessados/Responsáveis:
3.1. Interessado: Instituto Nacional de Colonização e Reforma Agrária (Incra).
3.2. Responsáveis: Carlos Augusto Lima Paz (XXX.402.616-XX); José Henrique Corinto de Moura (XXX.379.298-XX); João Thaumaturgo Neto (XXX.014.032-XX); Ruslane Maia Chiou (XXX.717.702-XX); Idésio Luis Franke (XXX.176.212-XX); Reginaldo Ferreira da Silva (XXX.776.412-XX), Instituto de Terras do Estado do Acre (05.511.040/0001-11).

13.1. Ministros presentes: Walton Alencar Rodrigues (Presidente), Benjamin Zymler, Bruno Dantas e Vital do Rêgo.
13.2. Ministros-Substitutos presentes: Augusto Sherman Cavalcanti e Weder de Oliveira (Relator).

ACORDAO-COMPLETO-2454707

Acórdão de Relação 1710/2021 - Primeira Câmara

Acórdão de Relação

ACORDAO-COMPLETO-2384417

Acórdão 2328/2020 - Primeira Câmara

WEDER DE OLIVEIRA

Trata-se de tomada de contas especial convertida de processo de monitoramento (TC Processo 025.260/2011-1, apenso) por determinação contida no item 9.2 do Acórdão 7616/2012-TCU-Primeira Câmara, em razão do reconhecimento de dano ao erário por não aprovação da prestação de contas na execução do convênio CRT/AC/17.000/04 (Siafi 514836) , decorrente de inexecução parcial de seu objeto e desvio de finalidade, cujo plano de trabalho ajustado entre a Superintendência Regional do Instituto Nacional de Colonização e Reforma Agrária no Acre (SR/AC-Incra) e o Instituto de Terras do Acre (Iteracre) , orçado em R$ 1.421.708,00, tinha por objetivo implementar ações de identificação, cadastramento e georreferenciamento dos imóveis rurais, bem como das ocupações e posses rurais de boa-fé, em municípios acreanos.
Para contextualizar os fatos processuais reproduzo, com ajustes, a instrução da Secretaria de Controle Externo no Acre (Secex-AC) que tratou da inspeção realizada na SR/AC-Incra (peça 78) :
"INTRODUÇÃO
1.	Cuidam os autos de tomada de contas especial autuada em atenção ao item 9.2 do Acórdão 7616/2012-TCU-Primeira Câmara (peça 18, p. 1) , proferido no âmbito do TC 025.260/2011- 1, deliberação cujo dispositivo se transcreve abaixo:
9.2. com fundamento no art. 47 da LO/TCU, c/c o art. 252, do RI/TCU, converter o presente processo em tomada de contas especial, em virtude das evidências de ocorrência de dano ao erário na execução do convênio CRT/AC/17.000/04 (Siafi 514836) , celebrado entre a Superintendência Regional do Instituto Nacional de Colonização e Reforma Agrária no Acre (SR (14) AC) e o Instituto de Terras do Acre (Iteracre) ;
 (Grifou-se) .
HISTÓRICO 
2.	O presente feito foi instruído por esta Unidade Técnica (peça 23) , tendo sido proposto o seguinte encaminhamento:
a) 	realizar inspeção, com fundamento nos arts. 10, § 1º e 11 da Lei 8.443/1992 c/c os arts. 157 e 240 do Regimento Interno do TCU, junto à Superintendência Regional do Instituto Nacional de Colonização e Reforma Agrária no Acre (SR-14/AC) , para que sejam coletadas as informações e documentos necessários à perfeita apuração dos fatos tratados nestes autos, assim como a identificação das pessoas físicas ou jurídicas que deram causa ou concorreram para a ocorrência de dano apurado. Entre as informações e/ou documentos a serem verificados estão os seguintes: a) documentação prevista no art. 28 da IN STN 1/1997, referente à prestação de contas final do Convênio CRT/AC/17.000/04 (Siafi 514836) ; e b) termos aditivos do termo de convênio e plano de trabalho; pareceres técnicos e jurídicos que precederam o termo de convênio; comprovação de aplicação de contrapartida pelo convenente; e documentos referentes à execução do convênio (licitações, empenhos, ordens bancárias e notas fiscais) .
3.	A proposta supra recebeu anuência do Diretor (peça 24) e do Secretário (peça 25) desta Unidade Técnica, de forma que este último, com fundamento na delegação de competências conferida pelo Excelentíssimo Senhor Ministro-Relator Weder de Oliveira, consoante Portaria-MINS-WDO nº 7, de 1º/7/2014, autorizou a realização da inspeção alvitrada. 
4.	A inspeção foi realizada no período de 22/4/2015 a 24/4/2015, conforme Portaria de Fiscalização Secex/AC nº 252, de 10/4/2015 (peça 27) , tendo a presente instrução o objetivo de apresentar o resultado do referido trabalho fiscalizatório. 
EXAME TÉCNICO
I - Procedimentos adotados na inspeção
5. 	Na inspeção realizada junto à Superintendência Regional do Instituto Nacional de Colonização e Reforma Agrária (Incra) no Estado do Acre (Incra/SR-14) , foram coletadas as informações e/ou esclarecimentos às peças 31-74, que, por sua vez, foram objeto de exame documental.
II - Resultado da inspeção
II.1. Histórico do convênio:
6.	Em documento datado de 17/11/2004, o Iteracre submeteu ao exame do Incra/SR-14 o Projeto 'Implementação de Ações de Regularização e Gerenciamento da Estrutura Fundiária nos Municípios de Rio Branco, Senador Guiomard, Acrelândia, Capixaba, Bujari e Tarauacá', com o intuito de viabilizar recursos materiais para que se implemente ações de identificação, cadastramento e georreferenciamento dos imóveis rurais, e das ocupações e posses rurais de boa-fé, existentes nas municipalidades escolhidas, tendo sido orçado no montante total de R$ 1.421.708,00, sendo R$ 1.292.462,00 de recursos do Incra/SR-14 e R$ 129.246,00, a título de contrapartida estadual (peça 31, p. 2) . O referido projeto encontra-se acostado aos autos à peça 31, p. 3-30.
7.	Após terem sido juntados aos autos do Processo Incra/SR-14 nº 54260.002419/2004- 04 o projeto básico, o plano de trabalho e a documentação enviada pelo Iteracre, assim como a minuta do Termo de Convênio (peça 31, p. 35) , a Divisão de Suporte Operacional solicitou à área técnica do Incra/SR-14 que examinasse as razões apresentadas, manifestando opinião acerca da viabilidade técnica, conveniência administrativa e a oportunidade. 
8.	A Divisão Técnica, mediante despacho datado de 3/12/2004, entendeu que o convênio a ser firmado seria oportuno, mormente por conveniência administrativa, e que, embora o trabalho em questão pudesse demandar certo grau de detalhamento em função dos objetivos propostos, acreditava-se na sua possibilidade de execução em doze meses, conforme foi alvitrado pelo Iteracre (peça 31, p. 36) .
9.	Em despacho à peça 31, p. 37, a Divisão de Suporte Administrativo do Incra/SR-14 manifestou que o Iteracre atendia as determinações legais vigentes e que o Incra/SR-14 disporia de recursos orçamentários. Ato contínuo, a Divisão de Suporte Operacional, ante a manifestação da Divisão Técnica (peça 31, p. 36) e as informações trazidas pela Divisão de Suporte Administrativo, manifestou-se favoravelmente à celebração do convênio, e enviou o feito para exame da Procuradoria Federal Especializada (peça 31, p. 38) .
10.	Posteriormente, membro da Procuradoria Federal Especializada/Incra-AC, em Informação nº 146/2004, de 14/12/2004 (peça 31, p. 40-41) , opinou favoravelmente à celebração do ajuste, com anuência do então Procurador Regional da referida unidade jurídica (peça 31, p. 42) .  
11.	Foi então firmado pelo Incra/SR-14 e o Iteracre o Convênio CRT/AC/17.000/04 (Siafi 514836) , em 16/12/2004, que teve como objeto a implementação das ações de identificação, cadastramento e georreferenciamento dos imóveis rurais, bem como das ocupações e posses rurais de boa-fé, existente nos municípios de Rio Branco, Acrelândia, Tarauacá, Senador Guiomard, Bujari e Capixaba, para o fim de proporcionar ao Iteracre e ao Incra o conhecimento efetivo da distribuição, concentração, regime de domínio, posse e uso das terras dos referidos municípios, de forma a permitir a regularização dessas posses, bem como gerar informações para uma futura gestão fundiária para atender ao Programa de Reforma Agrária (peça 31, p. 54-62) .       
12.	Conforme disposto na cláusula oitava do aludido convênio, foram previstos R$ 1.421.708,00 para a execução do seu objeto, dos quais R$ 1.292.462,00 seriam repassados pelo concedente e R$ 129.246,00 corresponderiam à contrapartida estadual (peça 31, p. 59) . 
13.	Os recursos federais foram repassados em duas parcelas, mediante as ordens bancárias 2004OB901956 (R$ 823.126,00) e 2004OB901959 (R$ 469.336,00) , ambas emitidas em 27/12/2004 (peça 31, p. 73-74) , os quais foram creditados na conta específica em 29/12/2004 (peça 31, p. 81) .
14.	O ajuste vigeu no período de 20/12/2004 a 20/6/2007, e previa a apresentação da prestação de contas até sessenta dias do término da vigência, conforme cláusula décima do convênio, alterado pelo primeiro e segundo termos aditivos, conforme se depreende dos documentos às peças 31, p. 54-62, 69, 113-115, 121; e 32, p. 69-71.	
15.	No dia 25/4/2005, o Incra/SR-14, mediante OF/INCRA/SR.14/AC/ nº 284, requereu ao Iteracre que apresentasse relatório detalhado e amostragem dos trabalhos realizados até a data do expediente, requerimento esse reiterado pelos Ofícios INCRA/SR.14/AC 461 e 600, de 20/6/2005 e 22/7/2005, respectivamente (peça 31, p. 76) .
16.	Em resposta ao Ofício 600/INCRA/SR.14/AC, de 22/7/2005, a supracitada autarquia estadual apresentou ao Incra/SR-14, por meio do OF/ITERACRE/Nº 380/2005, de 26/7/2005, o relatório de atividades desenvolvidas e em andamento, a relação de empenhos feitos até a data do expediente, a relação de pagamentos e os extratos bancários relativos à movimentação da conta específica do Convênio CRT/AC/17.000/04 (peça 31, p. 78) .
17.	Mediante OF/ITERACRE/Nº 475/2005, de 23/8/2005, o Iteracre solicitou ao Incra/SR-14  a readequação do objeto e do plano de trabalho do Convênio CRT/AC/17.000/04, no que tange à quantidade de municípios a serem trabalhados (apenas as áreas dos pequenos proprietários e posseiros existentes no âmbito territorial de Bujari/AC e Tarauacá/AC) , tendo em vista ter constatado, na realização das atividades iniciais previstas no ajuste, que o custo previsto de início estaria muito inferior ao custo real (peça 31, p. 87-89) . 
18.	Na ocasião, a autarquia estadual reconheceu que, quando da assinatura do convênio, não teria sido possível detalhar os custos das atividades a serem implementadas, sob pena de perder os recursos em virtude da exiguidade do tempo para a assinatura do pacto (peça 31, p. 87) . Manifestou que seria praticamente impossível o cumprimento das metas do plano de trabalho do convênio, abarcando as áreas dos territórios dos seis municípios primordialmente programados, sendo que com fundamento nas atividades já realizadas, poder-se-ia garantir, com os recursos do convênio, a execução das áreas dos municípios de Bujari e Tarauacá (peça 31, p. 87) . Por derradeiro, apresentou entendimento de que não faria parte do objetivo do convênio o georreferenciamento de grandes áreas particulares (peça 31, p. 89) . 
19.	Os asseguradores do convênio, em documento datado de 29/8/2005, firmado pelo Sr. Mauro Heleodoro dos Santos, enviado ao Superintendente do Incra/SR-14, manifestaram que, do exame dos trabalhos desenvolvidos pelo Iteracre, concluiu-se que nada havia sido feito e que os recursos não teriam sido aplicados conforme o plano de execução proposto (peça 31, p. 90) . Ato contínuo, recomendou-se, preliminarmente, submeter o processo a um exame financeiro para ulterior verificação da possibilidade de se readequar o contrato ou que se tomasse as devidas providências (peça 31, p. 90) .  
20.	Em resposta, emitiu-se a Nota Técnica/INCRA/SR.14/CONTABILIDADE/Nº 09, de 15/9/2005, a qual recomendou que o Iteracre apresentasse a relação de pagamento, relatório físico-financeiro, homologação das licitações ou dispensa; e extrato bancário atualizado (peça 31, p. 92-94) .
21.	Ato contínuo, os asseguradores do convênio, em documento datado de 4/10/2005, enviado ao Superintendente do Incra/SR-14, informaram que os trabalhos não seriam executados, tendo em vista a grave situação na execução do convênio, a não aplicação correta dos recursos liberados (peça 31,  p. 97) . 
22.	Em 12/12/2005, o Iteracre encaminhou o OF/ITERACRE/Nº 713/2005 ao Incra/SR-14 solicitando prorrogação do prazo de vigência do Convênio CRT/AC/17.000/04 pelo período de 12 (doze) meses (peça 31, p. 106-107) . 	
23.	Examinando tal demanda do Iteracre, os asseguradores do convênio, em despacho datado de 16/12/2005, enviado do Superintendente do Incra/SR-14, entenderam que os serviços deveriam ser realizados consoante convênio pactuado, mas que a decisão atinente à pretensão do convenente deveria ser considerada ou não por uma instância superior (peça 31, p. 109-110) .  
24.	Assim sendo, por decisão do Comitê de Decisão Regional consignada em ata (peça 31, p. 111) , resolveu-se prorrogar o Convênio CRT/AC/17.000/04 pelo período de 12 (doze) meses, a partir de 20/12/2005, concedendo-se idêntico prazo para que a convenente apresentasse o Relatório Físico-Financeiro em atenção às alíneas 'b', 'f' e 'j' da cláusula segunda do ajuste.
25.	No dia 14/12/2006, o Iteracre enviou o OF/ITERACRE/Nº 580/2006 ao Incra/SR-14 solicitando prorrogação do prazo de vigência do Convênio CRT/AC/17.000/04 pelo período de 6 (seis) meses (peça 32, p. 24-26) . 	
26.	Quanto a essa demanda, o Comitê de Decisão Regional (CDR) deliberou prorrogar o Convênio CRT/AC/17.000/04 por mais 6 (seis) meses e eleger, por serem prioritários para o Incra, os seguintes imóveis para serem georreferenciados nesse prazo, sem prejuízo do objeto do convênio (peça 32, p. 65-66) : 	
a) Seringal Linha Velha, PDS Edilza Carneiro - Bujari/AC;
b) Seringais Barro Alto, Independência e Bagaço (parte) - Rio Branco/AC;
c) Florestas Estaduais do Rio Gregório, Rio Liberdade e do Mogno; Gleba Morungaba, PA Sete Lagoas - Tarauacá/AC;
d) Seringal Pirã de Rã e PDS Bonal - Senador Guiomard/AC. 
27.	Em 16/5/2007, o Iteracre encaminhou ao Incra/SR-14, mediante o documento ITERACRE/OFÍCIO Nº 125/2007, a prestação de contas final do Convênio CRT/AC/17.000/04 (Siafi 514836) , conforme se observa à peça 15, p. 8-9. 	
28.	Na prestação de contas final (peça 33, p. 27) foi informada a existência de despesas no montante de R$ 968.603,53 e de receitas na ordem de R$ 1.535.349,17, estas subdivididas em: repasse de recursos federais concedido (R$ 1.292.462,00) , contrapartida estadual (R$ 64.623,00) e rendimentos de aplicação financeira (R$ 178.264,17) .
29.	O Iteracre devolveu aos cofres do Incra/SR-14 o montante de R$ 566.745,64, correspondente ao saldo da conta específica do convênio em 17/4/2007, conforme documentos às peças 33, p. 30-33, 67-68 e 74-76; e 66, p. 69.   
30.	Em despacho datado de 28/6/2007, o ordenador de despesas do Incra/SR-14 autorizou o registro da situação da prestação e contas final do convênio de 'a comprovar' para 'a aprovar', no valor de R$ 1.421.708,00 (peça 63, p. 2) .
31.	Os asseguradores do convênio, ao examinarem a documentação encaminhada pelo Iteracre posteriormente a 6/7/2006, concluíram, mediante despacho à peça 63, p. 7-9, de 14/9/2007, que os trabalhos tidos como concretizados pela convenente não estariam em consonância com o ajuste firmado com o Incra/SR-14 e que o objeto pactuado permanecia pendente.
32.	Considerando os termos do convênio (sobretudo em relação à complexidade da cláusula do objeto) ; as constantes divergências dos autos atinentes às obrigações contratuais do convenente; o volume de documentos apresentados pelo Iteracre sobre os trabalhos realizados, bem como os da prestação de contas; e a devolução, pelo Iteracre, dos recursos remanescentes do ajuste argumentando a impossibilidade de mudança do plano de trabalho por ser recurso de exercícios pretéritos, o então Superintendente Regional do Incra no Estado do Acre constituiu, mediante Ordem de Serviço/Incra/SR.14/AC/Nº 52, de 5/6/2008, comissão para examinar de maneira conclusiva (relatório em trinta dias) os resultados dos trabalhos apresentados pelo Iteracre nos autos do Processo/Incra/SR-14/AC nº 54260.002419/2004-04 (peça 63, p. 10) .  
33.	Posteriormente, em 4/7/2008, editou-se a Ordem de Serviço/Incra/SR.14/AC/Nº 62, prorrogando por sessenta dias o prazo para a conclusão dos trabalhos da comissão criada por meio da Ordem de Serviço/Incra/SR.14/AC/Nº 52, de 5/6/2008 (peça 63, p. 13) .
34.	O Presidente da Comissão designada pela Ordem de Serviço/Incra/SR.14/AC/Nº 62, por meio do MEMO/INCRA/nº 275/SR.14/F, de 26/12/2008, encaminhou ao Superintendente do Incra/SR-14, o Relatório da Análise Técnica do Convênio CRT/AC/17.000/04, tendo sido sugerido, dentre outras medidas, que tal documento fosse apreciado pelos asseguradores do convênio (peça 63, p. 14) .
35.	Em documento à peça 63, p. 18-19, datado de 24/4/2009, os asseguradores do convênio apresentam relato, no que tange ao aspecto técnico e ao alcance do objeto do convênio, em que concluíram:
a) não houve execução das metas I, II, III e VI;
b) na meta IV, considerou-se válidas 1.174 vistorias rurais;
c) na meta V, teriam sido rastreados 9 pontos de um imóvel com GPS geodésico, nas proximidades do limite entre os estados do Acre e do Amazonas e que teria custo estimado de R$ 10.000,00;
d) meta VII - os relatórios apresentados em grande volume não teriam apontado sobre a eficiência e eficácia do quantitativo de trabalhos concretizados pelo convenente.    
36.	À peça 67, p. 50-64, consta análise físico-financeira da prestação de contas final do Convênio CRT/AC/17.000/04, datada de 23/6/2009, em que se recomendou:
a) concessão de prazo de 30 dias para o Iteracre apresentar o recolhimento do valor histórico de R$ 361.491,79 (correspondente a despesas glosadas) , valor que se corrigido até 10/7/2009 seria 691.863,48, sob pena de instauração de TCE e registro no cadastro de inadimplência e na conta de diversos responsáveis do Siafi;
b) apresentação pela área técnica do Incra/SR-14 responsável pelo convênio de relatório conclusivo sobre a execução física e o atingimento dos objetivos do ajuste.
37.	O Iteracre, por meio do OF/DPPE/ITERACRE/Nº 539/2009, de 28/8/2009, apresentou contestação acerca dos seguintes aspectos: valor apurado do dano a ele imputado (R$ 691.863,48) ; aplicação da atualização monetária e dos juros de mora; impugnação das despesas e gastos; e questão técnica e atingimento do objeto do convênio (peça 68, p. 2-22) . Na ocasião, o convenente requereu ao Incra/SR-14 (peça 68, p. 2) que:
a) reconhecesse suas alegações, excluindo o débito mencionado no parágrafo precedente, 
b) aprovasse com ressalvas a prestação de contas;
c) emitisse a GRU para que o Iteracre recolhesse o quantum que entende ser devido por ele, excluídas as multas e atualizações;
d) segundo a entidade estadual, o valor a ser ressarcido seria na ordem de R$ 111.030,99 e não R$ 361.491,79.
38.	Em atenção ao descrito na análise da prestação de contas e as razões de exclusão de débito apresentadas pelo Iteracre, contador do Incra/Sede emitiu a INFORMAÇÃO/INCRA/DAC1/Nº 121/2010, de 27/8/2010 (peças 68, p. 23-27; 69, p. 1-2) . Nesse documento, entendeu-se (peças 68, p. 23-27; 69, p. 1-2) :
a) quanto ao valor de R$ 81.198,08 referente ao pagamento de serviços de consultoria ou assistência técnica, o convenente deveria comprovar o atendimento ao art. 27, § 2º, da Lei 10.707/2005, sem essa comprovação deveria ressarcir tais despesas com as devidas atualizações legais; 
b) no caso do pagamento de diárias a policiais no valor de R$ 31.758,70, em princípio, ressarcir o referido valor com as devidas atualizações monetárias, mas que deveria informar os cargos que tais policiais no Instituto de Meio Ambiente do Acre (Imac) , os serviços e atribuições realizados na execução do ajuste, e se tais serviços se referiam a consultoria ou assistência técnica;
c) no que se refere ao recolhimento da previdência social na importância de R$ 24.041,59, que a convenente deveria comunicar quais valores que somados teriam redundado tal valor e quais teriam sido os serviços contratados;
d) em relação ao pagamento à empresa Mafra & Cia Ltda. de despesas com valores acima do contratado e sem previsão contratual, manter impugnado o valor de R$ 37.545,00;   
e) quanto ao recolhimento a menor constante de memorial de cálculo (tabela 12 da análise da prestação de contas) , que se o Iteracre almeja a exclusão da contrapartida do memorial de cálculo constante da aludida tabela, deveria relatar quais despesas identificadas no Anexo V - Relação de Pagamentos de sua prestação de contas teriam sido custeadas com valores da contrapartida, que somadas teriam incorrido em R$ 129.246,00, devendo-se dar atenção ao fato de que tais despesas deveriam ser outras que não aquelas listadas na referida análise; 
f) no que tange à incidência de atualização monetária e aos juros de mora, por recomendar que fosse feita consulta à Procuradoria Jurídica;
g) em relação ao aspecto técnico e atingimento do objeto do convênio, que o Iteracre deveria comprovar o ressarcimento de R$ 839.495,53, sendo sua atualização monetária e juros efetuados em consonância com o norteado pela Procuradoria Jurídica;	
g.1) o valor a ressarcir resultaria do montante de R$ 1.470.726,17 (recursos transferidos pelo concedente mais rendimento da aplicação financeira) deduzido do valor executado do convênio [ (R$ 129.108,00 - MEMO/INCRA/SR/14/G/FUNDIÁRIO/S/Nº (17/3/2009) ] e do valor recolhido pelo Iteracre (R$ 502.122,64) ;
h) por sugerir que o convenente ressarcisse o valor que demonstrou interesse em recolher (R$ 111.030,99) .
39.	Ato contínuo, enviou-se, mediante OF/INCRA/SR.14/AC/Nº 909, de 9/9/2010, ao Iteracre Guia de Recolhimento da União - GRU para que se concretizasse o ressarcimento alvitrado na alínea 'h' do item 38 desta instrução, cujo valor atualizado (correção monetária e juros de mora) redundaria na importância de R$ 245.417,46 (peça 69, p. 3) .  
40.	Irresignado, o Iteracre enviou ao Incra/SR-14, por meio do OF/GAB/ITERACRE/Nº 458/2010, ponderações que evidenciariam o caráter indevido do débito imputado no ofício mencionado no item precedente (peça 69, p. 4-11) . Na ocasião, a entidade estadual requereu (peça 69, p. 10-11) :
a) exclusão da imputação do débito de R$ 245.417,46, tendo salientado seu entendimento de que sobre o cálculo do débito não deveria incidir juros; 
b) aprovação com ressalvas da prestação de contas;
c) emissão de nova GRU para que o Iteracre ressarcisse o valor de R$ 111.030,99, excluídas as multas e atualizações.   
41.	Quanto à situação suscitada acerca da incidência de juros e atualização monetária, a Procuradoria Federal Especializada do Incra/SR-14, mediante INFORMAÇÃO/PGF/PFE/PJ/INCRA-Nº 169/2010, de 25/10/2010, corroborou o entendimento manifestado pelo Incra quanto ao recolhimento dos valores pelo Iteracre (R$ 839.495,53) (peça 69, p. 14-15) .
42.	Posteriormente, em parecer exarado pela Procuradoria Federal Especializada do Incra/SR-14 em 27/10/2010, entendeu-se cabível a imputação do débito ao Iteracre com a incidência de juros de mora de 1% ao mês e a correção monetária pelo IPCA calculado desde o dia do crédito dos recursos repassados na conta específica do convênio até a data do efetivo recolhimento, devendo para a concretização do cálculo, adotar-se o Sistema de Débito desta Corte de Contas (peça 69, p. 16-25) .
43.	Por derradeiro, nesse mesmo parecer, entendeu-se que seria necessário atentar para o art. 68 da Portaria Interministerial 127, de 29/5/2008, devendo-se, ainda, instaurar imediatamente a tomada de contas especial (peça 69, p. 25) .
44.	Em 15/9/2011, o Iteracre propôs ao Incra/SR-14, por meio do OF/ITERACRE, a constituição de comissão paritária abrangendo estado do Acre e Incra a fim de que fosse examinado e emitido relatório sobre a prestação de contas final do Convênio CRT/AC/17.000/04 (peça 2, p. 3) . Demais disso, solicitou-se à superintendência regional que requeresse junto ao TCU a prorrogação por mais 90 dias para cumprimento da determinação do Acórdão 5659/2011-TCU-Primeira Câmara (peça 2, p. 3) , que havia estabelecido o prazo de sessenta dias para que o Incra/SR-14 finalizasse a análise da prestação de contas do Convênio CRT/AC/17.000/04 (Siafi 514836) .
45.	O Incra/SR-14 solicitou ao TCU a prorrogação alvitrada no item precedente, conforme documentos acostados às peças 2, p. 1-2; 5, p. 1-6, 22-24; 6.
46.	Esta Corte de Contas deliberou, por meio do Acórdão 1848/2012-TCU-Primeira Câmara, em prorrogar por mais 90 (noventa) dias o prazo estabelecido no item 1.5.2 do Acórdão 5659/2011-TCU-Primeira Câmara (peça 8, p. 3) .
47.	À peça 15, p. 2-29, consta o primeiro e o segundo Relatório da Análise do Objeto do Convênio CRT/AC/17.000/04, sendo aquele datado de 6/2/2012 e este de 23/3/2012.
48.	Conforme se depreende de tais documentos, a Comissão Mista Paritária foi criada pela Ordem de Serviço INCRA/SR/14/AC/N°93, sendo formada por servidores do Incra e do Iteracre, tendo os trabalhos principiado em 30/1/2012 e se baseado nos autos do Processo Incra nº 54260.002419/2004-04 (peça 15, p. 2) .
49.	Tais relatórios contemplam, dentre outras, as seguintes informações que se entende relevantes para a perfeita compreensão da presente TCE:
a) convênio não estaria cadastrado no Siconv (peça 15, p. 1) ;
b) em relação ao termo de convênio, teria sido verificado: ausência de números absolutos de ocupações a serem identificadas, cadastradas e georreferenciadas e também do número de glebas; falta de clareza na definição dos serviços a serem realizados; objeto muito amplo no que tange ao montante acordado; liberação em parcela única do valor do ajuste imediatamente depois da publicação do termo; prazo de vigência de doze meses (peça 15, p. 3-4) ;
c) proposta de alteração do convênio para incluir apenas dois municípios: Bujari e Tarauacá, sem a quantificação e apresentação de dados reais a serem atingidos (peça 15, p. 5) ;
d) existência de relatórios do assegurador e do setor contábil do Incra, em que se evidencia o não cumprimento do convênio conforme ajustado (peça 15, p. 5) ;
e) prorrogação do prazo por igual período (12 meses) solicitado pelo Iteracre e deliberado pelo Comitê de Decisão Regional, com publicação de termo aditivo (peça 15, p. 5) ;
f) solicitação do Iteracre para remanejar valores aplicados, tais como modificações dos elementos de despesa (peça 15, p. 5) ;
g) existência de ofício encaminhado pelo referido órgão estadual para exame dos documentos a seguir: cópia do Termo de Convênio, Aditivo e Plano de Trabalho; Relatório de Cumprimento do Objeto; Relatório de Execução Físico-Financeira; Demonstrativo de Receita e Despesa; Relação de Pagamentos; Relação de Bens (nada consta) ; Demonstrativo de Rendimentos; Extrato Bancário; Declaração de Guarda e Conservação dos Documentos Contábeis; Notas Fiscais, empenhos e pagamentos; Relatórios Técnicos; Pesquisas Cartoriais; Mapas e Memoriais Descritivos (peça 15, p. 5-6) ;
h) existência de ofício encaminhado pelo Iteracre ao Incra com proposta de alteração do objeto do ajuste (peça 15, p. 6) ;
i) existência de ofício do órgão estadual à autarquia federal informando a impossibilidade do cumprimento do objeto do convênio, tendo em vista o número de imóveis nos municípios objeto do ajuste, bem como que os custos para a execução da tarefa estariam superiores ao valor pactuado (peça 15, p. 6) ;
j) decisão do CDR pela prorrogação por mais seis meses e eleição dos imóveis a serem georreferenciados nesse prazo, quais sejam: Seringal Linha Velha e PDS Edilza Carneiro, no município de Bujari; Seringais Barro Alto, Independência e Bagaço (Parte) , no município de Rio Branco; Florestas Estaduais do Rio Gregório, Rio Liberdade e do Mogno, Gleba Morungaba e PA Sete Lagoas, em Senador Guiomard (peça 15, p. 7) ;
k) existência de Nota de Pagamento Ordem 1 - Pagamento 6132060059/2007, no montante de R$ 502.122,64, tendo como favorecido o Incra/SR-14 (peça 15, p. 7) ;
l) existência de ofício enviado pelo Iteracre, em 16/5/2007, encaminhando documentação da prestação de contas (peça 15, p. 7) ;
m) parecer dos asseguradores questionando e informando que decisões modificando a essência do contrato teriam sido tomadas por pessoas sem competência para tal; bem assim que parte do objeto não havia sido entregue e a outra parte não atenderia às exigências legais; concluindo que o objeto contrato permaneceria pendente (peça 15, p. 10) ;
n) cópia do ofício encaminhado pelo Incra ao Iteracre enviando cópia do PARECER/INCRA/SR-14/CONTABILIDADE Nº 004, de 13/4/2009, relativo à prestação de contas final do ajuste; da NOTATÉCNICA/INCRA/SR.14/CONTABILIDADE/Nº 07, com a IN STN 1/1997, solicitando resposta às falhas identificadas no mencionado parecer (peça 15, p. 12) ;
o) 	parecer dos asseguradores argumentando que o objeto não teria sido executado, os objetivos não teriam sido alcançados, que teria havido desvio de finalidade e prejuízo ao erário (peça 15, p. 13) ;
p) 	não teriam sido encontradas as respectivas Anotações de Responsabilidade Técnica e comprovantes de pagamento e registro (peça 15, p. 14) ;
q) não teriam sido encontrados nos autos relatório de fiscalização in loco (peça 15, p. 14) ;
r) 	no Relatório da Análise do Objeto do Convênio CRT/AC/17.000/04, de 6/2/2012, (peça 15, p. 2-15) , concluiu-se que o objeto foi parcialmente cumprido (peça 15, p. 15-19) ;
s) 	informação de que o exame empreendido no II Relatório da Análise do Objeto do Convênio CRT/AC/17.000/04, de 23/3/2012, (peça 15, p. 20-29) teria como foco a mensuração do quantitativo do objeto atingido, considerando conceitos, definições e entendimentos apresentados no relatório anterior e MEMO/INCRA/COMISSÃO_MISTA_PARITÁRIA/Nº01/2012 (peça 15, p. 20) ;
t) apresentação de três propostas para avaliar a execução do convênio, considerando (peça 15, p. 22-28) :
t.1) 	o objeto originário, tendo sido calculado um percentual de 3,43% de execução (peça 15, p. 22-24) ;
t.2) 	o objeto alterado em virtude de decisão do Comitê de Decisão Regional do Incra/SR-14, tendo sido calculado um percentual de 4,03% de execução (peça 15, p. 25-26) ;
t.3) o serviço entregue, tendo sido calculadas as quantidades apresentadas e os valores correspondentes, totalizando um montante de R$ 201.973,92 (peça 15, p. 26-28) ;
u) no II Relatório da Análise do Objeto do Convênio CRT/AC/17.000/04, de 23/3/2012, (peça 15, p. 20-29) , concluiu-se que o percentual executado havia sido muito abaixo do esperado, tendo como uma das principais causas a falta de clareza e definição do objeto (peça 15, p. 29) .
50.	Quanto à metodologia utilizada na proposta da alínea  't.3' supra, consta informação de que, para efeitos de cálculo dos custos, ter-se-ia usado como referência a Norma de Execução Incra 47, de 20/12/2005, e para efeitos de comparação, ter-se-ia adotado o Termo de Referência para contratação de serviços topográficos (georreferenciamento) de ocupações rurais em terras públicas da União em Rondônia da Secretaria de Agricultura, Pecuária e Regularização Fundiária (Seagri) do referido ente estadual (peça 15, p. 26-27) . Tais documentos encontram-se acostados aos autos à peça 70, p. 10-12. 
51.	O Incra/SR-14 enviou ao Governador do Estado do Acre o expediente OF/INCRA/SR-14/AC/Nº 227/2012, de 28/3/2012, compartilhando as seguintes informações acerca da situação do Convênio CRT/AC/17.000/04 (peça 70, p. 30-31) :
a) o relatório conclusivo da comissão teria indicado uma execução de 4,03% de realizações, sendo que isso equivaleria a recursos financeiros na ordem de R$ 201.973,92, valor este que seria maior do que o levantado primordialmente (R$ 129.108,00) ;
b) proposta de recolhimento dos recursos financeiros.
52.	Em 11/5/2012, o Governador do Estado do Acre, por meio do OFÍCIO/GG 270, manifestou ao Incra/SR-14 sua anuência em relação ao ressarcimento dos valores atinentes ao Convênio CRT/AC/17.000/04, tendo requerido o parcelamento do valor do débito apurado ao fim do procedimento (a partir de junho de 2012) em 36 (trinta e seis) parcelas (peça 13, p. 14) .
53.	Ulteriormente, o Iteracre solicitou ao Incra/SR-14, mediante ITERACRE/OFICIO/DIG/Nº 386, de 27/6/2012, o envio da memória de cálculo detalhada concernente ao computo do valor de recursos na ordem de R$ 786.218,42 e da memória de cálculo das parcelas no montante de R$ 26.207,28 (peça 70, p. 15) .  
54.	Em resposta, o Incra/SR-14 encaminhou ao Iteracre, por meio do OF/INCRA/SR (14) AC/G/Nº 756, de 27/6/2012, o demonstrativo de débito do TCU referente ao cálculo dos valores do montante principal (R$ 786.218,42) e do parcelamento do débito na ordem de  R$ 26.207,28, todos atualizados monetariamente e com incidência de juros de mora (peça 70, p. 16-18) . Enviou-se, também, a GRU atinente à primeira parcela para pagamento até 29/6/2012 (peça 70, p. 19) . 
55. 	Em 24/7/2012, o Incra/SR-14 enviou ao Governador do Estado do Acre, com cópia para o Iteracre, o OF/INCRA/SR-14/AC/Nº 839/2012, do qual consta, dentre outras, as informações a seguir (peça 70, p. 20-21) :
a) existência de expediente do Iteracre, OF/ITERACRE/DIG/Nº 427/2012, de 19/7/2012, acerca de contestação dos valores apurados para ressarcimento dos juros e correção monetária e do lapso de tempo levando-se em conta o dia em que foi apresentada a prestação de contas e o dia em esta foi analisada pelo Incra;
b) existência de erro no cálculo do valor principal a ser ressarcido, em que se verificou uma diferença a maior de R$ 84.211,81, sendo que o valor principal a ser devolvido sem juros e correção monetária seria de R$ 702.006,61, resultante do montante de R$ 1.470.726,17 (recursos transferidos pelo concedente mais rendimento da aplicação financeira) deduzido do valor executado do convênio (R$ 201.973,92) e do valor recolhido pelo Iteracre (R$ 566.745,64) ;
c) o fato de o Superintendente do Incra/SR-14 não deter competência para reverter os juros e correção monetária e o lapso temporal a partir de maio de 2007;
d) entendimento de que a exclusão dos juros e correção monetária somente poderia ser realizada pelo Ministro Relator após resultado advindo da instauração da TCE;
e) ou o Iteracre recolhia os valores ultimamente levantados em trinta parcelas mensais ou se instauraria a competente TCE.
56.	No exercício de 2013, a Procuradoria Jurídica (Projuri) do Iteracre, exarou parecer, de 12/7/2013, em que defendeu que o convenente reformulasse sua decisão e dispensasse a incidência de juros de mora, tendo em conta que o recurso teria sido usado em benefício da população, solicitando ao Incra/SR-14 que seja feito novo cálculo dos valores a serem ressarcidos, sem que se incida juros de mora, somente com a atualização monetária, a ser devolvido parceladamente em 30 vezes (peça 70, p. 37-44) . 
57.	Por outro lado, a Procuradoria Federal Especializada do Incra/SR-14, mediante despacho à peça 70, p. 45-46, de 30/7/2013, ratificou o entendimento de parecer exarado pela Procuradoria Federal Especializada do Incra/SR-14 em 27/10/2010, no sentido de que seria cabível a imputação do débito ao Iteracre com a incidência de juros de mora de 1% ao mês e a correção monetária pelo IPCA calculado desde o dia do crédito dos recursos repassados na conta específica do convênio até a data do efetivo recolhimento, devendo para a concretização do cálculo, adotar-se o Sistema de Débito desta Corte de Contas (peça 70, p. 45-46) . Ratificou-se, ainda, o entendimento do mesmo parecer de que para o ajuste dever-se-ia atentar para o art. 68 da Portaria Interministerial 127, de 29/5/2008, bem como dever-se-ia instaurar imediatamente a tomada de contas especial (peça 70, p. 45-46) .
58.	Em e-mail enviado pela Contabilidade do Incra/SR-14, de 14/3/2014, consta informação de que, embora exista decisão do TCU remetendo o Convênio Siafi 514836 para TCE, até a data do e-mail não teria sido providenciado tal procedimento, alertando-se, nesse contexto, a necessidade de autorização da referida superintendência regional para a inclusão na inadimplência Siafi (peça 70, p. 47) .
59.	O Iteracre, por meio do expediente OF/GAB/ITERACRE/Nº 516/2014, datado de 20/5/2014, solicitou que a discussão sobre a devolução do recurso do convênio fosse levada ao Presidente do Incra a fim de fosse apresentado a controvérsia à Câmara de Conciliação e Arbitragem Federal (CCAF) (peça 70, p. 48) . Na oportunidade, a autarquia estadual trouxe os seguintes argumentos (peça 70, p. 48) :
a) em que pese o envio da GRU com a valor a ser restituído pelo Iteracre, teria havido mora de dois anos para pronunciamento do convenente quanto à apresentação da prestação de contas, e que o referido instituto não deveria arcar com atualização monetária ou juros de mora a ser contabilizado;
b) o fato da alínea 'a' desabilitar totalmente os cálculos feitos pelo Incra para contabilização do montante apresentado para ressarcimento.
60.	Em 19/2/2015, o Incra/SR-14 encaminhou ao Iteracre o expediente OF/INCRA/SR-14/AC/Nº 130/2015, de 19/2/2015, em que envia o cálculo do valor atualizado a ser devolvido ao erário federal e requer que a documentação fosse examinada pela entidade estadual e, se deliberasse pelo pagamento, o solicitasse a emissão da GRU para o recolhimento do valor (peça 70, p. 50) .
II.2. Caracterização do débito:
61.	Preliminarmente, com base nos elementos constantes do presente feito, é indubitável afirmar que houve execução parcial do Convênio CRT/AC/17.000/04 (Siafi 514836) . 
62.	Com efeito, a Comissão Mista Paritária apresentou as seguintes propostas de aferição do objeto do ajuste:
a) o objeto originário, tendo sido calculado um percentual de 3,43% de execução;
b) o objeto alterado em virtude de decisão do Comitê de Decisão Regional do Incra/SR-14, tendo sido calculado um percentual de 4,03% de execução (peça 15, p. 25-26) ;
c) o serviço entregue, tendo sido calculadas as quantidades apresentadas e os valores correspondentes, totalizando um montante de R$ 201.973,92.
63.	Conforme se depreende dos autos, mormente da leitura do OF/INCRA/SR-14/AC/Nº 839/2012, a Administração do Incra/SR-14 adotou no cálculo do débito a solução alvitrada na alínea 'c' do item precedente.
64.	Não obstante tal observação, verificou-se ao longo da inspeção que não constavam do processo elementos que justifiquem tecnicamente tal escolha, de modo que se fez necessário a expedição dos Ofícios de requisição 1-109/2015 e 2-109/2015 a fim de elucidar tal questão e outras dela decorrentes. Nesses expedientes, solicitou-se ao Incra/SR-14 os seguintes esclarecimentos (peça 71, p. 1-2) :
a) considerando que o 'II Relatório da Análise do Objeto do Convênio da Comissão Paritária: Incra e Iteracre', de 23/3/2012, apresenta três propostas na análise do objeto do convênio (1. Considerando o objeto originário; 2. Considerando o objeto alterado e 3. Considerando o serviço entregue) , indaga-se qual delas foi adotada pela Superintendência Regional do Incra no Estado do Acre para fins de imputação de débito ao Estado do Acre? Por quê? 
b) o montante de R$ 201.973,92, apurado no mencionado relatório contempla serviços não previstos no objeto do supracitado convênio? 
c) caso a resposta da alínea 'b' seja positiva, apresente as seguintes informações: montante referente a serviços previstos no objeto do convênio; e montante referente a serviços não previstos no objeto do convênio;
d) caso a resposta da alínea 'b' seja positiva, os serviços entregues mas não previstos no objeto do supracitado convênio foram aproveitados por essa Superintendência Regional do Incra no Estado do Acre?
e) caso a resposta da alínea 'b' seja negativa, esclarecer a diferença de valor entre o montante de R$ 52.086,22 (correspondente ao percentual de execução física considerando o objeto alterado, 4,03%) e o valor dos serviços entregues pela entidade convenente (R$ 201.973,92) ;
f) detalhamento pormenorizado dos serviços considerados entregues pelo convenente, no montante de R$ 201.973,92, apurado no II Relatório da Análise do Objeto do Convênio da Comissão Paritária: Incra e Iteracre, de 23/3/2012.  
65.	Em resposta aos retromencionados ofícios de requisição, o Incra/SR-14, por meio do Ofício nº 321/INCRA/SR.14/AC, de 30/4/2015, encaminhou os seguintes esclarecimentos (peça 72, p. 2-3) :
a) a análise do produto recebido teria sido realizada no tocante à metodologia quanto ao serviço entregue no montante de R$ 201.973,92;
b) a explicação para tal escolha seria o fato de haver expectativa de recebimento de produtos finais (serviços) significativos no contexto do Incra/SR-14, o que não teria ocorrido;
c) o montante de R$ 201.973,92 abrangeria serviços não previstos no objeto do convênio, sendo que a importância total de material entregue fora do objeto seria R$ 15.204,09;
d) os serviços não previstos no objeto do ajuste que foram entregues pelo Iteracre não haviam sido aproveitados pelo Incra, tendo em vista não estarem em sincronia com o que foi ajustado;
e) o percentual de 4,03% seria a execução física, considerando-se a diferença entre o que se tinha de áreas conhecidas a serem mensuradas na região trabalhada, tendo em conta o objeto alterado, e o que havia sido apresentado pelo Iteracre (considerando a mesma área) ; ao passo que o montante de R$ 201.973,92 teria sido calculado com fundamento nos custos conhecidos (Norma de Execução Incra 47, de 20/12/2005, e Termo de Referência para contratação de serviços topográficos de ocupações rurais em terras públicas da União em Rondônia' com o fito de quantificar financeiramente os serviços entregues, tendo em vista não terem sido encontrados nos autos planilhas de composição custos própria;
f) as planilhas de custos de trabalhos topográficos e geodésicos seriam semelhantes na região amazônica;
g) a tabela do Anexo I do 'I Relatório da Análise do Objeto do Convênio da Comissão Paritária: Incra e Iteracre' teria considerado a totalidade do que foi entregue de maneira pormenorizada.
66.	Do exame das respostas da unidade jurisdicionada, suscitou-se dúvida quanto a não concretização do recebimento de produtos finais (serviços) significativos no contexto do Incra/SR-14 mencionados na alínea 'a' do item precedente. Outrossim, não ficou claro se os serviços entregues pelo Iteracre não haviam sido aproveitados pelo Incra, tendo em vista não estarem em sincronia com o que foi ajustado somente em relação ao não previsto no objeto ou em relação ao todo (R$ 201.973,92) .
67.	Deve-se salientar que, a partir do esclarecimento prestado, elucidou-se que o montante de R$ 201.973,92 não teria relação com o percentual de execução física de 4,03%, muito embora tenha-se constatado o fato do custo estimado pela Comissão Paritária de serviços entregues dentro do objeto do convênio tenha sido na ordem de R$ 186.769,83. Efetivamente, o custo do material entregue foi mensurado com base em parâmetros definidos a posteriori, uma vez que não houve estimativa de custos unitários quando da celebração do convênio. 
68.	Ante o fato de terem persistido dúvidas acerca da justificativa técnica apresentada e ao próprio aproveitamento dos serviços entregues por parte do Incra/SR-14, julgou-se essencial a expedição do Ofício de Requisição 3-109/2015, de 6/5/2015, a fim de que a entidade regional apresentasse os seguintes esclarecimentos (peça 71, p. 3-4) :
a) justificativa técnica especificando o motivo pelo qual foi aprovada a execução financeira de R$ 201.973,92, montante que, de acordo com o item 3 do II Relatório da Análise do Objeto do Convênio CRT/AC/17.000/04, corresponde às 'quantidades entregues', sendo que, ainda consoante o aludido relatório do Incra/AC, o percentual do ajuste efetivamente executado foi de a apenas 4,03%, de acordo com o objeto alterado em virtude de decisão do Comitê de Decisão Regional da SR-14;
b) esclareça se os serviços referentes às 'quantidades entregues' a que se refere o item 3 do II Relatório da Análise do Objeto do Convênio CRT/AC/17.000/04 foram e/ou são úteis ao Incra/AC, considerando que entre esses serviços existem alguns que foram executados em desacordo com o que foi previsto seja pelo objeto original do ajuste, seja pelo objeto definido após a alteração processada pelo Comitê de Decisão Regional da SR-14;
c) caso alguns dos serviços referentes às 'quantidades entregues' a que se refere o item 3 do II Relatório da Análise do Objeto do Convênio CRT/AC/17.000/04 não tenham sido aproveitados pelo Incra/AC, como fazem entender as alíneas 'a', 'c' e 'd' do Ofício nº 321/INCRA/SR.14/AC, justifique o motivo pelo qual o valor correspondente a esses serviços não foi glosado, sendo aprovado pelo concedente;
d) especifique de maneira detalhada quais as regiões em que foram executadas as 'quantidades entregues' a que se refere o item 3 do II Relatório da Análise do Objeto do Convênio CRT/AC/17.000/04, tendo em vista que o item '3.1 - Do material Entregue' do referido relatório menciona apenas que:
 (...) foram encontrados 17 conjuntos de plantas e memoriais descritivos relativos a ocupações, com uma área média de 130 hectares. Ainda 44 plantas de ocupações e apenas um conjunto de planta e memorial descritivo de perímetro georreferenciado, de uma área de 45.686,5663 hectares, além de diversas plantas de perímetro, totalizando 509.632,5824 hectares. Também foram apresentados nos autos 1.826 relatórios de identificação ocupacional. 
69.	Em atenção à nova requisição, o Incra/SR-14, por meio do Ofício nº 351/INCRA/SR.14/AC, de 12/5/2015, prestou as seguintes elucidações (peça 72, p. 5-8) :
a) na proposta da Comissão Paritária no II Relatório da Análise do Objeto do Convênio CRT/AC/17.000/04 usada pela Administração do Incra/SR-14, R$ 201.973,92, os cálculos teriam sido ajustados para composição de custos vigentes à época do aludido relatório (exercício de 2012) ;
b) a referida comissão teria constatado a impossibilidade de se levantar custos à época da formalização do ajuste (exercício de 2004) , porquanto o plano de trabalho pactuado não teria apresentado método ou orçamentos para se fazer a composição de custos do trabalho;
c) dos itens apresentados no Anexo I, Resumo das Glebas Trabalhadas, referente ao Relatório da Análise do Objeto do Convênio CRT/AC/17.000/04, quadro esse constante especificamente à peça 15, p. 16, quatro itens não teriam sido úteis aos trabalhos do Incra, quais sejam:
c.1) Fazenda Alegria (Parte Seringal Andirá) , em Sena Madureira/AC;
c.2) Seringal São Bernardo, em Rio Branco/AC;
c.3) Fazenda Bela Aliança e Seringal Novo Andirá (Parte) , em Bujari/AC;
70.	Ato contínuo, em resposta ao Ofício de requisição 5-109/2015, de 13/5/2015, a referida unidade regional do Incra, em expediente constante à peça 72, p. 9, Ofício nº 374/INCRA/SR. 14/AC, de 14/5/2005, complementou as aclarações anteriores, prestando as seguintes informações:
a) valor executado do convênio = R$ 201.973,92;
b) valor executado do convênio dentro do objeto pactuado = R$ 186.913,83;
c) valor executado do convênio fora do objeto pactuado = R$ 15.060,09;
d) valor executado do convênio correspondente aos itens que foram úteis ao trabalho do Incra/SR-14 = R$ 188.396,34;
e) valor executado do convênio correspondente aos itens que não foram úteis ao trabalho do Incra/SR-14 = R$ 13.577,58.
71.	Desse modo, conclui-se que o Incra/SR-14 considerou que o Convênio CRT/AC/17.000/04 (Siafi 514836) foi executado parcialmente, correspondendo tal execução ao montante de R$ 201.973,92, devendo-se salientar que 92,5% desse valor (R$ 186.913,83) refere-se ao objeto pactuado e 93,3% (R$ 188.396,34) corresponde a itens que, de fato, teriam sido úteis para o órgão concedente e, portanto, à própria União. 
72.	Importa salientar, nesse contexto, a existência de possível distorção dos custos apurados pela Comissão Paritária no II Relatório da Análise do Objeto do Convênio CRT/AC/17.000/04 em relação às  quantidades entregues pelo concedente (R$ 201.973,92) , uma vez que os cálculos teriam sido ajustados para composição de custos vigentes à época do aludido relatório (exercício de 2012) , considerando-se, ainda, que a própria comissão teria constatado a impossibilidade de se levantar custos à época da formalização do ajuste (exercício de 2004) , porquanto o plano de trabalho pactuado não teria apresentado método ou orçamentos para se fazer a composição de custos do trabalho.
73.	A situação relatada evidencia falha na concepção do Objeto do Convênio CRT/AC/17.000/04, fato grave que será examinado na seção II.4 infra (Outras ocorrências) da presente instrução.
74.	De todo modo, independentemente da execução do convênio ter ocorrido com relação a itens fora do objeto pactuado (R$ 15.060,09) , entende-se que o montante da execução parcial do convênio, considerando-se o aspecto técnico avaliado pelo próprio concedente, redunda no montante histórico de R$ 188.396,34. Efetivamente, o valor de R$ 13.577,58 (R$ 201.973,92 - 188.396,34) deveria ter sido glosado pelo convenente, uma vez que não se revelou útil ao trabalho do Incra/SR-14, e, por conseguinte, aos interesses da União.
75.	Nesse diapasão, salienta-se que o montante considerado útil ao Incra/SR-14 (R$ 188.396,34) contempla parcela não prevista no objeto do convênio mas que foi considerada útil ao Incra/SR-14, (R$ 1.482,51) , uma vez que o valor executado dentro do objeto foi na ordem de R$ 186.913,83. 
76.	Passo seguinte, deve-se verificar o total de receitas e despesas do convênio, bem como se houve recolhimento do saldo remanescente e aplicação da contrapartida do ente estadual. Nesse ponto, tem-se que a despesa total do convênio foi na ordem de R$ 968.603,53, enquanto que a receita total foi de R$ 1.535.349,17. Este último valor está subdividido em recursos repassados pelo concedente  (R$ 1.292.462,00) , recursos aplicados pelo estado do Acre a título de contrapartida (R$ 64.623,00) e rendimento de aplicação financeira (R$ 178.264,17) , consoante se observa à peça 33, p. 27, 67, 75-76. Tem-se, ainda, o recolhimento do saldo do convênio efetuado pelo Iteracre, no montante de R$ 566.745,64, conforme demonstram os documentos juntados às peças 33, p. 30-33, 67-68 e 74-76; e 66, p. 69.   
77.	Nesse ponto, nota-se que a aplicação da contrapartida (R$ 64.623,00) decorreu de débito na conta corrente específica em 17/4/2007, mesmo dia em que se recolheu o saldo de R$ 502.122,64, de modo que ambos os valores configuram devolução de recursos do saldo do convênio. Deve-se ressaltar que o recolhimento do montante de R$ 566.745,64 ocorreu após a realização das últimas despesas do convênio (ambas no valor de R$ 428,40 - pagamento de diárias - data: 27/2/2007) e ao período em que se calculou os rendimentos financeiros (janeiro de 2005 a março de 2007) . Ou seja, no cálculo do débito, deve-se considerar que todas as despesas do convênio ocorreram com recursos federais, bem como todos os rendimentos financeiros auferidos.
78.	Destarte, constata-se que o valor histórico do débito será o valor das despesas do convênio (R$ 968.603,53) menos o valor executado considerado útil ao Incra/SR-14 (R$ 188.396,34) , totalizando, assim, R$ 780.207,19, conforme explicitado na tabela abaixo:
	Informação
	Valor (R$) 

	Valor dos recursos repassados pelo concedente (A) 
	1.292.462,00

	Rendimentos financeiros do convênio (B) 
	178.264,17

	Total de receitas do convênio (C=A+B) 
	1.535.349,17

	Valor recolhido pelo convenente (D) 
	566.745,64*

	Total de despesas do convênio (E=C-D) 
	968.603,53

	Valor executado considerado útil ao Incra/SR-14 (F) 
	188.396,34

	Valor histórico do débito (G=E-F) 
	780.207,19

* o valor correspondente a soma dos dois débitos ocorridos na conta corrente específica em 17/4/2007, quais sejam: R$ 64.623,00 e R$ 502.122,64, de modo que ambos os valores configuram devolução de recursos do saldo do convênio.
79.	Ato contínuo, deve-se proceder à identificação da data de ocorrência do dano ao erário em valor histórico de R$ 780.207,19, consoante prevê o art. 9º da Instrução Normativa TCU 71/2012.
80.	Ocorre que não há elementos nos autos que apontem quando ocorreu o dano ao erário, em que pese à relação de pagamentos à peça 33, p. 34-66 e os documentos comprobatórios das despesas do convênio (peças 38-63) . Outrossim, não há elementos que evidenciem que as pessoas físicas e jurídicas contratadas pelo Iteracre tenham concorrido para a consumação do dano ao erário quantificado. 
81.	Assim, no caso concreto, visto não ser possível precisar a data dos pagamentos relativos aos serviços não executados, considerar-se-á, para fins de atualização do débito, em atenção ao art. 210, § 3º, do Regimento Interno do TCU, as datas dos últimos pagamentos aos credores constantes da relação de pagamentos à peça 33, p. 34-66, conforme o extrato da conta financeira 2613206102 do Convênio CRT/AC/17.000/04 e extratos bancários da conta específica (peça 66, p. 1-69) . A tabela que consolida tais cotejamentos encontra-se juntada à peça 75. 
82.	Salienta-se que, sem prejuízo aos responsáveis pelo débito, adotaram-se para os seguintes pagamentos a data da Nota de Pagamento (NP) - que engloba o valor já totalizado, uma vez que as datas dos débitos que compõem cada um dos pagamentos na conta corrente específica do convênio não são coincidentes:
a) R$ 21.073,31 - data do pagamento na NP = 2/6/2005 / composição de três valores na conta corrente específica: R$ 18.262,62 em 7/6/2005; R$ 2.170,05 e R$ 640,64, ambas em 3/6/2005;
b) R$ 3.050,00 - data do pagamento na NP= 19/9/2005 / composição de dois valores na conta corrente específica: R$ 2.676,60 em 21/9/2005; R$ 373,40 em 20/9/2005.
II.3. Identificação dos responsáveis pelo débito:
83.	A partir dos elementos trazidos aos autos às peças 33, p. 2-3, 24-25, 27, 49; 74, p. 6, 14-20, entende-se que devem ser responsabilizados pela integralidade do débito quantificado os seguintes responsáveis:
a) José Henrique Corinto de Moura, Diretor-Presidente do Iteracre no período de 17/3/2003 a 30/12/2006 e 2/1/2007 a 28/2/2007;
b) Ruslane da Silva Maia, Gerente Administrativo, Financeiro e Pessoal do Iteracre no período de 1º/9/2003 a 30/12/2006.
84.	Com efeito, o Sr. José Henrique Corinto de Moura foi responsável pela celebração do Convênio CRT/AC/17.000/04 (Siafi 514836) e dos seus respectivos aditivos, bem como atestou a execução física da avença na ordem de 40% e a execução financeira no montante de R$ 968.603,53 (peças 31, p. 54-62, 113-115; 32, p. 69-71; 33, p. 2-3, 25, 27) . Demais disso, tem-se que a retromencionada execução físico-financeira do convênio foi atestada pela Sra. Ruslane da Silva Maia (peças 33, p. 2-3, 25, 27) .
85.	Quanto à responsabilização das pessoas físicas e jurídicas que constam na relação de pagamentos do convênio constante à peça 33, p. 34-66, há que se obtemperar o fato de o Iteracre não ter contratado empresa para executar a totalidade do objeto do ajuste pactuado. Com efeito, compulsando os documentos comprobatórios das despesas do convênio (peças 38-63) , observa-se que a autarquia estadual contratou diversas pessoas jurídicas e pessoas físicas, e realizou o pagamento de diárias a várias pessoas físicas.
86.	Os pagamentos a pessoas jurídicas abarcaram aquisições de produtos e prestação de serviços, tais como: locação de equipamentos (microcomputadores, impressoras e GPS) , locação de veículos; fornecimento de combustível; confecção de laudo de identificação fundiária; aquisição de material de consumo; aquisição de material de expediente; troca de peças de manutenção de veículos; serviços de confecção de cópias, revelações de filme, encadernações de relatórios do convênio; e aquisições de marcos de concreto.
87.	Já o pagamento a pessoas físicas abrangeu a prestação de serviços diversos, tais como: serviços de digitação, tabulação e organização de dados; serviços de preenchimento de laudos técnicos de identificação fundiária; serviços de levantamento georreferenciado com GPS / indicação de áreas levantadas; serviços no levantamento cartorial, conferência e análise das cadeias dominiais de imóveis; e locação de veículos.
88.	Os documentos carreados aos autos (peças 33, p. 34-66; e 38-63) apontam para a existência de inúmeros credores, pessoas físicas e jurídicas, no âmbito do convênio. Ocorre que não há elementos nos autos que evidenciem que os credores em questão tenham concorrido para a consumação do dano ao erário quantificado. Em outras palavras, não existem indícios que possibilitem afirmar que determinada empresa ou pessoa física não tenha prestado o serviço e/ou entregue o produto de acordo com o contratado pelo Iteracre, tampouco que os serviços por elas eventualmente prestados tenham servido ao objeto do ajuste. 
89. 	Desse modo, ante à impossibilidade de se aferir quais insumos e mão-de-obra empregados concorreram para a consumação do dano ao erário, torna-se prejudicada a possibilidade de se apurar a responsabilidade das empresas e pessoas físicas contratadas pela autarquia estadual. 
90.	No que concerne a uma possível responsabilização do estado do Acre, tem-se que, a partir das informações trazidas aos autos, não há como afirmar ou mesmo vislumbrar a existência de indícios que o ente federativo tenha se beneficiado com a aplicação irregular dos recursos, porquanto não há evidência de que os serviços realizados pelas pessoas físicas e jurídicas mencionadas no item 66, aprovados pelo Iteracre mas rejeitados pelo Incra/SR-14, foram efetivamente úteis ao estado do Acre. Desse modo, não cabe, in casum, a aplicação do art. 2º da Decisão Normativa TCU 57/2004.  
91.	Dessarte, propõe-se a citação solidária do Sr. José Henrique Corinto de Moura (CPF XXX.379.298-XX) , na condição de Diretor-Presidente do Iteracre nos períodos de 17/3/2003 a 30/12/2006 / 2/1/2007 a 28/2/2007, e da Sra. Ruslane da Silva Maia (CPF XXX.717.702-XX) , na condição de Gerente Administrativo, Financeiro e Pessoal do Iteracre no período de 1º/9/2003 a 30/12/2006, para, no prazo de quinze dias, contados da ciência da notificação, apresentarem alegações de defesa ou recolherem aos cofres do Instituto Nacional de Colonização e Reforma Agrária o débito discriminado abaixo, atualizado monetariamente, a contar das datas abaixo indicadas até o efetivo recolhimento, nos termos da legislação vigente, em virtude dos seguintes elementos:
a) irregularidade: execução parcial do Convênio CRT/AC/17.000/04 (Siafi 514836) , celebrado entre o Incra e o Iteracre, que teve como objeto a implementação das ações de identificação, cadastramento e georreferenciamento dos imóveis rurais, bem como das ocupações e posses rurais de boa-fé, existente nos municípios de Rio Branco, Acrelândia, Tarauacá, Senador Guiomard, Bujari e Capixaba, como consignado pelos Relatórios da Análise do Objeto do Convênio conjugados com o Ofício nº 374/INCRA/SR.14/AC, de 14/5/2015 (peças 15, p. 2-29 e  72, p. 9) , a partir dos quais se atestou a execução do convênio, com aproveitamento dos produtos pactuados, no montante de R$ 186.913,83 (13,15% do total ajustado) ,  configurando afronta ao art. 22 da Instrução Normativa/STN 01/1997, c/c os arts. 66, 76 e 116 da Lei 8.666/1993;
b) conduta: atestarem uma execução física de 40% e financeira no montante de R$ 968.603,53 (68,13% do montante pactuado) do total dos serviços na prestação de contas final apresentada pelo Iteracre ao Incra/SR-14, conforme documentação acostada às peças 33, p. 2-3, 25, 27, quando o órgão concedente atestou uma execução, com aproveitamento dos produtos pactuados, na ordem de R$ 186.913,83 (13,15% do montante pactuado) ;
c) nexo de causalidade: ao apresentarem a prestação de contas final do convênio com o ateste de execução física de 40% e financeira de R$ 968.603,53 (68,13%) , os responsáveis relataram uma execução do convênio divergente da real, ou seja, daquela atestada pelo órgão concedente (13,15%) . Assim, são responsáveis diretos pela execução parcial do objeto pactuado no montante de R$ 186.913,83 e pela devolução dos recursos não aprovados pelo órgão concedente, considerando-se o repasse de recursos federais no montante de R$ 1.292.462,00 e os respectivos rendimentos financeiros de R$ 178.264,17;
d) culpabilidade: será avaliada quando da apreciação do mérito do processo.
e) composição do débito: 
	Data
	Valor
	Data
	Valor
	Data
	Valor
	Data
	Valor

	28/2/2007
	 856,80
	26/6/2006
	 942,48
	8/11/2005
	 29.930,00
	25/7/2005
	 214,20

	9/2/2007
	1.413,72
	19/6/2006
	 18.000,00
	7/11/2005
	 642,60
	22/7/2005
	 2.770,32

	21/12/2006
	 210,50
	16/6/2006
	 2.070,60
	25/10/2005
	 7.200,00
	20/7/2005
	 28.080,00

	19/12/2006
	 4.690,20
	8/6/2006
	 75.090,00
	20/10/2005
	 4.335,20
	13/7/2005
	 5.783,40

	15/12/2006
	 6.960,26
	2/6/2006
	 6.873,00
	19/10/2005
	 2.641,80
	12/7/2005
	 2.998,80

	14/12/2006
	 1.999,20
	30/5/2006
	 30.344,78
	14/10/2005
	 699,72
	11/7/2005
	 4.683,84

	12/12/2006
	 3.641,40
	23/5/2006
	 3.555,72
	13/10/2005
	 34.228,28
	7/7/2005
	 7.920,00

	22/11/2006
	 1.285,20
	17/5/2006
	 342,72
	11/10/2005
	 3.020,00
	6/7/2005
	 4.752,80

	13/11/2006
	 11.270,98
	27/4/2006
	 3.641,40
	4/10/2005
	 1.071,00
	1/7/2005
	 714,00

	10/11/2006
	 6.761,25
	13/4/2006
	 257,04
	3/10/2005
	 1.028,16
	30/6/2005
	 6.996,23

	26/10/2006
	 14.650,00
	7/4/2006
	 4.268,84
	30/9/2005
	 428,40
	29/6/2005
	 385,56

	23/10/2006
	 2.141,00
	21/3/2006
	 299,88
	28/9/2005
	 2.998,80
	27/6/2005
	 2.070,02

	19/10/2006
	 9.524,76
	17/3/2006
	 556,92
	27/9/2005
	 8.228,40
	24/6/2005
	 2.813,16

	26/9/2006
	1.258,90
	13/3/2006
	 4.900,00
	20/9/2005
	 7.200,00
	23/6/2005
	3.791,96

	22/9/2006
	 4.296,00
	9/2/2006
	 4.900,00
	19/9/2005
	 3.050,00
	20/6/2005
	 299,88

	18/9/2006
	 1.785,00
	2/2/2006
	 2.998,80
	16/9/2005
	 1.071,00
	16/6/2005
	 257,04

	15/9/2006
	 62.575,00
	27/12/2005
	 32.950,00
	15/9/2005
	 3.712,80
	9/6/2005
	 5.560,05

	13/9/2006
	 11.852,50
	23/12/2005
	 1.785,00
	13/9/2005
	 25.030,00
	8/6/2005
	 3.212,77

	11/9/2006
	 3.998,40
	22/12/2005
	 599,76
	12/9/2005
	 1.285,20
	7/6/2005
	 471,24

	1/9/2006
	 1.071,00
	21/12/2005
	 3.050,00
	9/9/2005
	 4.900,00
	6/6/2005
	 456,96

	31/8/2006
	 5.000,00
	19/12/2005
	 642,60
	6/9/2005
	 3.020,00
	2/6/2005
	 21.073,31

	24/8/2006
	 642,60
	16/12/2005
	 18.000,00
	1/9/2005
	 171,36
	1/6/2005
	 2.134,86

	21/8/2006
	 1.499,40
	15/12/2005
	 1.384,98
	26/8/2005
	 1.285,20
	30/5/2005
	 1.469,32

	18/8/2006
	 4.498,20
	13/12/2005
	2.013,48
	24/8/2005
	 2.784,60
	25/5/2005
	 3.963,92

	27/7/2006
	 2.784,60
	6/12/2005
	 32.950,00
	23/8/2005
	 9.584,50
	24/5/2005
	 428,40

	24/7/2006
	 999,60
	30/11/2005
	 1.428,00
	19/8/2005
	 1.071,00
	17/5/2005
	 214,20

	21/7/2006
	 1.970,64
	24/11/2005
	 171,36
	17/8/2005
	 2.655,48
	16/5/2005
	 499,80

	17/7/2006
	 3.111,40
	23/11/2005
	 428,40
	15/8/2005
	 25.030,00
	10/5/2005
	 999,55

	11/7/2006
	 1.799,28
	22/11/2005
	 4.121,00
	8/8/2005
	 4.183,44
	9/5/2005
	 2.545,66

	10/7/2006
	 11.025,00
	11/11/2005
	 1.285,20
	5/8/2005
	 10.551,29
	5/5/2005
	 1.385,16

	30/6/2006
	 1.285,20
	10/11/2005
	 1.599,36
	2/8/2005
	 3.020,00
	2/5/2005
	 1.145,76*

	29/6/2006
	 299,88
	9/11/2005
	 3.020,00
	27/7/2005
	 2.427,60
		
		R$ 187.157,87
		R$ 264.471,32
		 208.485,83
		 120.092,17

	Total
	R$ 780.207,19

	Valor atualizado até 9/6/2015
	R$ 1.308.572,56 (peça 77) 

* o valor do pagamento é de R$ 5.220,00, tendo sido descontado desse o valor necessário (R$ 4.074,24) a atingir o montante histórico de R$ 780.207,19
II.4. Outras ocorrências:
92.	Do exame dos elementos trazidos aos autos, constatou-se a existência de outras irregularidades que, embora não tenham produzido dano ao erário, impactaram negativamente a execução do convênio, as quais serão tratadas separadamente em cada uma das subseções desta seção.
II.4.1. Imprecisão e insuficiência na descrição do objeto pactuado:
93.	A problemática envolvendo o Convênio CRT/AC/17.000/04 (Siafi 514836) teve início já nos procedimentos prévios à sua celebração em 16/12/2004. Efetivamente, no I Relatório da Análise do Objeto do Convênio CRT/AC/17.000/04, de 6/2/2012, (peça 15, p. 2-19) , a Comissão Mista Paritária conclui que o convênio detinha diversos vícios desde seu nascedouro, tendo assim se manifestado (peça 15, p. 14) :
Verifica-se que o convênio possuí vícios dos mais variados, desde sua origem. Questões importantes relacionadas principalmente ao objeto não foram devidamente tratadas em momento oportuno, devendo estas terem sido resolvidas antes de sua aprovação, como a identificação das áreas a serem trabalhadas, por exemplo. Por mais que fossem desconhecidos o número de ocupantes, a mera indicação das glebas ou remanescentes serviria de parâmetro a fim de se quantificar o objeto. Os serviços a serem executados também deveriam ser melhor definidos, explicitando de maneira clara no que consiste cada tarefa, assim como a metodologia empregada.
 (Grifou-se) .
94.	Em outra passagem, dessa vez no II Relatório da Análise do Objeto do Convênio CRT/AC/17.000/04, de 6/2/2012, (peça 15, p. 20-29) , a Comissão Mista Paritária manifesta-se da seguinte forma (peça 15, p. 22) , in verbis:
Assim, considerando as informações constantes dos autos, esta comissão decidiu por apresentar três propostas: 1. Considerando o objeto originário, 2. Considerando o objeto alterado e 3. Considerando o serviço entregue. Essa decisão foi motivada pelos seguintes motivos, a saber: alterações realizadas no objeto do convênio, existência de grandes divergências ao longo da execução, falta de clareza na definição do objeto, ausência de planilhas de composição de custos que justificassem as grandezas envolvidas, dos quais muitos sem conhecimento claro no mercado devido às peculiaridades da região. 
	Ante o exposto, ressalta-se que alguns dos valores apresentados neste relatório provém de estimativas e decisões técnicas (...) 
 (Grifou-se) .
95.	Por derradeiro, ainda com relação ao II Relatório da Análise do Objeto do Convênio CRT/AC/17.000/04, é apresentada conclusão de que a Comissão Mista Paritária utilizou-se de decisões técnicas, estimativas e bom senso, considerando a ausência de definição clara do objeto e de planilhas de composição de custos (peça 15, p. 29) . Mencionou-se, ainda, a subjetividade dos temas abordados no ajuste e que a aludida comissão teria procurado qualificar e quantificar o material entregue em confronto com o objeto (peça 15, p. 29) .
96. 	Com efeito, do exame do projeto e do plano de trabalho apresentado pelo convenente (peça 31, p. 2-30, 63-67) , constata-se que esses carecem de elementos quantitativos que:
a) demonstrem claramente, de forma detalhada, a forma como os serviços objeto do convênio serão executados ao longo de doze meses; 
b) evidenciem detalhamento no projeto que justifique a estimativa de duração de cada meta prevista no programa de execução do plano de trabalho;
c) indiquem parâmetros de custos globais e unitários (preços de mercado) dos serviços relativos ao objeto do convênio, quais sejam: identificação, cadastramento e georreferenciamento dos imóveis rurais, bem como das ocupações e posses rurais de boa-fé existentes nos municípios acrianos de Rio Branco, Acrelândia, Tarauacá, Senador Guiomard, Bujari e Capixaba. O que se verifica, nesse ponto, é a estimativa de custo, sem que haja parâmetros de preços de mercado, com os insumos e mão-de-obra a serem empregados no cumprimento do objeto pactuado.
97.	A falha no dimensionamento dos custos foi atestada pelo próprio Incra/SR-14 em 12/5/2015, tendo se esclarecido que o valor de R$ R$ 201.973,92 teria sido aferido com base em cálculos ajustados para a composição de custos vigentes em 2012, e que a comissão entendeu que não seria possível o levantamento dos custos a época da celebração do convênio (2004) , uma vez que o plano de trabalho pactuado não teria apresentado método ou orçamentos para se executar a composição de custos dos trabalhos (peça 72, p. 5) . 
98.	Além disso, em 23/8/2005, o próprio Iteracre reconheceu, quando da realização das atividades iniciais previstas no ajuste, que o custo previsto de início estaria muito inferior ao custo real, bem assim que na ocasião da assinatura do convênio, não teria sido possível detalhar os custos das atividades a serem implementadas, sob pena de perder os recursos em virtude da exiguidade do tempo para a assinatura do pacto (peça 31, p. 87-89) . 
99.	Nessa ocasião, a autarquia estadual manifestou, também, que seria praticamente impossível o cumprimento das metas do plano de trabalho do convênio, abarcando as áreas dos territórios dos seis municípios primordialmente programados, sendo que com fundamento nas atividades já realizadas, poder-se-ia garantir, com os recursos do convênio, a execução das áreas dos municípios de Bujari e Tarauacá (peça 31, p. 87) . Por derradeiro, apresentou entendimento de que não faria parte do objetivo do convênio o georreferenciamento de grandes áreas particulares (peça 31, p. 89) .
100.	Nesse diapasão, ainda no exercício de 2005, especificamente em 29/8/2005, os asseguradores do convênio alertaram à Administração do Incra/SR-14 que nada havia sido feito e que os recursos não teriam sido aplicados conforme o plano de execução proposto (peça 31, p. 90) , e, especificamente em 4/10/2005, que os trabalhos não seriam executados, tendo em vista a grave situação na execução do convênio e a não aplicação correta dos recursos liberados (peça 31, p. 97) . 
101.	A situação relatada nos itens 98 e 99 denota o erro de dimensionamento de prazo de execução do convênio, na medida que esse foi claramente subestimado. Com efeito, em 12/12/2005 o Iteracre solicitou a primeira prorrogação do prazo do convênio, tendo apresentado a seguinte justificativa (peça 31, p. 106-107) :
Tal prorrogação se faz necessária em virtude do grande quantitativo de atividades previstas no mencionado convênio, bem como pelo fato de os trabalhos terem sido intensificados somente a partir de maio/2005, após o período invernoso, durante o qual não se tornou possível o acesso a algumas áreas a serem levantadas.
102.	Como se vê, a justificativa apresentada demonstra, de forma cristalina, que o prazo de conclusão dos trabalhos foi subestimado, visto que as circunstâncias alegadas eram previsíveis quando da elaboração do projeto e do plano de trabalho. De igual forma, a segunda prorrogação solicitada pela autarquia estadual, a qual se deveu à indefinição acerca do rol dos imóveis selecionados para se realizar os georreferenciamentos, demonstra novamente a falta de clareza do objeto pactuado (peça 32, p. 24-26) .
103.	Ante o exposto, propõe-se ouvir em audiência os Srs. José Henrique Corinto de Moura (CPF XXX.379.298-XX) , Carlos Augusto Lima Paz (CPF XXX.402.616-XX) e João Thaumaturgo Neto (CPF XXX.014.032-XX) , para que, no prazo de quinze dias, apresentem razões de justificativa para a seguinte constatação:
Irregularidade: imprecisão e insuficiência na descrição do objeto pactuado no Convênio CRT/AC/17.000/04 (Siafi 514836) , situações que impactarem negativamente a execução da avença, com infração ao princípio da eficiência, consubstanciado no art. 37, caput, da Constituição Federal, ao arts. 54, § 1º, e 6º, inciso IX, da Lei 8.666/1993 c/c o art. 116 da mesma lei, e ao art. 2º, incisos II e §1º, da Instrução Normativa STN 1/1997, conforme elementos listados abaixo: 
a) Sr. José Henrique Corinto de Moura (CPF XXX.379.298-XX) , na condição de Diretor-Presidente do Iteracre nos períodos de 17/3/2003 a 30/12/2006 / 2/1/2007 a 28/2/2007:
Conduta: ter apresentado ao Incra/SR-14 o projeto e o plano de trabalho que originou o Convênio CRT/AC/17.000/04 (Siafi 514836) com objeto muito amplo no que tange ao montante acordado, prazo de vigência de doze meses, não condizente com o volume de serviços a serem executados, além de conter lacunas que prejudicaram a execução da avença (conforme abaixo) , ter celebrado o referido ajuste, ter solicitado prorrogação de prazo de vigência do aludido convênio ante situações previsíveis à época da pactuação, consoante documentos às peças 31, p. 2, 54-62, 87-89, 106-107, 113-115; e 32, p. 24-26, 69-71. O projeto e o plano de trabalho apresentado pelo convenente (peça 31, p. 2-30, 63-67) , carecem de elementos quantitativos que:
a) informem números absolutos de ocupações a serem identificadas, cadastradas e georreferenciadas e também do número de glebas; 
b) demonstrem claramente, de maneira detalhada, a forma como os serviços objeto do convênio serão executados ao longo de doze meses; 
c) evidenciem detalhamento no projeto que justifique a estimativa de duração de cada meta prevista no programa de execução do plano de trabalho;
d) indiquem parâmetros de custos globais e unitários (preços de mercado) dos serviços relativos ao objeto do convênio, quais sejam: identificação, cadastramento e georreferenciamento dos imóveis rurais, bem como das ocupações e posses rurais de boa-fé existentes nos municípios acrianos de Rio Branco, Acrelândia, Tarauacá, Senador Guiomard, Bujari e Capixaba. O que se verifica, nesse ponto, é a estimativa de custo, sem que haja parâmetros de preços de mercado, com os insumos e mão-de-obra a serem empregados no cumprimento do objeto pactuado.
Nexo de causalidade: ao apresentar ao Incra/SR-14 o projeto e o plano de trabalho que originou o Convênio CRT/AC/17.000/04 (Siafi 514836) , celebrar o referido ajuste contendo as inconsistências indicadas na 'conduta', bem assim solicitar prorrogação de prazo de vigência do aludido convênio ante situações previsíveis à época da pactuação, o responsável concorreu para o advento da irregularidade;
Culpabilidade: será avaliada quando da apreciação do mérito do processo;
b) Carlos Augusto Lima Paz (CPF XXX.402.616-XX) , na condição de Superintendente Regional do Incra/SR-14 no período de 27/3/2003 a 29/3/2010: 
Conduta: ter celebrado o Convênio CRT/AC/17.000/04 (Siafi 514836) , cujo projeto e plano de trabalho tinham objeto muito amplo no que tange ao montante acordado, estabelecia prazo de vigência de doze meses, não condizente com o volume de serviços a serem executados, além de conter lacunas que prejudicaram a execução da avença (conforme abaixo) , e ter celebrado dois termos aditivos de prorrogação de prazo de vigência do aludido convênio ante situações previsíveis à época da pactuação, consoante documentos às peças 31, p. 54-62, 113-115; 32, 69-71. O projeto e o plano de trabalho apresentado pelo convenente (peça 31, p. 2-30, 63-67) , carecem de elementos quantitativos que:
a) informem números absolutos de ocupações a serem identificadas, cadastradas e georreferenciadas e também do número de glebas; 
b) demonstrem claramente, de maneira detalhada, a forma como os serviços objeto do convênio serão executados ao longo de doze meses; 
c) evidenciem detalhamento no projeto que justifique a estimativa de duração de cada meta prevista no programa de execução do plano de trabalho;
d) indiquem parâmetros de custos globais e unitários (preços de mercado) dos serviços relativos ao objeto do convênio, quais sejam: identificação, cadastramento e georreferenciamento dos imóveis rurais, bem como das ocupações e posses rurais de boa-fé existentes nos municípios acrianos de Rio Branco, Acrelândia, Tarauacá, Senador Guiomard, Bujari e Capixaba. O que se verifica, nesse ponto, é a estimativa de custo, sem que haja parâmetros de preços de mercado, com os insumos e mão-de-obra a serem empregados no cumprimento do objeto pactuado.
Nexo de causalidade: ao celebrar o referido ajuste, que continha as inconsistências indicadas na 'conduta' e conceder, mediante dois termos aditivos, a prorrogação de prazo de vigência do aludido convênio ante situações previsíveis à época da pactuação, o responsável concorreu para o advento da irregularidade;
Culpabilidade: será avaliada quando da apreciação do mérito do processo;
c) João Thaumaturgo Neto (CPF XXX.014.032-XX) , na condição de Chefe da Divisão de Suporte Operacional do Incra/SR-14 no exercício de 2004:
Conduta: ter se manifestado favoravelmente à celebração do Convênio CRT/AC/17.000/04 (Siafi 514836 - conforme documentos à peça 31, p. 35-36, 38, 40-42) , cujo projeto e plano de trabalho tinham objeto muito amplo no que tange ao montante acordado, estabelecia prazo de vigência de doze meses, não condizente com o volume de serviços a serem executados, além de conter lacunas que prejudicaram a execução da avença (conforme abaixo) , situações que não autorizavam a subscrição do ajuste. O projeto e o plano de trabalho apresentado pelo convenente (peça 31, p. 2-30, 63-67) , carecem de elementos quantitativos que:
a) números absolutos de ocupações a serem identificadas, cadastradas e georreferenciadas e também do número de glebas; 
b) demonstrem claramente, de maneira detalhada, a forma como os serviços objeto do convênio serão executados ao longo de doze meses; 
c) evidenciem detalhamento no projeto que justifique a estimativa de duração de cada meta prevista no programa de execução do plano de trabalho;
d) indiquem parâmetros de custos globais e unitários (preços de mercado) dos serviços relativos ao objeto do convênio, quais sejam: identificação, cadastramento e georreferenciamento dos imóveis rurais, bem como das ocupações e posses rurais de boa-fé existentes nos municípios acrianos de Rio Branco, Acrelândia, Tarauacá, Senador Guiomard, Bujari e Capixaba. O que se verifica, nesse ponto, é a estimativa de custo, sem que haja parâmetros de preços de mercado, com os insumos e mão-de-obra a serem empregados no cumprimento do objeto pactuado.
Nexo de causalidade: ao ter se manifestado favoravelmente à celebração do Convênio CRT/AC/17.000/04 (Siafi 514836) , o responsável concorreu para a consumação da irregularidade;
Culpabilidade: será avaliada quando da apreciação do mérito do processo.	
II.4.2. Análise intempestiva da prestação de contas por parte do concedente: 
104.	O convenente apresentou a prestação de contas final do Convênio CRT/AC/17.000/04 (Siafi 514836) mediante o expediente Iteracre/Ofício nº 125/2007, datado de 16/5/2007 (peça 15, p. 8-9) . Ato contínuo, em 28/6/2007, o Incra/SR-14 autorizou o registro da alteração da situação de 'a comprovar' para 'a aprovar' da prestação de contas final no montante de R$ 1.421.708,00 no cadastro de convênios do Siafi (peça 63, p. 2) , registro esse ocorrido em 1º/8/2007 (peça 63, p. 5-6) .
105.	Não obstante, a prestação de contas final, no que tange ao aspecto financeiro, foi analisada pelo Incra/Sede em 23/6/2009, conforme documento à peça 67, p. 50-64. Nesse mesmo documento, o Incra/Sede apresentou a seguinte informação acerca da análise quanto ao aspecto técnico e alcance do objeto do convênio (peça 67, p. 54) :
No tocante ao aspecto técnico constatamos nos autos que não há pareceres técnicos assegurando, à luz do art. 67, Inciso I, § 3º, art. 116 da Lei 8.666/93, bem como, ao disposto no § 4º, art. 21 e incisos I e II, § 1º e art. 31 da IN/STN/N0 01/97, o alcance total dos objetivos propostos no convênio.
O Relatório de cumprimento do objeto é uma ferramenta imprescindível para facilitar a tomada de decisão do ordenador de despesas responsável quanto à aprovação das contas. Entretanto, os RELATÓRIOS TÉCNICOS/ACOMPANHAMENTOS de Execução apresentados, não são taxativos contundentes, quanto ao atingimento do objeto do convênio como determina o art. 31 caput, §1° e inciso I, da IN-STN/n° 01/97.
 (...) 
Com base nos pareceres técnicos apresentados pela área técnica que acompanhou a execução física do convênio não há como concluirmos os seguintes pontos: quanto do total do objeto do convênio, de forma precisa, foi executado. Para isso se faz necessário que os autos sejam remetidos a unidade técnica responsável pelo acompanhamento físico do objeto.
 (Grifou-se) .
106.	Efetivamente, o aspecto técnico foi analisado conclusivamente pela Comissão Mista Paritária, criada pela Ordem de Serviço INCRA/SR/14/AC/N°93, formada por servidores do Incra e do Iteracre, tendo os trabalhados iniciado em 30/1/2012 e se baseado nos autos do Processo Incra/SR-14 nº 54260.002419/2004-04 (peça 15, p. 2) . Tal comissão exarou dois relatórios, um datado de 6/2/2012 e outro de 23/3/2012, sendo que somente neste último propôs-se três soluções conclusivas à Administração do Incra/SR-14 para se aferir o cumprimento do objeto do ajuste. Nesse ponto, é relevante observar que a própria comissão não foi taxativa na aferição do cumprimento do objeto do convênio, dando azo à Administração do Incra/SR-14 escolher dentre as três opções aquela que entendesse mais adequada. 
107.	Quanto ao exame da prestação de contas de convênios, há que se salientar o que a Instrução Normativa STN 1/1997 prescreve em relação ao prazo, in verbis:
Art. 31. A partir da data do recebimento da prestação de contas final, o ordenador de despesa da unidade concedente, com base nos documentos referidos no art. 28 e à vista do pronunciamento da unidade técnica responsável pelo programa do órgão ou entidade concedente, terá o prazo de 60 (sessenta) dias para pronunciar-se sobre a aprovação ou não da prestação de contas apresentada, sendo 45 ( quarenta e cinco ) dias para o pronunciamento da referida unidade técnica e 15 ( quinze ) dias para o pronunciamento do ordenador de despesa.
§ 1º A prestação de contas parcial ou final será analisada e avaliada na unidade técnica responsável pelo programa do órgão ou entidade concedente que emitirá parecer sob os seguintes aspectos:
I - técnico - quanto à execução física e atingimento dos objetivos do convênio, podendo o setor competente valer-se de laudos de vistoria ou de informações obtidas junto a autoridades públicas do local de execução do convênio;
II - financeiro - quanto à correta e regular aplicação dos recursos do convênio.
 (Grifou-se) .
108.	Face ao exposto, conclui-se que o concedente analisou intempestivamente a prestação de contas do Convênio CRT/AC/17.000/04 (Siafi 514836) , com infração aos princípios da legalidade e da eficiência, insculpidos no art. 37, caput, da Constituição Federal, e ao art. 31, caput e §1º, da Instrução Normativa STN 1/1997, motivo pelo qual se deve ouvir em audiência os Srs. Carlos Augusto Lima Paz (CPF XXX.402.616-XX) , na condição de Superintendente Regional do Incra/SR-14 no período de 12/3/2007 a 29/3/2010, e João Thaumaturgo Neto (CPF XXX.014.032-XX) , na condição de Superintendente Regional do Incra/SR-14 no período de 31/3/2010 a 30/1/2013, conforme elementos listados abaixo:
Conduta do Sr. Carlos Augusto Lima Paz: não ter se pronunciado sobre a aprovação ou não da prestação de contas do Convênio CRT/AC/17.000/04 (Siafi 514836) no prazo de 60 (sessenta) dias a partir da data do expediente que encaminhou a prestação de contas final (16/5/2007) , peça 15, p. 8-9, até o dia 29/3/2010 (um dia antes da data do ato de sua exoneração da função diretiva máxima da unidade regional da autarquia) ;
Conduta do Sr. João Thaumaturgo Neto: não ter se pronunciado sobre a aprovação ou não da prestação de contas do Convênio CRT/AC/17.000/04 (Siafi 514836) entre 30/3/2010 e 27/3/2012, considerando que assumiu o Incra/SR-14 em 30/3/2010 (data do ato de sua designação na função diretiva máxima da unidade regional da autarquia) e enviou comunicação acerca da análise do convênio ao Chefe do Poder Executivo Estadual em 28/3/2012 (peça 70, p. 30-31) ;
Nexo de causalidade relativa à conduta do Sr. Carlos Augusto Lima Paz: ao não ter se pronunciado sobre a aprovação ou não da prestação de contas apresentada, no prazo de 60 (sessenta) dias a partir da data do expediente que encaminhou a prestação de contas final (16/5/2007) , peça 15, p. 8-9, até o dia 29/3/2010, contribuiu para a manutenção da irregularidade por mais de dois anos;
Nexo de causalidade referente à conduta do Sr. João Thaumaturgo Neto: ao não ter se pronunciado sobre a aprovação ou não da prestação de contas apresentada entre 30/3/2010 e 27/3/2012, contribuiu para a manutenção da situação irregular por quase dois anos;
Culpabilidade: será avaliada quando da apreciação do mérito do processo.
II.4.3. Não inscrição do Iteracre no cadastro de inadimplentes do Siafi:
109.	 Em consulta ao Siafi realizada em 10/6/2015 (peça 76) , constatou-se que o Convênio CRT/AC/17.000/04 (Siafi 514836) encontrava-se na situação 'adimplente'. Nesse sentido, cumpre salientar que:
a) o Acórdão 7616/2012-TCU-Primeira Câmara, em seu item 9.2, converteu o TC Processo 025.260/2011-1 em TCE face às evidências de prejuízo ao erário na execução retromencionado convênio;
b) o Incra/SR-14 foi notificado acerca da aludida deliberação, por meio do Ofício 0104/2013-TCU/SECEX-AC, de 21/2/2013, cujo recebimento ocorreu em 4/3/2013 (peças 25 e 27 do TC Processo 025.260/2011-1) ;
c) em e-mail datado de 14/3/2014, a Contabilidade do Incra/SR-14 alertou diversos servidores da unidade regional, dentre eles o próprio Superintendente Regional à época, Sr. Idésio Luis Franke, acerca da necessidade de inclusão da inadimplência no Siafi (peça 70, p. 47) ;
110.	Indagada acerca da ocorrência, a Superintendente Substituta do Incra/SR-14, em e-mail datado de 14/5/2015, apresentou os seguintes motivos para a não inscrição do Iteracre no cadastro de inadimplentes do Siafi (peça 74, p. 21) :
a) as negociações do Incra/SR-14 com o Iteracre teriam se mantido abertas, na tentativa de se obter providencias saneadoras, de modo a evitar a instauração da competente TCE, consoante documentação que consta dos autos do processo administrativo n° 54260.002419/2004-04;
b) no período de negociações, a autarquia estadual teria demonstrado interesse em solucionar o problema, contestando somente a incidência de juros;
c) em razão da publicação do Acórdão 7616/2012-TCU-Primeira Câmara, o gestor da UJ teria aguardado a notificação de abertura de TCE por parte do TCU, para a efetiva inclusão do convenente como inadimplente junto ao Siafi e Cadin.
111.	No caso em questão, em que pese às providências administrativas com vistas ao recolhimento do débito, mormente após os relatórios da comissão mista paritária (peça 15, p. 2-29) , o gestor do Incra/SR-14 deveria ter procedido à inscrição do convenente do CRT/AC/17.000/04 (Siafi 514836) no cadastro de inadimplentes do Siafi quando da ciência do Acórdão 7616/2012-TCU-Primeira Câmara, ocorrido em 4/3/2013. 
112.	Nesse diapasão, salienta-se que na data do recebimento da comunicação desta Corte acerca do decisum supracitado, a Sra. Maria Cristina Benvinda Fernandes respondia interinamente pelo cargo de Superintendente Regional do Incra/SR-14 (31/1/2013 a 4/3/2013) , tendo o Sr. Idésio Luis Franke iniciado sua gestão no exercício de 2013, especificamente em 6/3/2013 (peça 2 do TC Processo 020.280/2014-9) . Ora, não se mostra razoável responsabilizar a Sra. Maria Cristina Benvinda Fernandes pela não adoção de providências em 4/3/2013, tendo em vista a exiguidade de tempo que a gestora teria para tanto.
113.	Assim sendo, propõe-se que sejam ouvidos em audiência os gestores (ordenadores de despesa) do Incra/SR-14, Srs. Idésio Luis Franke (CPF 2XXX.176.212-XX) , na condição de Superintendente Regional do Incra no período de 6/3/2013 a 3/4/2014, e Reginaldo Ferreira da Silva (CPF XXX.776.412-XX) , na condição de Superintendente Regional do Incra a partir de 29/5/2014, para que, no prazo de quinze dias, apresentem razões de justificativa para a não inscrição do Iteracre no cadastro de inadimplentes do Siafi, a partir da ciência do Incra/SR-14 acerca do Acórdão 7616/2012-TCU-Primeira Câmara, que ocorreu em 4/3/2013, com infração ao princípio da legalidade, materializado no art. 37, caput, da Constituição Federal, e ao art. 38, §1º, inciso II, da Instrução Normativa STN 1/1997, conforme elementos listados abaixo: 
Conduta do Sr. Idésio Luis Franke: não ter procedido, em mais de um ano, à inscrição do Iteracre no cadastro de inadimplentes do Siafi, por ocasião do Acórdão 7616/2012-TCU-Primeira Câmara, data da ciência do Incra/SR-14 em 4/3/2013, enquanto permaneceu na função diretiva (6/3/2013 a 3/4/2014) ;
Conduta do Sr. Reginaldo Ferreira da Silva: não ter procedido à inscrição do Iteracre no cadastro de inadimplentes do Siafi, por ocasião do Acórdão 7616/2012-TCU-Primeira Câmara, data da ciência do Incra/SR-14 em 4/3/2013, desde que assumiu a função diretiva (a partir de 29/5/2014) ;
Nexo de causalidade: a omissão dos gestores concorreu para o advento da irregularidade;
Culpabilidade: será avaliada quando da apreciação do mérito do processo.
CONCLUSÃO
114.	Os elementos descritos na seção 'Exame Técnico', tópico II.3 (itens 61 a 91) , permitiram, na forma dos arts. 10, § 1º, e 12, incisos I e II, da Lei 8.443/1992, c/c o art. 202, incisos I e II, do Regimento Interno do TCU, definir a responsabilidade solidária do Sr. José Henrique Corinto de Moura (CPF XXX.379.298-XX) e da Sra. Ruslane da Silva Maia (CPF XXX.717.702-XX) , em virtude da execução parcial do Convênio CRT/AC/17.000/04 (Siafi 514836) , tendo sido atribuído a eles o débito no valor histórico de R$ 780.207,19 (itens 61-90) . Assim sendo, propõe-se a citação solidária dos responsáveis, na forma alvitrada no item 91 supra. Os elementos que caracterizam a responsabilização dos ex-gestores estão descritos na matriz anexa à presente instrução.
115.	Demais disso, consoante os elementos descritos no tópico II.4 (itens 92 a 113) , constatou-se a existência de outras ocorrências nos autos, quais sejam:
a) imprecisão e insuficiência na descrição do objeto pactuado no Convênio CRT/AC/17.000/04 (Siafi 514836) , que continha objeto muito amplo no que tange ao montante acordado, prazo de vigência de apenas doze meses, não condizente com o volume de serviços a serem executados, além de conter lacunas que prejudicaram a execução da avença, com infração ao princípio da eficiência, consubstanciado no art. 37, caput, da Constituição Federal, ao arts. 54, § 1º, e 6º, inciso IX, da Lei 8.666/1993 c/c o art. 116 da mesma lei, e ao art. 2º, incisos II e §1º, da Instrução Normativa STN 1/1997 (itens 93-103) ;
b) análise intempestiva da prestação de contas final do Convênio CRT/AC/17.000/04 (Siafi 514836) , com infração aos princípios da legalidade e da eficiência, insculpidos no art. 37, caput, da Constituição Federal, e ao art. 31, caput e §1º, da Instrução Normativa STN 1/1997 (itens 104-108) ;
c) não inscrição do Iteracre no cadastro de inadimplentes do Siafi, a partir da ciência do Acórdão 7616/2012-TCU-Primeira Câmara, que ocorreu em 4/3/2013, com infração ao princípio da legalidade, materializado no art. 37, caput, da Constituição Federal, ao art. 38, §1º, inciso II, da Instrução Normativa STN 1/1997 (itens 109-113) .
116.	 A análise da ocorrência da alínea 'a' do item precedente permitiu definir a responsabilidade dos Srs. José Henrique Corinto de Moura (CPF XXX.379.298-XX) , Carlos Augusto Lima Paz (CPF XXX.402.616-XX) e João Thaumaturgo Neto (CPF XXX.014.032-XX) . Já a análise da ocorrência da alínea 'b' permitiu definir a responsabilidade dos Srs. Carlos Augusto Lima Paz (CPF XXX.402.616-XX) e João Thaumaturgo Neto (CPF XXX.014.032-XX) , enquanto que a análise da alínea 'c' dos Srs. Idésio Luis Franke (CPF 2XXX.176.212-XX) e Reginaldo Ferreira da Silva (CPF XXX.776.412-XX) .
117.	Dessa forma, propõe-se que seja realizada a audiência dos responsáveis por cada uma das irregularidades listadas no item 115 supra. Os elementos que caracterizam a responsabilização dos agentes públicos estão descritos na matriz anexa à presente instrução.
PROPOSTA DE ENCAMINHAMENTO
118.	Diante do exposto, submetemos os autos à consideração superior, propondo:
118.1. realizar a citação solidária do Sr. José Henrique Corinto de Moura (CPF XXX.379.298-XX) , Diretor-Presidente do Iteracre nos períodos de 17/3/2003 a 30/12/2006 e 2/1/2007 a 28/2/2007, e da Sra. Ruslane da Silva Maia (CPF XXX.717.702-XX) , Gerente Administrativo, Financeiro e Pessoal do Iteracre no período de 1º/9/2003 a 30/12/2006, com fundamento nos arts. 10, § 1º, e 12, incisos I e II, da Lei 8.443/1992 c/c o art. 202, incisos I e II, do Regimento Interno do TCU, para que, no prazo de quinze dias, apresentem alegações de defesa e/ou recolham aos cofres do Instituto Nacional de Colonização e Reforma Agrária as quantias abaixo indicadas, atualizadas monetariamente a partir das datas abaixo indicados até o efetivo recolhimento, abatendo-se na oportunidade a quantia eventualmente ressarcida, na forma da legislação em vigor, em decorrência dos seguintes elementos (item 114) :
a) irregularidade: execução parcial do Convênio CRT/AC/17.000/04 (Siafi 514836) , celebrado entre o Incra/SR-14 e o Iteracre, que teve como objeto a implementação das ações de identificação, cadastramento e georreferenciamento dos imóveis rurais, bem como das ocupações e posses rurais de boa fé, existente nos municípios de Rio Branco, Acrelândia, Tarauacá, Senador Guiomard, Bujari e Capixaba, como consignado pelos Relatórios da Análise do Objeto do Convênio conjugados com o Ofício nº 374/INCRA/SR.14/AC, de 14/5/2015 (peças 15, p. 2-29 e  72, p. 9) , a partir dos quais se atestou a execução do convênio, com aproveitamento dos produtos pactuados, no montante de R$ 186.913,83 (13,15% do total ajustado) ,  configurando afronta ao art. 22 da Instrução Normativa/STN 01/1997, c/c os arts. 66, 76 e 116 da Lei 8.666/1993;
b) conduta: atestarem uma execução física de 40% e financeira no montante de R$ 968.603,53 (68,13% do montante pactuado) do total dos serviços na prestação de contas final apresentada pelo Iteracre ao Incra/SR-14, conforme documentação acostada às peças 33, p. 2-3, 25, 27, quando o órgão concedente atestou uma execução, com aproveitamento dos produtos pactuados, na ordem de R$ 186.913,83 (13,15% do montante pactuado) ;
c) nexo de causalidade: ao apresentarem a prestação de contas final do convênio com o ateste de execução física de 40% e financeira de R$ 968.603,53 (68,13%) , os responsáveis relataram uma execução do convênio divergente da real, ou seja, daquela atestada pelo órgão concedente (13,15%) . Assim, são responsáveis diretos pela execução parcial do objeto pactuado no montante de R$ 186.913,83 e pela devolução dos recursos não aprovados pelo órgão concedente, considerando-se o repasse de recursos federais no montante de R$ 1.292.462,00 e os respectivos rendimentos financeiros;
d) culpabilidade: será avaliada quando da apreciação do mérito do processo.
e) composição do débito: 
	Data
	Valor R$
	Data
	Valor R$
	Data
	Valo R$
	Data
	Valor R$

	28/2/2007
	856,80
	26/6/2006
	 942,48
	8/11/2005
	 29.930,00
	25/7/2005
	 214,20

	9/2/2007
	 1.413,72
	19/6/2006
	 18.000,00
	7/11/2005
	 642,60
	22/7/2005
	 2.770,32

	21/12/2006
	 210,50
	16/6/2006
	 2.070,60
	25/10/2005
	 7.200,00
	20/7/2005
	 28.080,00

	19/12/2006
	 4.690,20
	8/6/2006
	 75.090,00
	20/10/2005
	 4.335,20
	13/7/2005
	 5.783,40

	15/12/2006
	 6.960,26
	2/6/2006
	 6.873,00
	19/10/2005
	 2.641,80
	12/7/2005
	 2.998,80

	14/12/2006
	 1.999,20
	30/5/2006
	 30.344,78
	14/10/2005
	 699,72
	11/7/2005
	 4.683,84

	12/12/2006
	 3.641,40
	23/5/2006
	 3.555,72
	13/10/2005
	 34.228,28
	7/7/2005
	 7.920,00

	22/11/2006
	 1.285,20
	17/5/2006
	 342,72
	11/10/2005
	 3.020,00
	6/7/2005
	 4.752,80

	13/11/2006
	 11.270,98
	27/4/2006
	 3.641,40
	4/10/2005
	 1.071,00
	1/7/2005
	 714,00

	10/11/2006
	 6.761,25
	13/4/2006
	 257,04
	3/10/2005
	 1.028,16
	30/6/2005
	 6.996,23

	26/10/2006
	 14.650,00
	7/4/2006
	 4.268,84
	30/9/2005
	 428,40
	29/6/2005
	 385,56

	23/10/2006
	 2.141,00
	21/3/2006
	 299,88
	28/9/2005
	 2.998,80
	27/6/2005
	 2.070,02

	19/10/2006
	 9.524,76
	17/3/2006
	 556,92
	27/9/2005
	 8.228,40
	24/6/2005
	 2.813,16

	26/9/2006
	 1.258,90
	13/3/2006
	 4.900,00
	20/9/2005
	 7.200,00
	23/6/2005
	 3.791,96

	22/9/2006
	 4.296,00
	9/2/2006
	 4.900,00
	19/9/2005
	 3.050,00
	20/6/2005
	 299,88

	18/9/2006
	 1.785,00
	2/2/2006
	 2.998,80
	16/9/2005
	 1.071,00
	16/6/2005
	 257,04

	15/9/2006
	 62.575,00
	27/12/2005
	 32.950,00
	15/9/2005
	 3.712,80
	9/6/2005
	 5.560,05

	13/9/2006
	 11.852,50
	23/12/2005
	 1.785,00
	13/9/2005
	 25.030,00
	8/6/2005
	 3.212,77

	11/9/2006
	 3.998,40
	22/12/2005
	 599,76
	12/9/2005
	 1.285,20
	7/6/2005
	 471,24

	1/9/2006
	 1.071,00
	21/12/2005
	 3.050,00
	9/9/2005
	 4.900,00
	6/6/2005
	 456,96

	31/8/2006
	 5.000,00
	19/12/2005
	 642,60
	6/9/2005
	 3.020,00
	2/6/2005
	 21.073,31

	24/8/2006
	 642,60
	16/12/2005
	 18.000,00
	1/9/2005
	 171,36
	1/6/2005
	 2.134,86

	21/8/2006
	 1.499,40
	15/12/2005
	 1.384,98
	26/8/2005
	 1.285,20
	30/5/2005
	 1.469,32

	18/8/2006
	 4.498,20
	13/12/2005
	 2.013,48
	24/8/2005
	 2.784,60
	25/5/2005
	 3.963,92

	27/7/2006
	 2.784,60
	6/12/2005
	 32.950,00
	23/8/2005
	 9.584,50
	24/5/2005
	 428,40

	24/7/2006
	 999,60
	30/11/2005
	 1.428,00
	19/8/2005
	 1.071,00
	17/5/2005
	 214,20

	21/7/2006
	 1.970,64
	24/11/2005
	 171,36
	17/8/2005
	 2.655,48
	16/5/2005
	 499,80

	17/7/2006
	 3.111,40
	23/11/2005
	 428,40
	15/8/2005
	 25.030,00
	10/5/2005
	 999,55

	11/7/2006
	 1.799,28
	22/11/2005
	 4.121,00
	8/8/2005
	 4.183,44
	9/5/2005
	 2.545,66

	10/7/2006
	 11.025,00
	11/11/2005
	 1.285,20
	5/8/2005
	 10.551,29
	5/5/2005
	 1.385,16

	30/6/2006
	 1.285,20
	10/11/2005
	 1.599,36
	2/8/2005
	 3.020,00
	2/5/2005
	 1.145,76*

	29/6/2006
	 299,88
	9/11/2005
	 3.020,00
	27/7/2005
	 2.427,60

	 187.157,87
		 264.471,32
		 208.485,83
		 120.092,17

	Total
	R$ 780.207,19

	Valor atualizado até 9/6/2015
	R$ 1.308.572,56 (peça 77) 

* o valor do pagamento é de R$ 5.220,00, tendo sido descontado desse o valor necessário (R$ 4.074,24) a atingir o montante histórico de R$ 780.207,19.
118.2. informar os responsáveis de que, caso venham a ser condenados pelo Tribunal, os débitos ora apurados serão acrescidos de juros de mora, nos termos do § 1º do art. 202 do Regimento Interno do TCU;
118.3. cientificar os responsáveis, ainda, de que na análise da resposta à citação será examinada a ocorrência de boa-fé em suas condutas e a inexistência de outra irregularidade nas contas. Em sendo constatadas essas circunstâncias, a liquidação tempestiva do débito atualizado monetariamente saneará o processo e o Tribunal julgará as contas regulares com ressalva e dará quitação aos responsáveis, na forma do disposto nos §§ 2º a 4º do art. 202 do Regimento Interno do TCU;
118.4. realizar a audiência dos seguintes responsáveis, com fundamento nos arts. 10, § 1º, e 12, incisos I e III, da Lei 8.443/1992 c/c o art. 202, incisos I e III, do Regimento Interno do TCU, para que, no prazo de quinze dias, apresentem razões de justificativa para as irregularidades listadas abaixo (item 117) :
118.4.1. Sr. José Henrique Corinto de Moura (CPF XXX.379.298-XX) , Diretor-Presidente do Iteracre no período de 17/3/2003 a 30/12/2006 e 2/1/2007 a 28/2/2007:
118.4.1.1. irregularidade: imprecisão e insuficiência na descrição do objeto pactuado no Convênio CRT/AC/17.000/04 (Siafi 514836) , situações que impactarem negativamente a execução da avença, com infração ao princípio da eficiência, consubstanciado no art. 37, caput, da Constituição Federal, ao arts. 54, § 1º, e 6º, inciso IX, da Lei 8.666/1993 c/c o art. 116 da mesma lei, e ao art. 2º, incisos II e §1º, da Instrução Normativa STN 1/1997;
a) conduta: ter apresentado ao Incra/SR-14 o projeto e o plano de trabalho que originou o Convênio CRT/AC/17.000/04 (Siafi 514836) com objeto muito amplo no que tange ao montante acordado, prazo de vigência de doze meses, não condizente com o volume de serviços a serem executados, além de conter lacunas que prejudicaram a execução da avença (conforme abaixo) , ter celebrado o referido ajuste, ter solicitado prorrogação de prazo de vigência do aludido convênio ante situações previsíveis à época da pactuação, consoante documentos às peças 31, p. 2, 54-62, 87-89, 106-107, 113-115; e 32, p. 24-26, 69-71. O projeto e o plano de trabalho apresentado pelo convenente (peça 31, p. 2-30, 63-67) , carecem de elementos quantitativos que:
a.1) 	informem números absolutos de ocupações a serem identificadas, cadastradas e georreferenciadas e também do número de glebas; 
a.2) demonstrem claramente, de maneira detalhada, a forma como os serviços objeto do convênio serão executados ao longo de doze meses; 
a.3) evidenciem detalhamento no projeto que justifique a estimativa de duração de cada meta prevista no programa de execução do plano de trabalho;
a.4) indiquem parâmetros de custos globais e unitários (preços de mercado) dos serviços relativos ao objeto do convênio, quais sejam: identificação, cadastramento e georreferenciamento dos imóveis rurais, bem como das ocupações e posses rurais de boa-fé existentes nos municípios acrianos de Rio Branco, Acrelândia, Tarauacá, Senador Guiomard, Bujari e Capixaba. O que se verifica, nesse ponto, é a estimativa de custo, sem que haja parâmetros de preços de mercado, com os insumos e mão-de-obra a serem empregados no cumprimento do objeto pactuado.   
b) nexo de causalidade: ao apresentar ao Incra/SR-14 o projeto e o plano de trabalho que originou o Convênio CRT/AC/17.000/04 (Siafi 514836) , celebrar o referido ajuste e solicitar prorrogação de prazo de vigência do aludido convênio ante situações previsíveis à época da pactuação, o responsável concorreu para o advento da irregularidade;
c) culpabilidade: será avaliada quando da apreciação do mérito do processo;
118.4.2. Sr. Carlos Augusto Lima Paz (CPF XXX.402.616-XX) , Superintendente Regional do Incra/SR-14 no período de 27/3/2003 a 29/3/2010:
118.4.2.1. irregularidade: imprecisão e insuficiência na descrição do objeto pactuado no Convênio CRT/AC/17.000/04 (Siafi 514836) , situações que impactarem negativamente a execução da avença, com infração ao princípio da eficiência, consubstanciado no art. 37, caput, da Constituição Federal, ao arts. 54, § 1º, e 6º, inciso IX, da Lei 8.666/1993 c/c o art. 116 da mesma lei, e ao art. 2º, incisos II e §1º, da Instrução Normativa STN 1/1997;
a) conduta: ter celebrado o Convênio CRT/AC/17.000/04 (Siafi 514836) , cujo projeto e plano de trabalho tinham objeto muito amplo no que tange ao montante acordado, estabelecia prazo de vigência de doze meses, não condizente com o volume de serviços a serem executados, além de conter lacunas que prejudicaram a execução da avença (conforme abaixo) , e ter celebrado dois termos aditivos de prorrogação de prazo de vigência do aludido convênio ante situações previsíveis à época da pactuação, consoante documentos às peças 31, p. 54-62, 113-115; 32, 69-71. O projeto e o plano de trabalho apresentado pelo convenente (peça 31, p. 2-30, 63-67) , carecem de elementos quantitativos que:
a.1) informem números absolutos de ocupações a serem identificadas, cadastradas e georreferenciadas e também do número de glebas; 
a.2) demonstrem claramente, de maneira detalhada, a forma como os serviços objeto do convênio serão executados ao longo de doze meses; 
a.3) evidenciem detalhamento no projeto que justifique a estimativa de duração de cada meta prevista no programa de execução do plano de trabalho;
a.4) indiquem parâmetros de custos globais e unitários (preços de mercado) dos serviços relativos ao objeto do convênio, quais sejam: identificação, cadastramento e georreferenciamento dos imóveis rurais, bem como das ocupações e posses rurais de boa-fé existentes nos municípios acrianos de Rio Branco, Acrelândia, Tarauacá, Senador Guiomard, Bujari e Capixaba. O que se verifica, nesse ponto, é a estimativa de custo, sem que haja parâmetros de preços de mercado, com os insumos e mão-de-obra a serem empregados no cumprimento do objeto pactuado;
b) nexo de causalidade: ao celebrar o referido ajuste e conceder, mediante dois termos aditivos, a prorrogação de prazo de vigência do aludido convênio ante situações previsíveis à época da pactuação, o responsável concorreu para o advento da irregularidade;
c) culpabilidade:  será avaliada quando da apreciação do mérito do processo;
118.4.2.2. irregularidade: análise intempestiva da prestação de contas do Convênio CRT/AC/17.000/04 (Siafi 514836) , com infração aos princípios da legalidade e da eficiência, insculpidos no art. 37, caput, da Constituição Federal, e ao art. 31, caput e §1º, da Instrução Normativa STN 1/1997; 
a) conduta: não ter se pronunciado sobre a aprovação ou não da prestação de contas do Convênio CRT/AC/17.000/04 (Siafi 514836) no prazo de 60 (sessenta) dias a partir da data do expediente que encaminhou a prestação de contas final (16/5/2007) , peça 15, p. 8-9, até o dia 29/3/2010 (um dia antes da data do ato de sua exoneração da função diretiva máxima da unidade regional da autarquia) ;
b) nexo de causalidade: ao não ter se pronunciado sobre a aprovação ou não da prestação de contas apresentada, no prazo de 60 (sessenta) dias a partir da data do expediente que encaminhou a prestação de contas final (16/5/2007) , peça 15, p. 8-9, até o dia 29/3/2010, contribuiu para a manutenção da irregularidade por mais de dois anos;
c) culpabilidade: será avaliada quando da apreciação do mérito do processo;
118.4.3. Sr. João Thaumaturgo Neto (CPF XXX.014.032-XX) , Chefe da Divisão Operacional do Incra/SR-14 no exercício de 2004, e Superintendente Regional do Incra/SR-14 no período de 30/3/2010 a 30/1/2013:
118.4.3.1. irregularidade: imprecisão e insuficiência na descrição do objeto pactuado no Convênio CRT/AC/17.000/04 (Siafi 514836) , situações que impactarem negativamente a execução da avença, com infração ao princípio da eficiência, consubstanciado no art. 37, caput, da Constituição Federal, ao arts. 54, § 1º, e 6º, inciso IX, da Lei 8.666/1993 c/c o art. 116 da mesma lei, e ao art. 2º, incisos II e §1º, da Instrução Normativa STN 1/1997;
a) conduta: ter se manifestado favoravelmente à celebração do Convênio CRT/AC/17.000/04 (Siafi 514836 - conforme documentos à peça 31, p. 35-36, 38, 40-42) , cujo projeto e plano de trabalho tinham objeto muito amplo no que tange ao montante acordado, estabelecia prazo de vigência de doze meses, não condizente com o volume de serviços a serem executados, além de conter lacunas que prejudicaram a execução da avença (conforme abaixo) , situações que não autorizavam a subscrição do ajuste. O projeto e o plano de trabalho apresentado pelo convenente (peça 31, p. 2-30, 63-67) , carecem de elementos quantitativos que:
a.1) 	números absolutos de ocupações a serem identificadas, cadastradas e georreferenciadas e também do número de glebas; 
a.2) demonstrem claramente, de maneira detalhada, a forma como os serviços objeto do convênio serão executados ao longo de doze meses; 
a.3) evidenciem detalhamento no projeto que justifique a estimativa de duração de cada meta prevista no programa de execução do plano de trabalho;
a.4) indiquem parâmetros de custos globais e unitários (preços de mercado) dos serviços relativos ao objeto do convênio, quais sejam: identificação, cadastramento e georreferenciamento dos imóveis rurais, bem como das ocupações e posses rurais de boa-fé existentes nos municípios acrianos de Rio Branco, Acrelândia, Tarauacá, Senador Guiomard, Bujari e Capixaba. O que se verifica, nesse ponto, é a estimativa de custo, sem que haja parâmetros de preços de mercado, com os insumos e mão-de-obra a serem empregados no cumprimento do objeto pactuado;
b) nexo de causalidade: ao ter se manifestado favoravelmente à celebração do Convênio CRT/AC/17.000/04 (Siafi 514836) , o responsável concorreu para a consumação da irregularidade; 
c) culpabilidade: será avaliada quando da apreciação do mérito do processo;
118.4.3.2. irregularidade: análise intempestiva da prestação de contas do Convênio CRT/AC/17.000/04 (Siafi 514836) , com infração aos princípios da legalidade e da eficiência, insculpidos no art. 37, caput, da Constituição Federal, e ao art. 31, caput e §1º, da Instrução Normativa STN 1/1997; 
a) conduta: não ter se pronunciado sobre a aprovação ou não da prestação de contas apresentada, data do recebimento da prestação de contas final (1º/8/2007) , entre 30/3/2010 e 27/3/2012, considerando que assumiu o Incra/SR-14 em 30/3/2010 (data do ato de sua designação na função diretiva máxima da unidade regional da autarquia) e enviou comunicação acerca da análise do convênio ao Chefe do Poder Executivo Estadual em 28/3/2012 (peça 70, p. 30-31) ;
b) nexo de causalidade: ao não ter se pronunciado sobre a aprovação ou não da prestação de contas apresentada, data do recebimento da prestação de contas final (1º/8/2007) , entre 30/3/2010 e 27/3/2012, contribuiu para a manutenção da situação irregular por quase dois anos;
c) culpabilidade:  será avaliada quando da apreciação do mérito do processo;
118.4.6. Sr. Idésio Luis Franke (CPF XXX.176.212-XX) , Superintendente Regional do Incra/SR-14 de 6/3/2013 a 3/4/2014:
118.4.6.1. irregularidade: não inscrição do Iteracre no cadastro de inadimplentes do Siafi, por ocasião do Acórdão 7616/2012-TCU-Primeira Câmara, considerando a data da ciência do Incra/SR-14 em 4/3/2013, com infração ao princípio da legalidade, materializado no art. 37, caput, da Constituição Federal, e ao art. 38, §1º, inciso II, da Instrução Normativa STN 1/1997;
a) conduta: não ter procedido, em mais de um ano, à inscrição do Iteracre no cadastro de inadimplentes do Siafi, por ocasião do Acórdão 7616/2012-TCU-Primeira Câmara, data da ciência do Incra/SR-14 em 4/3/2013, enquanto permaneceu na função diretiva (6/3/2013 a 3/4/2013) ;
b) nexo de causalidade: a omissão do gestor concorreu para o advento da irregularidade;
c) culpabilidade:  será avaliada quando da apreciação do mérito do processo.
118.4.7. Sr. Reginaldo Ferreira da Silva (CPF XXX.776.412-XX) , Superintendente Regional do Incra/SR-14 a partir de 29/5/2014:
118.4.7.1. irregularidade: não inscrição do Iteracre no cadastro de inadimplentes do Siafi, por ocasião do Acórdão 7616/2012-TCU-Primeira Câmara, considerando a data da ciência do Incra/SR-14 em 4/3/2013, com infração ao princípio da legalidade, materializado no art. 37, caput, da Constituição Federal, e ao art. 38, §1º, inciso II, da Instrução Normativa STN 1/1997;
a) conduta: não ter procedido à inscrição do Iteracre no cadastro de inadimplentes do Siafi, por ocasião do Acórdão 7616/2012-TCU-Primeira Câmara, data da ciência do Incra/SR-14 em 4/3/2013, desde que assumiu a função diretiva (29/5/2014) ;
b) nexo de causalidade: a omissão do gestor concorreu para o advento da irregularidade;
c) culpabilidade:  será avaliada quando da apreciação do mérito do processo."
Prossigo o relatório reproduzindo, com ajustes, a instrução da Secex-AC (peça 130) :
" (...) 
HISTÓRICO 
2.	Acolhendo proposta alvitrada em instrução preliminar (peça 23) , o Secretário da Secex/AC, com fundamento na delegação conferida pelo Ministro-Relator, autorizou, em 10/4/2015, a realização de inspeção na Superintendência Regional do Instituto Nacional de Colonização e Reforma Agrária no Acre Incra/SR-14) , ação que poderia se estender a outros órgãos/entidades, para a coleta das informações e dos documentos necessários à perfeita apuração dos fatos tratados nestes autos, assim como a identificação das pessoas físicas ou jurídicas que deram causa ou concorreram para a ocorrência do dano em apuração (vide Pronunciamento à peça 26) .
3.	Referida inspeção foi realizada no período de 22/4/2015 a 24/4/2015, conforme Portaria de Fiscalização Secex/AC 252, de 10/4/2015 (peça 27) , sendo os seus resultados apresentados em nova instrução preliminar acostada à peça 78 [anteriormente reproduzida].
4.	A análise dos documentos e das informações então coligidos (peça 31-77) , permitiram definir a responsabilidade solidária do Sr. José Henrique Corinto de Moura (CPF XXX.379.298-XX) , na condição de Diretor-Presidente do Iteracre nos períodos de 17/3/2003-30/12/2006 e 2/1/2007-28/2/2007, e da Sra. Ruslane da Silva Maia (CPF XXX.717.702-XX) , Gerente Administrativo, Financeiro e Pessoal do Iteracre no período de 1º/9/2003 a 30/12/2006, pelo débito apurado em razão da inexecução parcial do Convênio CRT/AC/17.000/04 (Siafi 514836) , no valor histórico de R$ 780.207,19.
5.	Demais disso, na oportunidade, também se constatou a existência de outras três ocorrências não ensejadoras do débito verificado, para as quais se alvitrou a realização de audiência dos responsáveis.
6.	Mais uma vez anuindo às propostas submetidas, o Secretário da Secex/AC, com fundamento na delegação conferida pelo Ministro-Relator, autorizou, em 16/5/2015, a realização das citações e audiências para estabelecer o contraditório e oportunizar defesa aos responsáveis identificados.
7.	Ante o acolhimento de pedidos de prorrogação de prazo para manifestação (peças 97, 99, 102) e dificuldades na localização dos responsáveis (peças 93, 98 e 100, 104,108-115, 118, 125-126) , o cumprimento dos atos em tela ocorreram, ao final, na forma descrita da Tabela 1.
Tabela 1 - Citações, audiência e respostas dos responsáveis
	Responsáveis
	Citação/audiência
	Data da ciência
	Resposta
	Apresentação da Resposta

	Carlos Augusto Lima Paz (CPF XXX.402.616-XX) 
	Ofício Secex/AC 339/2015, de 18/6/2015 (peça 83) 
	30/6/2015 (AR à peça 87) 
	Peça 96
	20/7/2015

	Idésio Luis Franke (CPF XXX.176.212-XX) 
	Ofício Secex/AC 452/2015, de 18/8/2015 (peça 114) 
	3/9/2015 (AR à peça 117) 
	Peça 120
	24/9/2015

	João Thaumaturgo Neto (CPF XXX.014.032-XX) 
	Ofício Secex/AC 340/2015, de 18/6/2015 (peça 84) 
	30/6/2015 (AR à peça 87) 
	Peça 89
	8/7/2015

	José Henrique Corinto de Moura (CPF XXX.379.298-XX) ,
	Ofício Secex/AC 336/2015, de 18/6/2015 (peça 81) 
	1º/7/2015 (AR à peça 91) 
	Peça 124
	14/10/2015

	Reginaldo Ferreira da Silva (CPF XXX.776.412-XX) ,
	Ofício Secex/AC 545/2015, de 16/10/2015 (peça 116) 
	18/11/2015 (AR à peça 128) 
	Peça 129
	30/11/2015

	Ruslane da Silva Maia (CPF XXX.717.702-XX) 
	Ofício Secex/AC 337/2015, de 18/6/2015 (peça 82) 
	1º/7/2015 (AR à peça 90) 
	Peça 123
	14/10/2015

EXAME TÉCNICO
8.	Cumpre, inicialmente, identificar as principais informações afetas ao Convênio CRT/AC/17.000/04 (Siafi 514836) , o que se faz, de maneira sintética, na Tabela 2.
Tabela 2 - Principais informações afetas ao Convênio CRT/AC/17.000/04 (Siafi 514836) 
	Informação
	Fonte
	Localização

	O Iteracre submeteu ao exame do Incra/SR-14 o Projeto 'Implementação de Ações de Regularização e Gerenciamento da Estrutura Fundiária nos Municípios de Rio Branco, Senador Guiomard, Acrelândia, Capixaba, Bujari e Tarauacá'.
	Of. Iteracre 477, de 17/11/2004
	Peça 31, p. 2-30

	A proposta recebeu pareceres favoráveis da Divisão Técnica do Incra/SR-14 e da Procuradoria Federal Especializada Incra/AC. 
	Pareceres das subunidades, datados de 3 e 14/12/2004
	Peça 31, p. 36, 38 e 40-41

	Pactuou-se R$ 1.421.708,00 para a execução do Convênio CRT/AC/17.000/04 (Siafi 514836) , dos quais R$ 1.292.462,00 seriam repassados pelo concedente e R$ 129.246,00 corresponderiam à contrapartida do Iteracre.
	Cláusula Oitava do instrumento do Convênio CRT/AC/17.000/04 (Siafi 514836) 
	Peça 31, p. 59

	Os recursos federais foram repassados em parcela única, disponibilizada ao convenente em 29/12/2004.
	Ordens bancárias 901956 e 901959, de 27/12/2004, e extrato da conta corrente.
	Peça 31, p. 73-74 e 81

	O ajuste vigeu no período de 20/12/2004 a 20/6/2007 e previa a apresentação da prestação de contas até 19/8/2007.
	Cláusulas convencionais e termos aditivos.
	Peça 31, p. 54-62, 69, 113-115, 121; e 32, p. 69-71

	A unidade concedente requereu, reiteradamente, ao Iteracre que apresentasse relatório e amostragem dos trabalhos realizados.
	Of. Incra/SR-14 284, de 25/4/2005, 461, de 20/6/2005 e 600, de 22/7/2005
	Peça 31, p. 76-78

	O convenente apresentou prestação de contas parcial.
	Of. Iteracre 380, de 26/7/2005
	Peça 31, p. 79-86

	O convenente solicitou a readequação do objeto e do plano de trabalho para restringir as ações às áreas pertencentes a pequenos proprietários e posseiros de Bujari/AC e Tarauacá/AC.
	Of. Iteracre 475, de 23/8/2005
	Peça 31, p. 87-89

	Os asseguradores do convênio concluíram que nenhuma parcela do objeto havia sido realizada e recomendaram a realização de um exame financeiro para verificar a possibilidade de readequar o convênio ou a necessidade de adotar outras providências. 
	Manifestação exarada no Processo 54260.002419/2004-04, datada de 29/8/2005
	Peça 31, p. 90

	Análise financeira resultou em proposta de diligência ao convenente.
	NT da Contabilidade do Incra/SR-14, de 15/9/2005
	Peça 31, p. 92-94

	Os asseguradores do convênio concluíram que os serviços pactuados não seriam executados em razão da incorreta aplicação dos recursos liberados.
	Manifestação exarada no Processo 54260.002419/2004-04, datada de 4/10/2005
	Peça 31, p. 97

	O convenente solicitou prorrogação do prazo de vigência do ajuste pelo período de doze meses.
	Ofício Iteracre 713, de 12/12/2005
	Peça 31, p. 106-107

	Os asseguradores assentaram que os serviços convencionados deveriam ser realizados, reconhecendo, na oportunidade, que o acolhimento da pretensão dependeria da apreciação superior.
	Manifestação exarada no Processo 54260.002419/2004-04, datada de 16/12/2005
	Peça 31, p. 109-110

	O Comitê de Decisão Regional do Incra/SR-14 (CDR/Incra/SR-14) deliberou prorrogar o Convênio CRT/AC/17.000/04 pelo período de doze meses, a partir de 20/12/2005.
	Ata do CDR/Incra/SR-14, de 16/12/2005
	Peça 31, p. 111

	Houve novo pedido de prorrogação, dessa vez, por seis meses.
	Of. Iteracre 580, de 14/12/2006
	Peça 32, p. 24-26

	O CDR/Incra/SR-14 deliberou prorrogar a vigência do ajuste na extensão solicitada e priorizar o georreferenciamento de determinados imóveis.
	Ata do CDR/Incra/SR-14, de 18/12/2006
	Peça 32, p. 65-66	

	Houve apresentação tempestiva da prestação de contas final.
	Of. Iteracre 125, de 16/5/2007
	Peça 15, p. 8-9

	De acordo com o convenente, as despesas alcançaram a cifra de R$ 968.603,53 e as receitas, de R$ 1.535.349,17, sendo restituído, em 17/4/2007, R$ 566.745,64.
	Relatório de Receita e Despesa; GRU's
	Peça 33, p. 27, 30 e 68

	Os asseguradores do convênio concluíram que os serviços tidos como realizados pelo convenente não se amoldavam aos convencionados.
	Manifestação exarada no Processo 54260.002419/2004-04, datada de 14/9/2007
	Peça 63, p. 7-9

	Comissão foi designada para apreciar, de maneira conclusiva, os resultados dos trabalhos apresentados pelo convenente.
	Ordem de Serviço 52, de 5/6/2008
	Peça 63, p. 10

	Tendo em conta Relatório de Análise Técnica (peça 33, p. 14-17) , os asseguradores do convênio concluíram pela inexecução parcial do convênio. 
	Manifestação exarada no Processo 54260.002419/2004-04, datada de 24/4/2009
	Peça 63, p. 18-19

	A análise físico-financeira da prestação de contas final do Convênio CRT/AC/17.000/04, recomendou a concessão de prazo de 30 dias para o Iteracre apresentar o recolhimento do valor histórico de R$ 361.491,79 (correspondente a despesas glosadas) e a apresentação pela área técnica do Incra/SR-14 de relatório conclusivo sobre a execução física do ajuste.
	Parecer, datado de 23/6/2009
	Peça 67, p. 50-64.

	O convenente contestou o valor do dano imputado, a aplicação da atualização monetária e juros de mora, bem como parcela das glosas efetuadas. Postulou fossem as contas aprovadas com ressalvas e a indicação do débito remanescente que, no seu entender, corresponderia a R$ 111.030,99.
	Of. Iteracre 539, de 28/8/2009
	Peça 68, p. 2-22

	Ao apreciar os aspectos controvertidos da prestação de contas, o setor de contabilidade do Incra (sede) pontuou as impugnações remanescentes e firmou o entendimento de que o valor então pendente de restituição seria de R$ 839.495,53, devendo, desde logo, ser recolhida a parcela incontroversa de R$ 111.030,99. 
	Informação Incra/DAC1 121, de 27/8/2010
	Peça 68, p. 23-27; peça 69, p. 1-2

	O convenente não se resignou com as impugnações e com o valor do débito imputado, voltando a postular a não incidência de juros.
	Of. Iteracre 458, de 15/9/2009
	Peça 69, p. 4-11

	A assessoria jurídica do Incra/SR-14 assentou ser cabível a imputação do débito com juros de mora de 1% ao mês e correção monetária pelo IPCA, calculados desde o dia do crédito dos recursos até a data do efetivo recolhimento, oportunidade em que advertiu a necessidade de imediata instauração da TCE.
	Parecer PGF/Incra/AC 7, de 27/10/2010
	Peça 69, p. 16-25

	O convenente propôs a constituição de comissão paritária (com representantes do estado do Acre e Incra) a fim de emitir relatório sobre a prestação de contas final do Convênio CRT/AC/17.000/04, bem assim, mais prazo.
	Of. Iteracre 608, de 15/9/2011
	Peça 2, p. 3

	Como havia determinação do TCU (Acórdão 5659/2011-TCU-Primeira Câmara) estabelecendo o prazo de 60 dias para o Incra/SR-14 finalizar a análise da prestação de contas do Convênio, a UJ requereu dilações de prazo para demonstrar seu cumprimento.
	Ofício Incra/SR-14 1.034, de 16/9/2011; Ofício Incra/SR-14 1.462, de 12/12/2011; e Ofício Incra/SR-14 118, de 22/2/2012
	Peça 2, p. 1; peça 5, p. 1-6; peça 6

	Entre fevereiro e março de 2012 o objeto do convênio recebeu análises por parte da Comissão Mista Paritária instituída em que assentou-se a inexecução parcial do ajuste, sendo alvitradas três diferentes resultados do percentual realizado, conforme adotado como critério o objeto originário (3,43%) , o alterado por deliberação do CDR/Incra/SR-14 (4,03%) , ou os serviços entregues (estimados em 201.973,92) .
	Relatórios da Análise do Objeto do Convênio, de 6/2 e 23/3/2012
	Peça 15, p. 2-29

	O Concedente oficiou ao Governo do Estado do Acre noticiando que: a) o exame conclusivo da prestação de contas teria indicado uma execução de 4,03% do objeto (equivalente a R$ 201.973,92) ; b) proposta de recolhimento dos recursos financeiros.
	Of. Incra/SR-14/AC 227, de 28/3/2012
	Peça 70, p. 30-31

	O Governo do Estado do Acre anuiu ao ressarcimento dos valores, pleiteando restituir o débito em trinta e seis vezes.
	Of. GG 270, de 11/5/2012
	Peça 70, p. 13

	Após contestação e diligência do Iteracre (peça 70, p. 15) , o Incra/SR-14 reviu o valor de débito em face do reconhecimento de R$ 84.211,81 à mais do que o devido, bem como comunicou ao Governo do Acre não ter competência dispensar juros de mora e correção monetária, como pleiteado pelo convenente.
	Of. Incra/SR-14/AC 839, de 24/7/2012
	Peça 32

	Em 2013 o Iteracre peticionou ao Incra/SR-14 que reconsiderasse sua decisão e dispensasse a incidência de juros de mora, haja vista que os recursos teriam beneficiado a população, bem assim requerendo que a restituição se desse em trinta parcelas.
	Petição da Procuradoria Jurídica do Iteracre, de 12/7/2013
	Peça 70, p. 37-44

	A assessoria jurídica do Incra/SR-14 ratificou ser cabível a imputação do débito com de juros e a correção, bem como o indicativo de se instaurar tomada de contas especial.
	Despacho da Procuradoria Federal Especializada do Incra/SR-14, de 30/7/2013 
	Peça 70, p. 45-46

	Há registro de a contabilidade do Incra/SR-14 ter alertado a necessidade de registrar a inadimplência no Siafi.
	Mensagem eletrônica de 14/3/2014
	Peça 70, p. 47

	O Iteracre solicitou que a discussão sobre a devolução do recurso do convênio fosse levada ao Presidente do Incra a fim de fosse apresentado a controvérsia à Câmara de Conciliação e Arbitragem Federal (CCAF) .
	OF/GAB/ITERACRE/Nº 516/2014, datado de 20/5/2014
	Peça 70, p. 48

	Já em fevereiro de 2015, o Incra/SR-AC efetuou nova diligência ao Iteracre com o fito de obter a restituição dos recursos.
	Of. Incra/SR-14/AC 130, de 19/2/2015
	Peça 70, p. 50

9.	Faz-se, a seguir, a análise das respostas apresentadas pelos responsáveis quanto ao débito apurado, bem como em relação às demais ocorrências identificadas.
I - Exame das alegações de defesa
10.	Irregularidade: execução parcial do Convênio CRT/AC/17.000/04 (Siafi 514836) , celebrado entre o Incra/SR-14 e o Iteracre, que teve como objeto a implementação das ações de identificação, cadastramento e georreferenciamento dos imóveis rurais, bem como das ocupações e posses rurais de boa-fé, existente nos municípios de Rio Branco, Acrelândia, Tarauacá, Senador Guiomard, Bujari e Capixaba, como consignado pelos Relatórios da Análise do Objeto do Convênio conjugados com o Ofício nº 374/INCRA/SR.14/AC, de 14/5/2015 (peças 15, p. 2-29 e  72, p. 9) , a partir dos quais se atestou a execução do convênio, com aproveitamento dos produtos pactuados, no montante de R$ 186.913,83 (13,15% do total ajustado) ,  configurando afronta ao art. 22 da Instrução Normativa/STN 01/1997, c/c os arts. 66, 76 e 116 da Lei 8.666/1993.
Responsáveis: Sr. José Henrique Corinto de Moura (CPF XXX.379.298-XX) , Diretor-Presidente do Iteracre nos períodos de 17/3/2003 a 30/12/2006 e 2/1/2007 a 28/2/2007, e da Sra. Ruslane da Silva Maia (CPF XXX.717.702-XX) , Gerente Administrativo, Financeiro e Pessoal do Iteracre no período de 1º/9/2003 a 30/12/2006.
10.1. Como detalhado no item 7, o Sr. José Henrique Corinto de Moura e a Sra. Ruslane da Silva Maia, após devidamente citados e dilações nos prazos para resposta, tempestivamente, apresentaram alegações de defesa (peças 124 e 123, respectivamente) .	
Alegações de defesa apresentadas:
10.2. O Sr. José Henrique Corinto de Moura, ponderou, preliminarmente, que a descrição do objeto do Convênio CRT/AC/17.000/04 não quantificou os imóveis rurais a serem cadastrados e georreferenciados quando da celebração do ajuste em razão de o poder público, naquela ocasião, não dispor de informações acerca da estrutura fundiária do território contemplado (peça 124, p. 2-3) .
10.3. Também chamou a atenção para o fato de situações peculiares ao estado do Acre, tais como apropriações de terras devolutas ou, mesmo, já arrecadadas, diversas irregularidades nos cadastros dos imóveis rurais e fragilidades nos respectivos registros cartorários, motivarem constantes conflitos sociais e serem óbice ao desenvolvimento sustentável, em especial, à consecução de políticas públicas voltadas à parcela da população formada por agroextrativistas, ribeirinhos e pequenos agricultores (peça 124, p. 3) .
10.4. Nesse diapasão, o responsável reportou a celebração de Termo de Ajustamento de Conduta (TAC) pelo Estado do Acre sob os auspícios do Ministério Público do Estado do Acre (MPE/AC) e do Ministério Público Federal (MPF) , com a atuação conjunta da Secretaria de Meio Ambiente, Instituto de Meio Ambiente do Acre, Defensoria Pública do Estado do Acre e Governo Federal, visando ao deslinde do problema fundiário, especialmente, à regularização das posses em âmbito estadual (peça 124, p. 3) .
10.5. Como decorre da cooperação entre entes públicos, afirmou que a celebração do Convênio CRT/AC/17.000/04 com o Incra/SR-14 buscou juntar esforços para aumentar a capacidade técnico-operacional do Instituto de Terras do Acre (Iteracre) , autarquia criada pelo estado do Acre com a missão de promover o ordenamento fundiário (peça 124, p. 3-4) . 
10.6. Sobre a composição do débito imputado, apurado a partir do somatório de 127 desembolsos, o responsável, entendeu que a premissa adotada por esta Unidade Técnica foi a de que os correspondentes pagamentos causaram prejuízos ao erário, vez que não teria sido apontada nenhuma irregularidade de ordem técnica.
10.7. Nesse sentido, remeteu às conclusões consignadas na instrução preliminar (peça 78, 
p. 15-16) , onde identificadas as destinações dos recursos e a inexistência de indícios de que os fornecedores de bens e serviços contratados tenham concorrido para a consumação de prejuízo aos cofres públicos. Em outas palavras, não seria possível afirmar que determinado fornecedor não tenha entregue o produto, ou prestado o serviço, como contratado pelo Iteracre, tampouco que tais insumos não tivessem servido ao objeto do Convênio CRT/AC/17.000/04 (peça 124, p. 4) .
10.8. Ademais, aduziu que a aplicação dos recursos repassados teria se dado conforme ajustado no Plano de Trabalho do referido convênio, motivo pela qual sua realização não trouxe prejuízo para a União, tampouco para o estado do Acre (peça 124, p. 4) .
10.9. Salientou, também, que a utilidade dos produtos gerados pelo Iteracre por meio do Convênio CRT/AC/17.000/04 residiria na solução de conflitos e no atendimento de metas pertinentes a políticas públicas dedicadas a uma parcela significativa da população acreana, tanto por intermédio de ações do Incra/SR-14, quanto do próprio convenente.
10.10. Afirmou que todos os pagamentos arrolados no débito imputado foram realizados ao abrigo de regulares procedimentos licitatórios, bem assim que seus objetos (bens ou serviços) foram recebidos, como verificável nos atestos lançados nas respectivas notas fiscais (peça 124, p. 5) .
10.11. O Iteracre teria prestado contas de modo tempestivo e com toda a documentação necessária, contudo, a instrução onde definidas as responsabilidades pelo débito apurado (peça 78) , argumentou o responsável, não teria especificado, objetivamente, por qual razão as despesas não seriam validadas por este órgão de controle, posto que não haveria divergência entre os produtos entregues e os faturados.
10.12. Como não teria havido identificação das razões que justificaram a glosa das despesas, mas apenas menção a datas e valores correspondentes, o responsável afirmou ter restado prejudicada a elaboração de sua defesa (peça 124, p. 5) .
10.13. Ainda assim, com base nos elementos acostados aos autos, o responsável entendeu ter logrado discorrer na defesa ora em análise sobre a realização das despesas impugnadas e a regularidade dos dispêndios (peça 124, p. 5-6) .
10.14. Esclareceu que o Plano de Trabalho deixou de mencionar o número absoluto de ocupações objeto do convênio em análise em razão de a obtenção dessa informação ser, justamente, um dos objetivos do ajuste. Fato que seria corroborado pelas razões de justificativa apresentadas pelo Sr. Carlos Augusto Lima Paz, Ex-Superintendente do Incra/SR-14 (peça 96) .
10.15. O fato de o projeto proposto pelo Iteracre ter sido aprovado após análise técnica do órgão concedente, segundo o responsável (peça 124, p. 7) , faria presumir a legalidade da celebração do ajuste, não havendo que se falar em falhas no Plano de Trabalho que lastreou a execução do Convênio CRT/AC/17.000/04.
10.16. Por conseguinte, entendeu ser incongruente o Incra/SR-14 celebrar o convênio e, intempestivamente, rejeitar os produtos apresentados em face da extensão do objeto ou de quaisquer outros detalhes suscitados posteriormente à formalização do ajuste (peça 124, p. 7) .
10.17. Com o fito de corroborar suas afirmações, o responsável juntou a suas alegações de defesa 'Relatório das principais atividades realizadas pelo Iteracre no período de 2004 a 2007' (peça 124, p. 15-25) , documento que espelharia a prestação de contas final do Convênio CRT/AC/17.000/04, especialmente, o detalhamento das áreas e famílias beneficiadas (peça 124, p. 7) .
10.18. Obtemperou que a regularização de terras custeada com recursos do convênio sob análise teria permitido ao Incra/SR-14 autorizar outras ações nas comunidades atendidas, de modo que seria plenamente mensurável o produto do trabalho desenvolvido (peça 124, p. 7) .
10.19. Acrescentou que o Iteracre aplicou recursos superiores ao montante pactuado como contrapartida, o que apontaria para a necessidade de novo exame da prestação de contas apresentada ao órgão concedente, pois tal documentação demonstraria a identificação, o cadastramento e a regularização de 546.353,74 ha, o que teria beneficiado 1.632 famílias. Números que guardariam equivalência com os recursos repassados pelo Incra/SR-14 (peça 124, p. 7) .
10.20. Caso dividido o montante de recursos utilizados pelo número de famílias beneficiadas, arguiu o responsável, o resultado seria um custo médio absolutamente razoável frente aos desafios impostos pelas características do território acreano.
10.21. Chamou, então, a atenção para o fato de que, para alcançar o objetivo final do convênio, qual seja, a regularização fundiária de ocupações de boa-fé nos diversos município do estado do Acre, era necessário desenvolver atividades de pesquisa cartorial, análise documental das glebas, levantamento territorial, relatório de benfeitorias, identificação dos moradores, georreferenciamento das ocupações, entre outras, em localidades distantes da sede do Iteracre e de difícil acesso, o que justificaria o custo das ações implementadas (peça 124, p. 8-9) .
10.22. Segundo o responsável, e conforme estaria demonstrado na prestação de contas apresentada ao Incra/SR-14, os levantamentos custeados com recursos do convênio em análise resultaram na arrecadação de três áreas para o estado do Acre (452.205 ha) e de 96.320 ha para a União. Também a partir do referido trabalho, somente o estado do Acre teria emitido cerca de 1.300 concessões de uso (peça 124, p. 8) .
10.23. Afirmou o responsável ter restado comprovado que as atividades desenvolvidas pelo Iteracre com os recursos do Convênio 17.000/04/Incra/AC alcançaram os objetivos pactuados consoante prestação de contas (peça 124, p. 15-25) , razão pela qual postulou o reconhecimento de que as irregularidades relatadas na instrução precedente (peça 78) , que justificaram a imputação do débito, não se sustentariam (peça 124, p. 8) .
10.24. Noutra linha, o Sr. José Henrique Corinto de Moura arguiu que entre a ocorrência dos fatos e a instauração do presente processo de Tomada de Contas Especial se passaram mais de dez anos, o que comprometeu o exercício do seu direito de defesa, conforme reconhecido em caso análogo apreciado pelo TCU (peça 124, p. 10) . 
10.25. Assim sendo, postulou que, com fundamento nos arts. 20 e 21 da Lei 8.443, de 13/7/1992, suas contas fossem julgadas iliquidáveis, porquanto o prosseguimento deste processo constituiria grave lesão a direitos individuais, mormente ao devido processo legal com reflexos no exercício da ampla defesa e contraditório (peça 124, p. 11) .
10.26. Quanto ao ponto, acrescentou que o prejuízo ao exercício do seu direito de defesa decorreria da omissão do Incra/SR-14 em concluir a análise da prestação de contas do convênio em tela, que teria sido tempestivamente apresentada em 16/5/2007. Citou, inclusive, que o Incra/SR-14 teria se manifestado sobre as contas apresentadas apenas em 23/6/2009, por meio de parecer sucinto e após 724 dias do escoamento do prazo legal.
10.27. Em reforço ao argumento da relevância de ser preservado seu direito fundamental ao exercício do contraditório e da ampla defesa, o responsável, além de transcrever excertos de decisões do TCU, também cita doutrina constitucional (peça 124, p. 10) .
10.28. Pelo exposto, o Sr. José Henrique Corinto de Moura requereu, mediante pedidos sucessivos, que: a) suas contas fossem julgadas regulares, dando-lhe plena quitação, nos termos do art. 17 da Lei 8.443, de 13/7/1992; b) caso não acolhido o primeiro pedido, seja ordenado o trancamento e o consequente arquivamento do processo, nos termos da jurisprudência do TCU.
10.29. Por seu turno, a Sra. Ruslane da Silva Maia, em suas alegações de defesa, ventila os mesmos argumentos defensivos declinados pelo outro responsável, e, igualmente, apresenta os mesmos pedidos (peça 123) .
Análise das alegações de defesa apresentadas:
10.30. Primeiramente, cumpre assentar que a imputação do débito em análise decorreu do fato de os responsáveis, na condição de Diretor-Presidente e de Gerente Administrativo do Iteracre, terem atestado em documentos que integraram a prestação de contas do Convênio CRT/AC/17.000/04 (Siafi 514836) a execução física e financeira do ajuste em patamares superiores aos apurados pelo órgão concedente (peça 33, p. 2-3, 25 e 27; peça 72, p. 9) .
10.31. Assim sendo, conclui-se ser irrelevante para a apreciação do débito em análise que os dispêndios arrolados nas citações tenham sido precedidos de certames licitatórios, ou que os objetos contratados tenham sido entregues, como aduzido pelos responsáveis.
10.32. Do mesmo modo, as relatadas peculiaridades locais não têm o condão de elidir a irregularidade, porquanto traduzem características conhecidas do convenente e que poderiam ser consideradas no processo de estimação do valor dos produtos entregues na prestação de contas final do convênio (vide relatório conclusivo à peça 15) .
10.33. Por seu turno, a irresignação demonstrada pelos responsáveis quanto aos dispêndios relacionados como ocorrências parciais do débito, embora não seja capaz de modificar os contornos da ocorrência, deve-se reconhecer, decorreu da metodologia empregada na imputação do prejuízo apurado neste processo.
10.34. Esclarece-se. Como analisado na instrução precedente (peça 78, itens 80-82) , à míngua de elementos nos autos que apontassem os eventos diretamente associados ao dano ao erário, visto não ser possível precisar os pagamentos relativos aos serviços não executados, considerou-se, para fins de atualização do débito, os últimos pagamentos aos credores constantes da relação de pagamentos do convênio (peça 33, p. 34-66; peça 66, p. 1-69) .
10.35. Em outras palavras, tratando-se de inexecução parcial, situação onde as despesas realizadas a expensas dos recursos transferidos superaram o montante do débito apurado, optou-se por ter em conta as datas dos últimos pagamentos, retroativamente, até se alcançar o valor de débito imputado, pois tal metodologia, seguramente, não trouxe prejuízo aos responsáveis ou à elaboração de suas defesas. 
10.36. Decerto, fez-se constar nos ofícios de citação (peças 81 e 82) , de modo expresso, a descrição da irregularidade e das condutas de cada responsável, tidas como causadoras do prejuízo ao erário em apuração. 
10.37. Por conseguinte, não merece prosperar qualquer alegação de prejuízo à defesa vez que, além de tais elementos serem, via de regra, suficientes ao exercício do contraditório e da ampla defesa, ambos os responsáveis declararam ter compulsado os autos (peça 123, p. 5; peça 124, p. 5) , oportunidade em que puderam elucidar eventuais dúvidas remanescentes.
10.38. A alegação de que a aplicação dos recursos repassados teria se dado conforme o que fora ajustado no Plano de Trabalho do convênio, bem assim que os instrumentos do ajuste não mencionaram o número de propriedades ou de ocupações a serem cadastradas por ser o levantamento dessa informação o objetivo do convênio, questões centrais debatidas neste processo, não se sustentam frente aos diversos pronunciamentos das áreas técnicas do Incra/SR-AC (vide item 8) .
10.39. Como bem esclarecido no relatório final de análise da prestação de contas, houve, de fato, o reconhecimento de falhas na formalização do convênio que não foram corrigidas no momento oportuno, mormente no que tange a identificação do objeto. Todavia, essa limitação foi superada mediante a apreciação e valoração de todos os produtos entregues pelo concedente segundo modelo estimativo que considerou as características regionais (peça 15, p. 14-15) .
10.40. O único novo elemento apresentado nas alegações de defesa foi o documento intitulado 'Relatório das principais atividades realizadas pelo Iteracre no período de 2004 a 2007' (peça 124, p. 15-25) , datado de 13/7/2015, onde estariam detalhados os resultados obtidos a partir da aplicação dos recursos do Convênio CRT/AC/17.000/04 (Siafi 514836) .
10.41. O mencionado documento, contudo, não permite certificar que os produtos nele referidos foram efetivamente custeados com os recursos transferidos e entregues ao ente concedente, tampouco que atenderam as especificações técnicas necessárias a sua utilização por parte de Incra/SR-14.
10.42. Também não merece acolhida a afirmação feita pelos responsáveis de que o Incra/SR-14 teria, indevidamente, rejeitado parcela dos serviços prestados pelo Iteracre em razão de detalhes apenas suscitados posteriormente à celebração do convênio, porquanto não indicada a parcela controvertida sob este fundamento.
10.43. Além do mais, o fato de o projeto proposto pelo Iteracre ter sido aprovado pelo Incra/SR-14 não tem o condão de 'blindar' os termos em que foi formalizado o convênio contra questionamentos posteriores, vez que, como reconhecido pelos responsáveis, o ato gera mera presunção de legalidade.
10.44. Na verdade, conforme se extrai do relatório final acerca do exame da prestação de contas do Convênio CRT/AC/17.000/04 (peça 15, p. 14) , em razão de o instrumento do ajuste ter deixado de mencionar os padrões técnicos a serem adotados nas atividades de georreferenciamento, todas as peças apresentadas que continham coordenadas vinculadas ao Sistema Geodésico Brasileiro (SGB) foram consideradas.
10.45. Ainda quanto ao ponto, deve-se registrar que, segundo o relatório das principais atividades realizadas pelo Iteracre, documento que acompanhou as alegações de defesa do Sr. José Henrique Corinto de Moura, a autarquia convenente teria se limitado a promover o levantamento cartorial dos imóveis rurais tratados, como teria sido pactuado no instrumento do convênio em análise (peça 124, p. 19) . 
10.46. Todavia, as alegações de defesa apresentadas não esclarecem se a referida controvérsia em torno dos levantamentos cartoriais implicou glosa de serviços declarados como realizados pela autarquia convenente, também não se verificando nos demais elementos juntados aos autos informação de que o Incra/SR-AC tenha desconsiderado tais serviços.
10.47. De todo modo, conforme estabelecido no art. 29 da então vigente Instrução Normativa STN 1, de 15/1/1997, compete, primordialmente, à entidade concedente decidir sobre a regularidade, ou não, da aplicação dos recursos transferidos. Atribuição essa que, no presente caso, foi concretizada após diversas análises e da apreciação das contestações suscitadas pelo convenente (vide item 8) .
10.48. Outro argumento defensivo ventilado, consistente na afirmação de que a quantidade de áreas cadastradas e identificadas corresponde ao equivalente de recursos repassados pelo Incra, não é capaz de elidir o débito, vez que sua imputação resultou do cotejo entre os produtos entregues e os custos estimados pelo concedente com base em metodologia que considerou os preços referenciais para serviços de agrimensura definidos pelo Incra, bem como termo de referência para a contratação de serviços de georreferenciamento por órgão do vizinho estado de Rondônia (peça 15, p. 26-27) .
10.49. Os responsáveis também arguiram que, entre a ocorrência dos fatos imputados e a instauração do presente processo de Tomada de Contas Especial teriam se passado mais de dez anos, largo lapso temporal que teria comprometido exercício do direito de defesa, o que justificaria fossem suas contas julgadas iliquidáveis.
10.50. De fato, o convênio, celebrado ao final do exercício de 2004 (peça 31, p. 62) , foi executado no período compreendido entre 2005 e 2007 (vide item 8) , ao tempo em que o presente processo somente foi instaurado em fevereiro de 2013 e o ato que determinou a citação dos responsáveis, emitido em 16/6/2015.
10.51. Não obstante, a jurisprudência do TCU assentou a compreensão de que o longo decurso de tempo para instauração da tomada de contas especial não é, por si só, razão suficiente para levar à presunção de prejuízo à ampla defesa e, por consequência, a se considerarem iliquidáveis as contas. Eventual impedimento à plenitude do exercício de defesa, ou mesmo dificuldade na sua realização, deve ser provado, cabendo à parte o ônus dessa evidenciação (e.g., Acórdão 9570/2015-TCU-Segunda Câmara, Acórdão 6974/2014-TCU-Primeira Câmara e Acórdão 67/2014-TCU-Plenário) .
10.52. Tendo em conta o fato de os responsáveis não terem comprovado impedimento ou dificuldade no exercício de suas defesas, não há que se falar em contas iliquidáveis. Sendo oportuno registrar que os aspectos controvertidos foram ampla e tempestivamente debatidos no processo de acompanhamento e análise da prestação de contas do Convênio CRT/AC/17.000/04 (peças 31-70) .
10.53. No que se refere à culpabilidade dos responsáveis, em relação a ambos, verifica-se não ser possível asseverar que praticaram suas condutas de boa-fé ou que teriam agido respaldados em parecer técnico, sendo razoável afirmar que lhes era possível ter consciência da ilicitude do ato que praticaram e que lhes era exigível conduta diversa daquela adotada, consideradas as circunstâncias que os cercavam, pois eles deveriam ter certificado a realização de despesas em montante compatível com os serviços realizados e, por conseguinte, determinado que o Iteracre restituísse ao Incra/SR-14 os recursos do Convênio CRT/AC/17.000/04 que sobejaram, em consonância com as obrigações expressas na Cláusula Segunda, inciso II, alíneas 'b', 'c' e 'f', do respectivo instrumento. 
10.54. Pelo exposto, propõe-se rejeitar as alegações de defesa apresentadas pelo Sr. José Henrique Corinto de Moura e pela Sra. Ruslane da Silva Maia, uma vez que não foram suficientes para sanear as irregularidades a eles atribuídas. 
10.55. Por último, ante a não identificação de elementos que demonstrem a boa-fé ou a ocorrência de outros excludentes de culpabilidade, as contas dos referidos responsáveis devem, desde logo, ser julgadas irregulares, nos termos do art. 202, § 6º, do Regimento Interno/TCU, procedendo-se à sua condenação em débito e à aplicação da multa prevista no art. 57 da Lei 8.443/1992. 
11.	Irregularidade: imprecisão e insuficiência na descrição do objeto pactuado no Convênio CRT/AC/17.000/04 (Siafi 514836) , que continha objeto muito amplo no que tange ao montante acordado, prazo de vigência de apenas doze meses, não condizente com o volume de serviços a serem executados, além de conter lacunas que prejudicaram a execução da avença, com infração ao princípio da eficiência, consubstanciado no art. 37, caput, da Constituição Federal, ao arts. 54, § 1º, e 6º, inciso IX, da Lei 8.666/1993 c/c o art. 116 da mesma lei, e ao art. 2º, incisos II e §1º, da Instrução Normativa STN 1/1997.
Responsáveis: Sr. José Henrique Corinto de Moura (CPF XXX.379.298-XX) , Diretor-Presidente do Iteracre no período de 17/3/2003 a 30/12/2006 e 2/1/2007 a 28/2/2007; Sr. Carlos Augusto Lima Paz (CPF XXX.402.616-XX) , Superintendente Regional do Incra/SR-14 no período de 27/3/2003 a 29/3/2010; Sr. João Thaumaturgo Neto (CPF XXX.014.032-XX) , Chefe da Divisão Operacional do Incra/SR-14 no exercício de 2004, e Superintendente Regional do Incra/SR-14 no período de 30/3/2010 a 30/1/2013.
11.1. Como detalhado no item 7, os Srs. José Henrique Corinto de Moura, Carlos Augusto Lima Paz e a João Thaumaturgo Neto, após devidamente notificados, tempestivamente, apresentaram razões de justificativa para a ocorrência em tela (peças 124, 96 e 89, respectivamente) .	
Razões de justificativa apresentadas:
11.2. O Sr. José Henrique Corinto de Moura, ponderou que o Plano de Trabalho deixou de mencionar o número absoluto de ocupações objeto do convênio em análise em razão de a obtenção dessa informação ser, justamente, um dos objetivos do ajuste. Fato que seria corroborado pelas razões de justificativa também apresentadas pelo Sr. Carlos Augusto Lima Paz, Ex-Superintendente do Incra/SR-14 (peça 124, p. 6) .
11.3. Ademais, como já assinalado (subitens 10.15-10.16) , o fato de o projeto proposto pelo Iteracre ter sido aprovado após análise técnica do órgão concedente faria presumir a legalidade da celebração do ajuste, não havendo, segundo o responsável, que se falar em falhas no Plano de Trabalho que lastreou a execução do Convênio CRT/AC/17.000/04 (peça 124, p. 7) .
11.4. Nesse diapasão, o Sr. José Henrique Corinto de Moura entendeu ser incongruente o Incra/SR-14 celebrar o convênio e, intempestivamente, rejeitar os produtos apresentados em face da extensão do objeto ou de quaisquer outros detalhes suscitados posteriormente à formalização do ajuste (peça 124, p. 7) .
11.5. Pontuou que as modificações propostas no Plano de Trabalho durante a fase de execução foram acatadas pelo Comitê Estadual (sic) , o que, na visão do responsável, denotaria a ausência de dados mensuráveis que pudessem ter permitido a celebração do ajuste em termos exequíveis (peça 124, p. 8-9) .
11.6. Quanto à ausência de parâmetros de custos estimados para os serviços previstos, repisou o fato de o corpo técnico do Incra/SR-14 ter analisado o projeto e anuído aos valores indicados pelo Iteracre como suficientes à realização do objeto (peça 124, p. 9) . Acrescentado que, à época, não existiam contratações semelhantes que permitissem modelar a estimativa dos custos envolvidos.
11.7. Com o fito de corroborar suas afirmações, juntou a suas razões de justificativa 'Relatório das principais atividades realizadas pelo Iteracre no período de 2004 a 2007' (peça 124, p. 15-25) , documento que espelharia a prestação de contas final do Convênio CRT/AC/17.000/04, especialmente, o detalhamento das áreas e famílias beneficiadas (peça 124, p. 7) .
11.8. Ponderou, ainda, que as falhas impugnadas não prejudicaram a realização do objeto conveniado, postulando, com base nos princípios da razoabilidade e da proporcionalidade, seja nesta instância exercido controle finalístico dos atos praticados.
11.9. Por último, do mesmo modo que na ocorrência anterior (subitens 10.24-10.27) , o responsável esgrime o longo lapso temporal entre a ocorrência dos fatos e a instauração deste processo como fator que prejudicou o exercício de sua defesa (peça 124, p. 10) . 
11.10. Já o Sr. Carlos Augusto Lima Paz, além de afirmar a impossibilidade de quantificar as ocupações que deveriam ser identificadas, bem como a inexistência, à época, de dados que permitissem estimar os valores dos serviços ajustados, aduziu ter restado estabelecido no instrumento do convênio em análise que os serviços previstos seriam realizados segundo cronograma e plano de ação previstos no Plano de Trabalho, conforme proposto pelo próprio convenente, autarquia que detinha capacidade técnica e operacional para estimar os prazos (peça 96, p. 1-2) .
11.11. Teria sido em confiança à referida qualificação técnica e expertise do proponente que o responsável aprovou a celebração do convênio (peça 96, p. 2) . 
11.12. Por fim, postulou que sua concordância com as prorrogações de prazo da vigência do convênio não teria concorrido para a ocorrência da irregularidade, uma vez que os atos estariam respaldados nas justificativas apresentadas pelo convenente e contaram com manifestação favorável da equipe do Incra/SR-14 (peça 96, p. 2) .
11.13. Importa registrar que acompanharam as razões de justificativa apresentadas pelo 
Sr. Carlos Augusto Lima Paz cópias dos seguintes documentos: a) registros do trâmite seguido pelo processo onde instruído o Convênio CRT/AC/17.000/04 (peça 96, p. 4-31) ; b) Plano de Trabalho do Convênio CRT/AC/17.000/04 (peça 96, p. 32-36) ; e c) atas de reuniões do Comitê de Decisão Regional do Incra onde discutidas deliberações sobre encaminhamentos a serem conferidos ao Convênio CRT/AC/17.000/04 (peça 96, p. 37-39) .
11.14. Por seu turno, o Sr. João Thaumaturgo Neto, em suas razões de justificativa, esclareceu que na condição de Chefe da Divisão de Suporte Operacional, de acordo com suas atribuições regimentais, competia-lhe apenas a formalização e a tramitação de atos administrativos, não podendo emitir opinião sobre questões técnicas, como no caso em exame (peça 89, p. 1 e 3) .
11.15. Assim, afirmou que, efetivamente, não teria emitido opinião favorável à celebração do Convênio CRT/AC/17.000/04, como estaria demonstrada nos documentos encartadas às páginas 99, 101 e 110 do respectivo processo administrativo (peça 89, p. 1 e 5-7) , razão pela qual não poderia ser responsabilizado ao fundamento de ter emitido manifestação favorável à celebração do ajuste. 
Análise das razões de justificativa apresentadas:
11.16. A alegação dos responsáveis de que o Plano de Trabalho do Convênio CRT/AC/17.000/04 não indicou o número ocupações objeto do convênio em análise em razão de a obtenção dessa informação ser um dos objetivos do ajuste, por si só, não tem o condão de desconstituir a irregularidade que lhes foi atribuída, vez que também fundada em outros vícios que acoimaram a celebração do ajuste.
11.17. Ademais, em que pese não fosse possível a indicação do número de cadastros a serem implementados, era fundamental para a posterior verificação do cumprimento do objeto que fossem indicadas, ao menos, as glebas e áreas remanescentes a serem fiscalizadas, bem assim uma estimativa do custo associado aos serviços a serem prestados.
11.18. Nesse sentido, convém relembrar a diretriz disposta na então vigente IN STN 1, de 15/1/1997, em seu art. 2º, § 1º, segundo a qual o Plano de Trabalho deve veicular o projeto básico dos serviços previstos, entendido como tal o conjunto de elementos necessários e suficientes para caracterizar, de modo preciso, os serviços objeto do convênio, sua viabilidade técnica, custos, fases ou etapas, e prazos de execução.
11.19. Em face dos diversos pronunciamentos técnicos acostados aos autos (vide item 8) , constata-se que tais elementos mínimos não constaram do instrumento do convênio em análise, tampouco a falha em tela foi saneada nos aditivos firmados posteriormente à celebração do ajuste.
11.20. Por seu turno, não merece reparo a alegação de que a aprovação do projeto pelo Incra/SR-14 geraria a presunção de legalidade dos atos praticados na fase postulatória. 
11.21. O efeito é precisamente este, o de mera presunção de legalidade.
11.22. Decerto, a aprovação do projeto do convênio não tem o condão de gerar algo como um 'trânsito em julgado' administrativo, que impossibilitaria a revisão do ato, pois, como se sabe, este efeito ocorre nos processos administrativos instaurados sob contraditório e segue normatização específica, a exemplo do que ocorre nos processos administrativos tributários. 
11.23. Do mesmo modo, a anuência de órgãos colegiados do Incra/SR-AC às alterações do convênio efetuadas mediante termos aditivos não convalida os vícios originários, até porque a deficiente descrição do objeto do convênio e a falta de parâmetros estabelecidos para dimensionar os custos dos serviços realizados não foram sanadas pelas retificações do instrumento (vide relatório conclusivo à peça 15) .
11.24. Quanto à alegada ausência de contratações semelhantes que pudessem subsidiar a formalização do convênio em análise, malgrado seja um inegável dificultador, por si só, não justifica a evidenciada falta de correlação entre os serviços ajustados e as despesas previstas, falha que poderia ter sido corrigida durante a execução do objeto, após a obtenção de dados estimativos. 
11.25. Por seu turno, a postulação para que se faça um controle finalístico não merece acolhida, pois fundada na alegação de que a irregularidade constituiria mera falha formal, que não teria prejudicada a execução do objeto.
11.26. Ao contrário do pleiteado, conforme se extrai dos diversos pronunciamentos técnicos acostados aos autos (item 8) , foram os vícios nos instrumentos do convênio que conduziram à ínfima realização do seu objeto, estimado, nos melhores cenários, em 4,03% de execução dos serviços previstos, ou em 13,15% da execução financeira pactuada.
11.27. Agora sob o enfoque do gestor do órgão concedente, a alegação de que o Plano de Trabalho impugnado adotou termos e condições alvitrados pelo Iteracre, entidade que seria qualificada e tida como detentora de expertise, não exime os dirigentes do Incra/SR-AC arrolados de responsabilidade, uma vez que, embora não lhes fosse exigível avaliar o mérito da proposta, tinham eles condições de constatar a ausência de elementos básicos no projeto apresentado.
11.28. Por último, tendo em conta os elementos considerados para fins da proposta de audiência do Sr. João Thaumaturgo Neto e os documentos que acompanharam a resposta apresentada pelo responsável, constata-se que, de fato, o agente não emitiu manifestação favorável à celebração do convênio em análise, razão pela qual suas razões de justificativa devem ser integralmente acolhidas. 
11.29. Sob outro aspecto, por sua prejudicialidade à cominação de sanção aos responsáveis, cumpre avaliar a subsistência da pretensão punitiva do TCU após o lapso de tempo decorrido entre a celebração Convênio CRT/AC/17.000/04 e a edição do ato que ordenou a audiência dos responsáveis.
11.30. Como destacado no item 8, a apresentação do projeto que resultou na celebração do convênio em exame ocorreu em 17/1/2004, as manifestações favoráveis ao ajuste datam de 3 e 14/12/2004, sendo o respectivo termo assinado em 16/12/2004 (peça 31, p. 62) .
11.31. Já o evento idôneo a interromper a prescrição, nos termos definidos pelo TCU (Acórdão 1441/2016-TCU-Plenário) , qual seja, o ato que ordenou a audiência dos responsáveis, data de 16/6/2015 (peça 79) .
11.32. Assim sendo, constata-se que o prazo prescricional da pretensão punitiva do TCU, dez anos contados da data em que praticada a última conduta sancionável identificada na ocorrência em exame, consumou-se em 16/12/2014. 
11.33. Em face da análise promovida, propõe-se rejeitar as razões de justificativa apresentadas pelos Srs. José Henrique Corinto de Moura, Carlos Augusto Lima Paz, porquanto não foram suficientes para sanear as irregularidades a eles atribuídas de modo que suas contas devem ser julgadas irregulares e regulares com ressalva, respectivamente. 
11.34. Não obstante, haja vista o reconhecimento da prescrição da pretensão punitiva do TCU (subitens 11.30-11.31) , não cabe cominação de multa aos responsáveis em razão da irregularidade em análise. 
11.35. Posto não se tratar de sanção, propõe-se ter em conta a ocorrência em análise para o fim de julgar regulares com ressalva as contas do Sr. Carlos Augusto Lima Paz, dando-lhe quitação, obviamente, caso ele não venha a ser considerado responsável pela ocorrência de outra (s) irregularidade (s) examinada (s) neste processo.
11.36. Por sua vez, propõe-se acolher integralmente as razões de justificativa apresentadas pelo Sr. João Thaumaturgo Neto para o fato em tela, uma vez que foram suficientes para elidir as irregularidades a ele atribuídas. Deixa-se, contudo, de alvitrar o julgamento de suas contas pela regularidade em função de as razões de justificativa por ele apresentadas não terem sido suficientes para a afastar a responsabilidade a ele atribuída pela irregularidade analisada no item 12. 
12.	Irregularidade: análise intempestiva da prestação de contas final do Convênio CRT/AC/17.000/04 (Siafi 514836) , com infração aos princípios da legalidade e da eficiência, insculpidos no art. 37, caput, da Constituição Federal, e ao art. 31, caput e §1º, da Instrução Normativa STN 1/1997 (itens 104-108) .
Responsáveis: Sr. Carlos Augusto Lima Paz (CPF XXX.402.616-XX) , Superintendente Regional do Incra/SR-14 no período de 27/3/2003 a 29/3/2010; Sr. João Thaumaturgo Neto (CPF XXX.014.032-XX) , Chefe da Divisão Operacional do Incra/SR-14 no exercício de 2004, e Superintendente Regional do Incra/SR-14 no período de 30/3/2010 a 30/1/2013.
12.1. Como detalhado no item 7, os Srs. Carlos Augusto Lima Paz e a João Thaumaturgo Neto, após devidamente notificados, tempestivamente, apresentaram razões de justificativa para a ocorrência em tela (peças 96 e 89, respectivamente) .	
Razões de justificativa apresentadas:
12.2. O Sr. Carlos Augusto Lima Paz aduziu que, apesar do extenso tempo decorrido, teria adotado todas as providências cabíveis, tramitando tempestivamente os autos do convênio aos setores competentes para a realização de análises e emissão de pareceres, conforme demonstraria relatório extraído do sistema de protocolo do Incra anexo a sua resposta (peça 96, p. 3 e 4-31) .
12.3. Acrescentou, ainda, que a prestação de contas do convênio seria formada por mais de cinco mil páginas com conteúdo de alta complexidade técnica, fatores que teriam contribuído para a demora na conclusão das análises nos setores competentes. Apenas no setor fundiário, obtempera o responsável, o processo teria permanecido cerca de quatorze meses (peça 96, p. 3) .
12.4. Em vista dos argumentos apresentados, o Sr. Carlos Augusto Lima Paz postulou não ser justo lhe atribuir responsabilidade pela irregularidade em exame, vez que teria cumprido todos os deveres inerentes ao seu cargo, delegando aos setores competentes a apreciação dos documentos apresentados.
12.5. Por sua vez, o Sr. João Thaumaturgo Neto, preliminarmente, pontuou que a prestação de contas do convênio em análise havia sido apresentada em 1º/8/2007, bem antes de sua posse no cargo de Superintendente Regional do Incra, que ocorreu em 8/4/2010 (peça 89, p. 1, 4 e 8) .
12.6. Reportou o responsável que, já na condição de Superintendente, ao tomar conhecimento dos fatos, declarou ter buscado adotar medidas administrativas objetivando a restituição dos recursos não aplicados (peça 89, p. 2) .
12.7. Aduziu que, naquele momento, havia a necessidade de quantificar a execução física dos serviços e promover a consequente apuração dos valores a serem ressarcidos, aspectos controvertidos entre o Iteracre e o Incra/SR-14, como restaria demonstrado em documentos que apresentou (peça 89, p. 2 e 9-19) .
12.8. Deste momento em diante, teria encetado processo de negociação com o Governo do Estado do Acre na tentativa de encontrar uma solução definitiva para a questão, registrando ter recebido proposta de restituição parcelada dos recursos, matéria não conhecida pelo responsável e comunicada ao TCU e à direção do Incra (peça 89, p. 2 e 9-17) .
12.9. Em vista da argumentação apresentada, postulou o responsável ter restado rompido o nexo de causalidade entre suas condutas e a irregularidade em análise, mormente em razão de, até o final da sua gestão, não terem sido exauridas todas as providências cabíveis para ter a prestação de contas aprovada.
Análise das razões de justificativa apresentadas:
12.10. Para avaliar o argumento defensivo suscitado pelo Sr. Carlos Augusto Lima Paz, segundo o qual a constatada demora em concluir a análise da prestação de contas do Convênio CRT/AC/17.000/04 (Siafi 514836) decorreria da complexidade técnica do objeto, vez que ele teria adotado as providências de sua competência, faz-se necessário verificar a tramitação dos autos do ajuste em conjunto com os principais pronunciamentos sobre a prestação de contas apresentada.
12.11. Nessa senda, com base no relatório de protocolo apresentado pelo responsável, apurou-se que o Processo 54260.002419/2004-04, autos do Convênio CRT/AC/17.000/04 (Siafi 514836) , tramitou por quatro vezes pelo Gabinete do Superintendente do Incra/SR-AC no período compreendido entre a apresentação da prestação de contas (17/5/2007) e o final da gestão do 
Sr. Carlos Augusto Lima Paz (29/3/2010) , conforme detalhado na Tabela 3.
Tabela 3 - Tramitações do Processo 54260.002419/2004-04: Gabinete do Superintendente
	Trâmite
	Ingresso
	Saída
	Destino
	Permanência no Gabinete

	1
	29/6/2007
	29/6/2007
	Divisão de Administração / Divisão de Ordenamento da Estrutura Fundiária 
	-

	2
	2/10/2007
	2/10/2007
	Divisão de Ordenamento da Estrutura Fundiária
	-

	3
	5/1/2009
	14/4/2009
	- Convênio
	99 dias

	4
	22/9/2009
	30/11/2009
	Procuradoria Federal Especializada
	69 dias

	Total ...................................................................................................................
	168 dias

Fonte: Relatório do sistema de protocolo do Incra (peça 96, p. 4-31) 
12.12. Embora nos dois primeiros eventos o processo tenha sido rapidamente despachado pelo Sr. Carlos Augusto Lima Paz, nos dois últimos eventos, o tempo de permanência ultrapassou dois meses, chegando a 99 dias no maior período.
12.13. Malgrado o responsável em tela não tenha apresentado justificativas específicas para o período em que o processo permaneceu em seu gabinete (168 dias) , considerando que até o final da sua gestão a área técnica do Incra/SR-14 ainda não tinha promovido análise conclusiva sobre o nível de realização do objeto do Convênio CRT/AC/17.000/04 (Siafi 514836) , conforme se extrai da compilação das principais informações do ajuste (item 8) , forçoso reconhecer que ele não chegou a ficar em mora com seu dever de se pronunciar sobre as contas apresentadas. 
12.14. Quanto à responsabilidade do Sr. João Thaumaturgo Neto, o fato de sua gestão à frente do Incra/SR-14 ter se iniciado em 8/4/2010, quase três anos após as contas do convênio em análise terem sido apresentadas, por si só, não justifica o fato dele ter deixado de se pronunciar sobre a aprovação ou reprovação da prestação de contas apresentado, mesmo após pronunciamento conclusivo da análise técnica.
12.15. Saliente-se que o Relatório da Análise do Objeto do Convênio, peça conclusiva sobre a análise da prestação de contas do Convênio CRT/AC/17.000/04 (Siafi 514836) , data de 6/2/2012 (vide peça 15) , ao tempo que o responsável encerrou sua gestão como Superintendente do Incra/SR-14 apenas em 30/1/2013. 
12.16. Houve, como visto, tempo suficiente para que o Sr. João Thaumaturgo Neto concedesse prazo improrrogável para o saneamento das pendências identificadas e, caso necessário, adotasse as providências cabíveis para a restituição do montante glosado aos cofres da União em caso de não atendimento. 
12.17. Em vez disso, optou o responsável por persistir nas negociações com o Governo do Estado do Acre, descumprindo, por conseguinte, seu dever de se pronunciar sobre a aprovação ou não da prestação de contas apresentada, bem como deixando de adotar providências para o registro da inadimplência no Sistema Integrado de Administração Financeira (Siafi) e instauração de tomada de contas especial após o exaurimento das vias amigáveis de regularizar as pendências detectadas (art. 31, caput e § 4º, da IN STN 1, de 15/1/1997) .
12.18. Veja-se que o expediente que comunicou ao Governo do Estado do Acre as conclusões da análise conclusiva sobre a execução do convênio em tela (peça 70, p. 31) , emitido pelo Sr. João Thaumaturgo Neto em 28/3/2012, sequer menciona as possíveis sanções que o ente convenente estaria sujeito caso não promovesse a tempestiva regularização da prestação de contas do ajuste.
12.19. Assim sendo, a justificativa apresentada pelo responsável consistente no argumento de que as negociações para regularizar a prestação de contas do Convênio CRT/AC/17.000/04 (Siafi 514836) prosseguiram até final de sua gestão (30/1/2013) não merece acolhida, haja vista que eventual prolongamento das negociações iniciadas não constituiria óbice à emissão de pronunciamento pela reprovação das contas.
12.20. Quanto à culpabilidade do responsável, verifica-se não ser possível afirmar que ele praticou suas condutas de boa-fé ou que teria agido respaldado em parecer técnico, sendo razoável afirmar que lhe era possível ter consciência da ilicitude do ato que praticou e que lhe era exigível conduta diversa daquela adotada, consideradas as circunstâncias que o cercava, pois Sr. João Thaumaturgo Neto deveria ter se pronunciado sobre a não aprovação da prestação de contas do Convênio CRT/AC/17.000/04 (Siafi 514836) e adotado providências para o registro da inadimplência no Siafi e instaurado de tomada de contas especial após o exaurimento das vias amigáveis de regularizar as pendências detectadas, em vez de ter se quedado inerte (art. 31, caput e § 4º, da IN STN 1, de 15/1/1997) .
12.21. Em face da análise promovida, propõe-se acolher integralmente as razões de justificativa apresentadas pelo Sr. Carlos Augusto Lima Paz, uma vez que foram suficientes para elidir as irregularidades a ele atribuídas. Desse modo, suas contas devem ser julgadas regulares com ressalva, dando-se quitação ao responsável.
12.22. Por seu turno, propõe-se rejeitar as razões de justificativa apresentadas pelo Sr. João Thaumaturgo Neto, porquanto não foram suficientes para sanear as irregularidades a ele atribuídas de modo que suas contas devem ser julgadas irregulares. Propõe-se, ainda, em atendimento ao disposto no Parágrafo Único do art. 19 da Lei 8.443/1992, a aplicação da multa prevista no art. 58, inciso I, do mesmo normativo legal.
13.	Irregularidade: não inscrição do Iteracre no cadastro de inadimplentes do Siafi, a partir da ciência do Acórdão 7616/2012-TCU-Primeira Câmara, que ocorreu em 4/3/2013, com infração ao princípio da legalidade, materializado no art. 37, caput, da Constituição Federal, ao art. 38, §1º, inciso II, da Instrução Normativa STN 1/1997.
Responsáveis: Sr. Idésio Luis Franke (CPF XXX.176.212-XX) , Superintendente Regional do Incra/SR-14 de 6/3/2013 a 4/4/2014; Sr. Reginaldo Ferreira da Silva (CPF XXX.776.412-XX) , Superintendente Regional do Incra/SR-14 de 29/5/2014 a 31/5/2015.
13.1. De acordo com o reportado no item 7, os Srs. Idésio Luis Franke e a Reginaldo Ferreira da Silva, após devidamente notificados, tempestivamente, apresentaram razão de justificativa (peças 120 e 129, respectivamente) .	
Razões de justificativa apresentadas:
13.2. O Sr. Idésio Luis Franke afirmou que o motivo da não inscrição do Iteracre no cadastro de inadimplentes do Siafi quando da ciência do Acórdão 7616/2012-TCU-Primeira Câmara foi a disposição, manifestada pelo Governo do Estado do Acre, em restituir os recursos (peça 120, p. 1) . 
13.3. Tal fato teria gerado troca de correspondências entre o Incra/SR-14e o estado do Acre, bem como a realização de várias reuniões entre o responsável, a Procuradoria do Incra/SR-14, a direção do Iteracre e a Procuradoria Geral do Estado do Acre, ações que almejavam a construção de um entendimento que levasse à devolução dos recursos do Convênio CRT/AC/17.000/04 (Siafi 514836) que haviam sido glosados.
13.4. Destacou que na última reunião realizada teria ficado claro que o estado do Acre não se negava a devolver os recursos, pois acenara com a possibilidade de restituí-los de forma parcelada, razão pela qual solicitou a atualização do débito para posterior cobrança (peça 120, p. 3-6) , deixando de prosseguir nas tratativas para regularizar a prestação de contas do convênio em análise em razão do encerramento de sua gestão, que se deu em 4/4/2014 (peça 120, p. 7) .
13.5. Tendo em conta essa argumentação, o Sr. Idésio Luis Franke postulou não ter dado causa a irregularidade em análise, haja vista que até o final de sua gestão não haviam se exaurido as providências administrativas cabíveis na busca de se ter uma solução negociada para a obtenção dos recursos do Convênio CRT/AC/17.000/04 não aplicados e a consequente aprovação da prestação de contas (peça 120, p. 1) .
13.6. Por sua vez, o Sr. Reginaldo Ferreira da Silva afirmou que, quando assumiu o cargo de Superintendente Regional do Incra no Acre (29/5/2014) , o órgão se encontraria assoberbado de trabalhos de várias naturezas e diferentes graus de prioridade, destacando o fato de que seu antecessor havia deixado o cargo há quase três meses (peça 129, p. 1) .
13.7. Em face das referidas circunstâncias, o responsável aduziu ter dedicado o primeiro mês de sua gestão à realização de reuniões e à tentativa de organizar/refazer calendário de atividades, inclusive a identificação de ações prioritárias (peça 129, p. 1) .
13.8. Desse modo, citou ter identificado como prioridades, em suma: a) a implementação de acordo diplomático celebrado pelo governo brasileiro com a Bolívia com o escopo de repatriar 554 famílias brasileira que residiam na área de fronteia do referido país vizinho; b) 'Plano Amônia', referente à solução de conflitos entre brancos e índios desde 1991; e c) resolução de complexos e delicados processos de invasões de terras e conflitos agrários (peça 120, p. 1) .
13.9. Acrescentou que sua participação direta na solução das prioridades identificadas teria implicado falta de tempo para analisar outras ações que não envolvessem medidas judiciais, esclarecimentos a Polícia Federal ou ao Ministério Público Federal, além das atividades administrativas ordinárias de sua competência (peça 120, p. 1) .
13.10. O Sr. Reginaldo Ferreira da Silva também argumentou que não teria recebido o processo referente ao Convênio CRT/AC/17.000/04 em seu gabinete, tampouco fora notificado da ocorrência em exame, motivos pelos quais não teria adotado qualquer providência (peça 120, p. 2) .
13.11. Segundo o responsável, teria tomado conhecimento da situação em que se encontrava a prestação de contas do convênio em tela apenas em maio de 2015, por ocasião de reunião com representantes da Secex/AC, momento em que teria compreendido a gravidade e complexidade do problema (peça 120, p. 2) .
13.12. Afirmou, ainda, ter compreendido a partir do que foi discutido na referida reunião, que não se buscava a cominação de sanções por parte do TCU a qualquer gestor que estivesse à frente do Incra/SR-14, mas sim que o órgão agilizasse as negociações encetadas com o Governo do Estado do Acre e apresentasse a esta Secex/AC os termos do acordo, inclusive o plano de restituição dos recursos glosados (peça 120, p. 2) .
13.13. Passo seguinte, o responsável reportou que se dispôs a contatar os representantes do Iteracre, vez que esta autarquia contava com novo dirigente, para discutir os termos da proposta e construir um acordo final, já cientificando o estado do Acre de que em caso de insucesso nas negociações o Incra/SR-14 procederia o imediato registro da inadimplência no Siafi (peça 120, p. 2) .
13.14. Ponderou, ademais, que o estado do Acre seria o maior e o mais importante parceiro do Incra/SR-14 em quase todas as atividades desenvolvidas pelo órgão. Fato, inclusive, reconhecido pelo TCU (Acórdão 1904/2015-TCU-Segunda Câmara) .
13.15. Ponderou que a inscrição da inadimplência em tela no Siafi poderia causar prejuízos incalculáveis ao estado do Acre e a sua população, mormente em face da dependência do ente de recursos de transferências voluntárias e do Fundo de Participação dos Estados (FPE) (peça 120, p. 2) .
13.16. Além do mais, outra possível consequência vislumbrada pelo responsável, poderia ser a retirada do Governo do Estado do Acre das ações desenvolvidas em conjunto com o Incra/SR-AC como retaliação à inscrição da inadimplência (peça 120, p. 2) .
13.17. O responsável postulou não haver nexo de causalidade que implique atos de sua gestão, inclusive omissivos, com a irregularidade em análise, destacando que, como gestor do Incra/SR-14, sempre esteve aberto para dialogar com os parceiros do órgão para a resolução de quaisquer entraves.
13.18. Arguiu que dos expedientes trocados entre o Incra/SR-14 e o Governo do Estado do Acre sobre o assunto seria possível extrair a informação de que, em nenhum momento, o ente se negou a restituir os recursos devidos à União.
13.19. Por último, reportou que, em razão de ter tomado conhecimento do problema já no último mês de sua gestão (pedido e respectiva exoneração à peça 120, p. 8-10) , não teria conseguido concretizar ações pertinentes à retomada das negociações com o Governo do Acre e o Iteracre.
Análise das razões de justificativa apresentadas:
13.20. As razões de justificativa apresentadas por ambos os responsáveis afirmam, dentre outros argumentos, que o registro da inadimplência do Iteracre no Siafi teria deixado de ser providenciado em razão de processo de negociação estabelecido entre o Incra/SR-AC e o Governo do Acre para resolver as pendências e promover a restituição dos recursos glosados da prestação de contas do Convênio CRT/AC/17.000/04 (Siafi 514836) .
13.21. Assim sendo, faz-se necessário identificar o momento a partir do qual o registro da inadimplência passou a ser cogente, conforme a legislação aplicável ao tema.
13.22. Decerto, a vigente Instrução Normativa TCU 71, de 28/11/2012, dispõe em seu art. 3º que as autoridades competentes, antes de instaurarem tomadas de contas especiais (TCE) , devem adotar medidas administrativas para a caracterização e elisão do dano, observados os princípios dos processos administrativos.
13.23. Por certo, tais medidas administrativas não podem se prolongar indefinidamente no tempo, bem por isso, o referido normativo exige em seu art. 4º, § 1º, inciso II, que nas ocorrências semelhantes a analisada a instauração da TCE deve ocorrer no prazo de até 180 dias a contar da data limite para a análise da prestação de contas.
13.24. Considerando que a Instrução Normativa STN 1, de 15/1/1997, apenas impõe o registro da inadimplência no Siafi após 'exauridas todas as providências cabíveis' (art. 31, § 4º) , sem indicar prazo que que tais providências sejam concluídas, deve-se adotar, por analogia, o prazo definido para a instauração de TCE. 
13.25. Tal parâmetro se impõe em razão de os normativos que sucederam a mencionada norma não terem tratado sobre o prazo em exame. Além do mais, verifica-se que o legislador tratou no mesmo dispositivo o registro da inadimplência e a instauração de TCE, tratando-se de providências a serem adotadas simultaneamente.
13.26. Não obstante, diante da complexidade técnica da prestação de contas do Convênio CRT/AC/17.000/04 (Siafi 514836) , pois submetida a diversos questionamentos e reexames (vide item 8) , a aferição da irregularidade atribuída aos responsáveis, decorrente de possível omissão dos gestores, revela-se mais adequado contar o prazo de 180 dias momento em que emitido o relatório final da análise da prestação de contas, ou seja, dia 6/2/2012.
13.27. Desse modo, em atenção aos princípios do processo administrativo (art. 2º da Lei 9.784, de 29/1/1999) , especialmente, razoabilidade e segurança jurídica, sem prejuízo de prosseguir com as negociações encetadas com o Governo do Acre, o órgão concedente deveria ter incluído no Siafi o registro da inadimplência até o dia 4/8/2012.
13.28. Embora haja registro da anuência do Governo do Acre em restituir os recursos parceladamente (peça 70, p. 13) , verificou-se que nenhuma parcela chegou a ser efetivamente paga, exceto o montante de recursos devolvido quando a apresentação da prestação de contas do ajuste. 
13.29. Portanto, na esteira dos referidos normativos e análises efetuadas, desde o início de suas gestões (6/3/2013-4/4/2014 e 29/5/2014-31/5/2015) ambos os responsáveis tinham o dever de proceder ao registro da inadimplência no Siafi.
13.30. Ademais, eventuais dúvidas sobre a necessidade de proceder ao registro da inadimplência foram dissipadas com o proferimento do Acórdão 7616/2012-TCU-Primeira Câmara, decisão pela qual os danos decorrentes da execução do Convênio CRT/AC/17.000/04 (Siafi 514836) passaram a ser apurados neste processo de tomada de contas especial. Decisão essa da qual se deu ciência ao Incra/SR-14 por meio do Ofício 0104/2013-TCU/SECEX-AC, de 21/2/2013, cujo recebimento ocorreu em 4/3/2013 (peças 25 e 27 do TC Processo 025.260/2011-1) .
13.31. Desnecessário, inclusive discutir acerca da conduta que o 'gestor médio' adotaria na situação em exame, porquanto em e-mail datado de 14/3/2014, a Contabilidade do Incra/SR-14 alertou diversos agentes do Incra/SR-14, dentre eles o próprio Superintendente Regional à época, 
Sr. Idésio Luis Franke, acerca da necessidade de inclusão da inadimplência no Siafi (peça 70, p. 47) .
13.32. Por sua vez, em que pese alegue ter tomado ciência da inadimplência do Iteracre apurada na prestação de contas do Convênio CRT/AC/17.000/04 (Siafi 514836) somente no último mês da sua gestão, teve o Sr. Reginaldo Ferreira da Silva tempo suficiente para determinar a inclusão do registro da ocorrência no Siafi.
13.33. Saliente-se que os demais argumentos defensivos por ele ventilados também não são capazes de desconstituir sua parcela de responsabilidade pela irregularidade em análise, haja vista não se tratar de ato discricionário, ou seja, na condição de dirigente máximo do órgão concedente, o responsável não tinha alternativa a não ser efetuar o registro reclamado pelas normas que regem o tema, especialmente em face da incidência do princípio da legalidade (art. 37, caput, da Constituição Federal) .
13.34. No que se refere à culpabilidade do responsável, verifica-se não ser possível afirmar que eles de boa-fé se mantiveram omissos ou que teriam deixado de agir respaldados em pareceres técnicos, sendo razoável afirmar que lhes era possível ter consciência da ilicitude de suas omissões e que lhes era exigível condutas diversas, consideradas as circunstâncias que os cercavam, pois ambos os gestores deveriam ter adotado providências para incluir o registro da inadimplência do Iteracre atinente à prestação de contas do Convênio CRT/AC/17.000/04 (Siafi 514836) no Siafi tão logo tomaram conhecimento da situação, em vez de ter se quedado inerte, nos termos preconizados pela legislação que rege o tema (art. 4º, § 1º, inciso II, da IN TCU71, de 28/11/2012 e art. 31, § 4º, da IN STN 1, de 15/1/1997) .
13.35. Em face das análises promovidas, propõe-se rejeitar as razões de justificativa apresentadas pelos Srs. Idésio Luis Franke e Reginaldo Ferreira da Silva, porquanto não foram suficientes para sanear as irregularidades a eles atribuídas de modo que suas contas devem ser julgadas irregulares. Propõe-se, ainda, em atendimento ao disposto no Parágrafo Único do art. 19 da Lei 8.443/1992, a aplicação da multa prevista no art. 58, inciso I, do mesmo normativo legal.
CONCLUSÃO
14.	Em face da análise promovida, propõe-se rejeitar as alegações de defesa apresentadas pelo Sr. José Henrique Corinto de Moura (CPF XXX.379.298-XX) e pela Sra. Ruslane da Silva Maia (CPF XXX.717.702-XX, uma vez que não foram suficientes para sanear as irregularidades a eles atribuídas (subitens 10.30-10.52) . 
15.	Os argumentos de defesa tampouco lograram afastar o débito imputado aos responsáveis. Ademais, inexistem nos autos elementos que demonstrem sua boa-fé ou a ocorrência de outros excludentes de culpabilidade. Desse modo, suas contas devem, desde logo, ser julgadas irregulares, nos termos do art. 202, § 6º, do Regimento Interno/TCU, procedendo-se à sua condenação em débito e à aplicação da multa prevista no art. 57 da Lei 8.443/1992 (subitens 10.53-10.55) . 
16.	Do mesmo modo, propõe-se rejeitar as razões de justificativa apresentadas pelos Srs. Carlos Augusto Lima Paz (CPF XXX.402.616-XX) e José Henrique Corinto de Moura (CPF XXX.379.298-XX) (item 11) , João Thaumaturgo Neto (CPF XXX.014.032-XX) (item 12) , Idésio Luis Franke (CPF XXX.176.212-XX) e Reginaldo Ferreira da Silva (CPF XXX.776.412-XX) (item 13) , porquanto não foram suficientes para sanear todas as irregularidades a eles atribuídas (subitens 11.16-11.27; 12.14-12.20; e 13.20-13.33) . 
17.	Por seu turno, haja vista terem suficientes para elidir as irregularidades a ele atribuídas, propõe-se acolher integralmente as razões de justificativa apresentadas pelo Sr. João Thaumaturgo Neto para a irregularidade analisada no item 11 e pelo Sr. Carlos Augusto Lima Paz (CPF XXX.402.616-XX) para a irregularidade analisada no item 12 (subitens 11.28, 11.35 e 12.10-12-13) .
18.	Tendo em conta o tempo decorrido desde a ocorrência dos fatos relacionados até a edição do ato que determinou a promoção da audiência dos responsáveis, propõe-se, com fundamento no disposto no art. 205 do Código Civil e no Acórdão 1441/2016-TCU-Plenário, reconhecer a consumação da prescrição da pretensão punitiva do Tribunal de Contas da União em relação às condutas apreciadas no item 11, ocorrida em 16/12/2014 (subitens 11.29-11.32) .
19.	Assim sendo, com fundamento nos arts. 1º, inciso I, 16, inciso III, alínea 'b' da Lei 8.443/1992 c/c os arts. 19, parágrafo único, e 23, inciso III, da mesma Lei, e com arts. 1º, inciso I, 209, inciso II, 210, § 2º, e 214, inciso III, do Regimento Interno, propõe-se que sejam julgadas irregulares as contas do Sr. João Thaumaturgo Neto (CPF XXX.014.032-XX) em face da irregularidade analisada no item 12, bem como dos Srs.  Idésio Luis Franke (CPF XXX.176.212-XX) e Reginaldo Ferreira da Silva (CPF XXX.776.412-XX) em razão da irregularidade analisada no item 13, cumprindo aplicar-lhes, individualmente, a multa prevista no art. 58, inciso I, da Lei 8.443/1992 c/c o art. 268, inciso I, do Regimento Interno do TCU.
20.	Em face do reconhecimento da prescrição dos fatos relacionados à irregularidade analisada no item 11 (item 18) e com fundamento nos arts. 1º, inciso I, 16, inciso II, 18 e 23, inciso II, da Lei 8.443/1992, c/c os arts. 1º, inciso I, 208 e 214, inciso II, do Regimento Interno do TCU, que sejam julgadas regulares com ressalva as contas do Sr. Carlos Augusto Lima Paz (CPF XXX.402.616-XX) , dando-se lhe quitação (subitem 11.35) .
21.	Destaque-se, por relevante, que os elementos tidos em consideração para as propostas de responsabilização e julgamento das presentes contas, além de constarem do precedente exame técnico, encontram-se descritos em matriz anexa à presente instrução (Anexo I) .
22.	Por fim, propõe-se dar ciência do acórdão que vier a ser proferido, assim como do relatório e do voto que o fundamentarem, ao Instituto de Terras do Acre (Iteracre) e à Superintendência Regional do Instituto Nacional de Colonização e Reforma Agrária no Acre (Incra/SR-14) , bem como encerrar o presente processo, com fundamento no art. 169, inciso V, do Regimento Interno do TCU.
PROPOSTA DE ENCAMINHAMENTO
23.	Diante do exposto, submetemos os autos à consideração superior, propondo ao Tribunal:
a) rejeitar as alegações de defesa apresentadas pelo Sr. José Henrique Corinto de Moura (CPF XXX.379.298-XX) e pela Sra. Ruslane da Silva Maia (CPF XXX.717.702-XX) , uma vez que não foram suficientes para sanear as irregularidades a eles atribuídas (item 14) ;
b) com fundamento nos arts. 1º, inciso I, 16, inciso III, alínea 'c', da Lei 8.443/1992 c/c os arts. 19 e 23, inciso III, da mesma Lei, e com arts. 1º, inciso I, 209, inciso III, 210 e 214, inciso III, do Regimento Interno, que sejam julgadas irregulares as contas do Sr. José Henrique Corinto de Moura (CPF XXX.379.298-XX) , na condição de ex-Diretor-Presidente do Iteracre, e da Sra. Ruslane da Silva Maia (CPF XXX.717.702-XX) , na condição de ex-Gerente Administrativo, Financeiro e Pessoal do Iteracre, e condená-los, em solidariedade, ao pagamento das quantias a seguir especificadas, com a fixação do prazo de quinze dias, a contar das respectivas notificações, para comprovarem, perante o Tribunal (art. 214, inciso III, alínea 'a', do Regimento Interno) , o recolhimento das dívidas aos cofres do Tesouro Nacional, atualizadas monetariamente e acrescidas dos juros de mora, calculados a partir das datas discriminadas, até a data dos recolhimentos, na forma prevista na legislação em vigor, em decorrência de os referidos responsáveis terem certificado a realização de despesas em montante superior aos serviços realizados com recursos do Convênio CRT/AC/17.000/04 (Siafi 514836) , fato que violou obrigações expressas na Cláusula Segunda, inciso II, alíneas 'b', 'c' e 'f', do respectivo instrumento (item 15) ;
	Data
	Valor
 Histórico (R$) 
	Data
	Valor
 Histórico (R$) 
	Data
	Valor
 Histórico (R$) 
	Data
	Valor
 Histórico (R$) 

	28/2/2007
	 856,80
	26/6/2006
	 942,48
	8/11/2005
	 29.930,00
	25/7/2005
	 214,20

	9/2/2007
	 1.413,72
	19/6/2006
	 18.000,00
	7/11/2005
	 642,60
	22/7/2005
	 2.770,32

	21/12/2006
	 210,50
	16/6/2006
	 2.070,60
	25/10/2005
	 7.200,00
	20/7/2005
	 28.080,00

	19/12/2006
	 4.690,20
	8/6/2006
	 75.090,00
	20/10/2005
	 4.335,20
	13/7/2005
	 5.783,40

	15/12/2006
	 6.960,26
	2/6/2006
	 6.873,00
	19/10/2005
	 2.641,80
	12/7/2005
	 2.998,80

	14/12/2006
	 1.999,20
	30/5/2006
	 30.344,78
	14/10/2005
	 699,72
	11/7/2005
	 4.683,84

	12/12/2006
	 3.641,40
	23/5/2006
	 3.555,72
	13/10/2005
	 34.228,28
	7/7/2005
	 7.920,00

	22/11/2006
	 1.285,20
	17/5/2006
	 342,72
	11/10/2005
	 3.020,00
	6/7/2005
	 4.752,80

	13/11/2006
	 11.270,98
	27/4/2006
	 3.641,40
	4/10/2005
	 1.071,00
	1/7/2005
	 714,00

	10/11/2006
	 6.761,25
	13/4/2006
	 257,04
	3/10/2005
	 1.028,16
	30/6/2005
	 6.996,23

	26/10/2006
	 14.650,00
	7/4/2006
	 4.268,84
	30/9/2005
	 428,40
	29/6/2005
	 385,56

	23/10/2006
	 2.141,00
	21/3/2006
	 299,88
	28/9/2005
	 2.998,80
	27/6/2005
	 2.070,02

	19/10/2006
	 9.524,76
	17/3/2006
	 556,92
	27/9/2005
	 8.228,40
	24/6/2005
	 2.813,16

	26/9/2006
	 1.258,90
	13/3/2006
	 4.900,00
	20/9/2005
	 7.200,00
	23/6/2005
	 3.791,96

	22/9/2006
	 4.296,00
	9/2/2006
	 4.900,00
	19/9/2005
	 3.050,00
	20/6/2005
	 299,88

	18/9/2006
	 1.785,00
	2/2/2006
	 2.998,80
	16/9/2005
	 1.071,00
	16/6/2005
	 257,04

	15/9/2006
	 62.575,00
	27/12/2005
	 32.950,00
	15/9/2005
	 3.712,80
	9/6/2005
	 5.560,05

	13/9/2006
	 11.852,50
	23/12/2005
	 1.785,00
	13/9/2005
	 25.030,00
	8/6/2005
	 3.212,77

	11/9/2006
	 3.998,40
	22/12/2005
	 599,76
	12/9/2005
	 1.285,20
	7/6/2005
	 471,24

	1/9/2006
	 1.071,00
	21/12/2005
	 3.050,00
	9/9/2005
	 4.900,00
	6/6/2005
	 456,96

	31/8/2006
	 5.000,00
	19/12/2005
	 642,60
	6/9/2005
	 3.020,00
	2/6/2005
	 21.073,31

	24/8/2006
	 642,60
	16/12/2005
	 18.000,00
	1/9/2005
	 171,36
	1/6/2005
	 2.134,86

	21/8/2006
	 1.499,40
	15/12/2005
	 1.384,98
	26/8/2005
	 1.285,20
	30/5/2005
	 1.469,32

	18/8/2006
	 4.498,20
	13/12/2005
	 2.013,48
	24/8/2005
	 2.784,60
	25/5/2005
	 3.963,92

	27/7/2006
	 2.784,60
	6/12/2005
	 32.950,00
	23/8/2005
	 9.584,50
	24/5/2005
	 428,40

	24/7/2006
	 999,60
	30/11/2005
	 1.428,00
	19/8/2005
	 1.071,00
	17/5/2005
	 214,20

	21/7/2006
	 1.970,64
	24/11/2005
	 171,36
	17/8/2005
	 2.655,48
	16/5/2005
	 499,80

	17/7/2006
	 3.111,40
	23/11/2005
	 428,40
	15/8/2005
	 25.030,00
	10/5/2005
	 999,55

	11/7/2006
	 1.799,28
	22/11/2005
	 4.121,00
	8/8/2005
	 4.183,44
	9/5/2005
	 2.545,66

	10/7/2006
	 11.025,00
	11/11/2005
	 1.285,20
	5/8/2005
	 10.551,29
	5/5/2005
	 1.385,16

	30/6/2006
	 1.285,20
	10/11/2005
	 1.599,36
	2/8/2005
	 3.020,00
	2/5/2005
	 1.145,76*

	29/6/2006
	 299,88
	9/11/2005
	 3.020,00
	27/7/2005
	 2.427,60

	Total................................................................................................................................................................................ R$ 780.207,19

	Valor atualizado até __/2/2017 (peça __) ................................................................................................................. R$ 1.308.572,56

* o valor do pagamento é de R$ 5.220,00, tendo sido descontado desse o valor necessário (R$ 4.074,24) a atingir o montante histórico de R$ 780.207,19
c) aplicar ao Sr. José Henrique Corinto de Moura (CPF XXX.379.298-XX) e a Sra. Ruslane da Silva Maia (CPF XXX.717.702-XX) , a multa prevista no art. 57 da Lei 8.443/1992 c/c o art. 267 do Regimento Interno, com a fixação do prazo de quinze dias, a contar das notificações, para comprovarem, perante o Tribunal (art. 214, inciso III, alínea 'a', do Regimento Interno) , o recolhimento das dívidas aos cofres do Tesouro Nacional, atualizadas monetariamente desde a data do acórdão que vier a ser proferido até a dos efetivos recolhimentos, se forem pagas após o vencimento, na forma da legislação em vigor (item 15) ;
d) rejeitar as razões de justificativa apresentadas pelos Srs. Carlos Augusto Lima Paz (CPF XXX.402.616-XX) e José Henrique Corinto de Moura (CPF XXX.379.298-XX) para a irregularidade analisada no item 11, pelo Sr. João Thaumaturgo Neto (CPF XXX.014.032-XX) para a irregularidade analisada no item 12, bem como pelos Srs.  Idésio Luis Franke (CPF XXX.176.212-XX) e Reginaldo Ferreira da Silva (CPF XXX.776.412-XX) para a irregularidade analisada no item 13, porquanto não foram suficientes para sanear todas as irregularidades a eles atribuídas (item 16) ;
e) acolher integralmente as razões de justificativa apresentadas pelo Sr. João Thaumaturgo Neto para a irregularidade analisada no item 11 e pelo Sr. Carlos Augusto Lima Paz (CPF XXX.402.616-XX) para a irregularidade analisada no item 12, uma vez que foram suficientes para elidir as irregularidades a ele atribuídas nas referidas ocorrências (item 17) ;
f) com fundamento no disposto no art. 205 do Código Civil e no Acórdão 1441/2016-TCU-Plenário, reconhecer a consumação da prescrição da pretensão punitiva do Tribunal de Contas da União em relação aos fatos relacionados à irregularidade analisada no item 11, ocorrida em 16/12/2014 (item 18) ;
g) com fundamento nos arts. 1º, inciso I, 16, inciso III, alínea 'b' da Lei 8.443/1992 c/c os arts. 19, parágrafo único, e 23, inciso III, da mesma Lei, e com arts. 1º, inciso I, 209, inciso II, 210, § 2º, e 214, inciso III, do Regimento Interno, que sejam julgadas irregulares as contas do Sr. João Thaumaturgo Neto (CPF XXX.014.032-XX) em face da irregularidade analisada no item 12, bem como dos Srs.  Idésio Luis Franke (CPF XXX.176.212-XX) e Reginaldo Ferreira da Silva (CPF XXX.776.412-XX) em razão da irregularidade analisada no item 13 (item 19) ;
h) aplicar aos Srs. João Thaumaturgo Neto (CPF XXX.014.032-XX) (item 12) , Idésio Luis Franke (CPF XXX.176.212-XX) e Reginaldo Ferreira da Silva (CPF XXX.776.412-XX) (item 13) , individualmente, a multa prevista no art. 58, inciso I, da Lei 8.443/1992 c/c o art. 268, inciso I, do Regimento Interno, fixando-lhes o prazo de 15 (quinze) dias, a contar das notificações, para comprovarem, perante o Tribunal (art. 214, inciso III, alínea 'a', do Regimento Interno) , os recolhimentos das dívidas aos cofres do Tesouro Nacional, atualizadas monetariamente desde a data do presente acórdão até a dos efetivos recolhimentos, se forem pagas após o vencimento, na forma da legislação em vigor (item 19) ; 
i) em razão do reconhecimento da prescrição dos fatos relacionados à irregularidade analisada no item 11 (alínea 'e') e com fundamento nos arts. 1º, inciso I, 16, inciso II, 18 e 23, inciso II, da Lei 8.443/1992, c/c os arts. 1º, inciso I, 208 e 214, inciso II, do Regimento Interno, que sejam julgadas regulares com ressalva as contas do Sr. Carlos Augusto Lima Paz (CPF XXX.402.616-XX) , dando-se lhe quitação (item 20) ;
j) autorizar, desde logo, nos termos do art. 28, inciso II, da Lei 8.443/1992, a cobrança judicial das, dívidas caso não atendidas as notificações;
l) dar ciência do acórdão que vier a ser proferido, assim como do relatório e do voto que o fundamentarem, ao Instituto de Terras do Acre (Iteracre) e à Superintendência Regional do Instituto Nacional de Colonização e Reforma Agrária no Acre (Incra/SR-14) (item 22) ;
m) encerrar o presente processo, com fundamento no art. 169, inciso V, do Regimento Interno do TCU (item 22) ."
As partes essenciais da última instrução da Secex-AC (peça 158) foi assim elaborada:
" (...) 
HISTÓRICO 
2.	Com base nos elementos constantes dos autos, em pronunciamentos datados de 6/3/2017, esta Unidade Técnica propôs (peças 130-131) , dentre outras medidas: a) julgar irregulares as contas do Senhor José Henrique Corinto de Moura (ex-Diretor-Presidente do Iteracre) e da Senhora Ruslane da Silva Maia (ex-Gerente Administrativo, Financeiro e Pessoal do Iteracre) , condenando-os, em solidariedade, ao pagamento do débito apurado; e, b) aplicar aos referidos responsáveis a multa do art. 57 da Lei 8.443/1998.
3.	Dissentindo desse encaminhamento, o Ministério Público junto ao Tribunal de Contas da União (MP/TCU) , por meio de parecer da lavra do Procurador Rodrigo Medeiros de Lima (peça 132) , de 13/3/2017, entendeu que, de acordo com a documentação acostada aos autos, a situação fática tratada no processo se amoldaria à ocorrência de desvio de finalidade na aplicação dos recursos, bem assim não existirem elementos indicadores de locupletamento dos agentes públicos arrolados.
4.	Por conseguinte, o MP/TCU, a teor da Decisão Normativa TCU 57, de 5/5/2004, alvitrou que a responsabilidade pelo ressarcimento do dano fosse atribuída à pessoa jurídica de direito público que se utilizou dos recursos federais em atendimento a finalidades inerentes as suas atividades e operações, mas que, ao fim, não lograram atingir o objeto ajustado no Convênio CRT/AC/17.000/04.
5.	Conforme despacho à peça 133, de 13/4/2017, o relator deste processo, Ministro-Substituto Weder de Oliveira, determinou o retorno dos presentes autos a esta Unidade Técnica a fim de que fosse promovida a citação do Instituto de Terra do Acre (Iteracre) para que apresentasse alegações de defesa frente às glosas na prestação de contas, por desvio de finalidade na aplicação dos recursos federais repassados mediante o convênio CRT/AC/17.000/04, ou recolhesse aos cofres do Instituto Nacional de Colonização e Reforma Agrária (Incra) os valores da dívida atualizada monetariamente desde as respectivas datas de ocorrência até o efetivo recolhimento. 
6.	Tal providência, em consonância com pronunciamentos de 4/5/2017 (peças 134-136) , foi cumprida por meio do Ofício 190/2017-TCU/Secex-AC (peça 138) , da mesma data.
7.	Após notificado (peça 143) , o Iteracre, pleiteou e obteve prorrogação no prazo para o oferecimento de resposta até 5/9/2017 (peças 142 e 149) .
8.	Dentro do prazo de resposta houve a apresentação de alegações de defesa (peça 145) , posteriormente complementadas (peça 156) . 
9.	Em que pese tenha se habilitado no processo (peça 150) e obtido cópia dos autos (peça 152) , a Procuradoria-Geral do Estado do Acre, na pessoa do Procurador David Laerte Vieira, não apresentou manifestação.
EXAME TÉCNICO
10.	Tendo em conta a circunstância de a defesa apresentada por um responsável a todos aproveitar no que concerne às circunstâncias objetivas (Art. 161 do Regimento Interno/TCU) , faz-se, a seguir, além da apreciação das alegações de defesa apresentadas pelo Iteracre, a necessária análise da repercussão dos novos elementos carreados aos autos sobre o mérito deste processo. 
I - Das alegações de defesa do Iteracre
11.	Embora apresentadas após expirado o prazo para defesa, consumado em 5/9/2017, em observância ao princípio do formalismo moderado que rege os processos de controle externo, as alegações complementares constantes da peça entregue pelo Iteracre em 13/9/2017 (peça 156) também serão consideradas no presente exame.
12.	Inicialmente, cumpre ressaltar que, por meio do Ofício 190/2017-TCU/Secex-AC (peça 138) o Instituto de Terra do Acre (Iteracre) , autarquia integrante da administração indireta do Estado do Acre, foi citada para apresentar alegações de defesa quanto à seguinte irregularidade: 'desvio de finalidade na aplicação do Convênio CRT/AC/17.000/04 (Siafi 514836) , com infração ao disposto na Cláusula Segunda, Inciso II, Parágrafo Único, do Termo do Convênio CRT/AC/17.000/04, c/c o art. 22 da Instrução Normativa STN 1, de 15/1/1997'.
13.	Do referido expediente, além do detalhamento do débito resultante das glosas resultantes da aferição da execução do objeto pelo Incra/SR-14/AC, também se fez constar a conduta atribuída ao ente cuja responsabilidade ora se examina, acompanhada do respectivo nexo causal com o débito apurado, nos seguintes termos:
conduta: executar o Convênio CRT/AC/17.000/04 (Siafi 514836) em desacordo com a Cláusula Segunda, Inciso II, Parágrafo Único, do Termo do Convênio, auferindo vantagens indevidas para a própria entidade em detrimento do objeto pactuado no ajuste;
nexo de causalidade: o ente se beneficiou de parcela dos recursos Convênio CRT/AC/17.000/04 (Siafi 514836) aplicada em atendimento a finalidades inerentes as suas atividades e operações, mas que, ao fim, não lograram atingir o objeto ajustado na avença;
[...].
14.	Ambas as respostas apresentadas (peças 145 e 156) foram subscritas pelo próprio Diretor-Presidente do Iteracre, Sr. Glenilson Araújo de Figueiredo, cujas sínteses são relatadas a seguir. 
15.	O Iteracre arguiu preliminar consistente na nulidade de sua citação em razão de o art. 2º da DN TCU 57, de 5/5/2004, dispor que, quando verificados indícios de que a aplicação irregular de recursos transferidos aos estados, aos municípios e ao distrito federal beneficiou estes entes, a citação deve ser também dirigida ao ente político envolvido que, no caso em discussão, seria o Estado do Acre (peça 156, p. 2-3) .
16.	Pontuou que a referida diretriz normativa seria coerente com a gravidade dos impactos decorrentes, pois o Iteracre não conta com meios próprios de geração de receitas e depende do orçamento da administração direta para o pagamento de eventuais débitos, bem assim que sua inscrição em cadastro de inadimplentes prejudicaria o Estado do Acre e todos os seus órgãos.
17.	Por conseguinte, após assentar ter sido nula a citação a ele dirigida por não ser o ente político mencionado na DN TCU 57/2004, tampouco seu representante legal, o Iteracre pugnou o reconhecimento desse fato e a adoção de providências (peça 156, p. 3) .
18.	Outro aspecto impugnado pelo Iteracre correspondeu ao fato de o Tribunal de Contas da União (TCU) haver entendido pela sua responsabilidade individual apenas nesta fase, prejudicando seu direito de participar das etapas anteriores ao seu ingresso no feito, circunstância que, na avaliação do responsável, contrariaria os princípios constitucionais do devido processo legal, bem como do contraditório e da ampla defesa (peça 156, p. 3-4) .
19.	Em face disso, o Iteracre pugnou o restabelecimento processual desta TCE, de forma que lhe fosse oportunizada a efetiva participação em todas as etapas a fim de que pudesse exercer seu direito de defesa em plenitude, ou seja, antes da formulação de qualquer juízo prévio, sob pena de nulidade ante a afronta a disposições da Constituição Federal (peça 156, p. 5) .
20.	O Iteracre também entendeu prejudicar seu exercício de defesa, segundo entendeu, a ausência da individualização e fundamentação das verbas glosadas, com os respectivos motivos ensejadores do débito. Tal fato, por ter violado seu direito à ampla defesa, direito assegurado constitucionalmente, deveria ser corrigido.
21.	Tendo isso em conta, o Iteracre requereu o suprimento de tal falha a fim de que pudesse exercer seu direito de defesa em plenitude e, desse modo, lograr demonstrar a regularidade de suas contas no que tange à execução do Convênio CRT/AC/17.000/04 (Siafi 514836) (peça 156, p. 16; peça 145, p. 2) .
22.	Fato articulado em ambas as defesas apresentadas, mas que recebeu a indicação de que os argumentos trazidos a lume no segundo momento balizassem sua análise de modo exclusivo, por serem os efetivamente corretos, foi a consumação da prescrição punitiva do TCU (peça 156, p. 5-6) . 
23.	Noutras palavras, o responsável solicitou que fossem desconsideradas as alegações ventiladas na defesa apresentada em 13/6/2017 acerca da referida prejudicial (peça 145, p. 1-2) .
24.	Assim sendo, o Iteracre alegou ter se consumado a prescrição tanto no que tange à imputação do débito, quanto à aplicação de multa, haja vista já haver transcorrido mais de cinco anos entre a prestação de contas final do Convênio CRT/AC/17.000/04 (Siafi 514836) , apresentada em 17/5/2007, e sua citação, efetuada em 22/5/2017 (peça 156, p. 6) .
25.	Nesse sentido, citou entendimento contido no Acórdão 1441/2016-TCU-Plenário, Redator Ministro Walton Alencar Rodrigues, segundo o qual o prazo prescricional deve ser contado da data da irregularidade sancionável, nos termos do art. 189 do Código Civil (peça 156, p. 7) .
26.	À mingua de ocorrências idôneas a interromper o prazo antes de sua citação, o Iteracre obtemperou ter se consumado a prescrição ainda que se adotasse o prazo de dez anos preconizado no referido acórdão, aresto que uniformizou a jurisprudência do TCU no tema.
27.	A despeito disso, salientou que a jurisprudência dos tribunais superiores é no sentido de ser quinquenal o prazo prescricional para o TCU exigir o ressarcimento de débitos decorrentes da execução de convênios, bem como constituir a obrigação do pagamento das multas em face de atos de gestão relacionados.
28.	Nesta perspectiva, destacou o entendimento sufragado pelo Ministro Luiz Roberto Barroso ao decidir medida cautelar no Mando de Segurança 34.256-DF e pelo Superior Tribunal de Justiça no julgamento do Resp 1.480.350/RS (peça 156, p. 8-10) .
29.	De acordo com as referidas decisões, a imprescritibilidade prevista no art. 37, § 5º, da Constituição, não se aplicaria aos processos de tomadas de contas especial, haja vista que, ao contrário do que se verifica nas ações de ressarcimento, o ônus da prova da regularidade da aplicação dos recursos públicos é atribuído aos responsáveis pela gestão dos recursos.
30.	Pelo exposto, pugnando o acolhimento da prejudicial de prescrição, o Iteracre postulou a consequente aprovação integral de sua prestação de contas do Convênio CRT/AC/17.000/04 (peça 156, p. 10) .
31.	Por seu turno, visando demonstrar o cumprimento dos objetivos do referido convênio, o Iteracre arguiu que eventual aplicação de parte dos recursos transferidos em suas atividades não configuraria desvio de finalidade, mas sim, desvio de objeto, situação que não ensejaria a imputação do débito (peça 156, p. 11) .
32.	Nesse sentido, conforme aduzido pelo responsável com base em lições doutrinárias no tema, a própria celebração do convênio com o Incra se deveu à comunhão e à compatibilidade de atuação e finalidade de ambos os signatários.
33.	Ainda segundo o Iteracre, o desvio de objeto ocorre quando o convenente executa ações diversas das pactuados no convênio sem a prévia anuência da parte concedente, porém, respeitando a área (campo de atuação governamental) específica. 
34.	Assim sendo, a prevalecer o entendimento desta Unidade Técnica que lastreou sua citação, o responsável argumentou que teria sido isso o que ocorrera no caso em exame, porquanto de boa-fé e pautado no interesse público o Iteracre teria aplicado os recursos transferidos em suas próprias finalidades, cuja área de atuação seria a mesma do Incra.
35.	Por conseguinte, ainda que o Iteracre tivesse aplicado os recursos do convênio em suas próprias finalidades, destacou o responsável em suas alegações, não teria ocorrido desvio de finalidade no caso em análise, porquanto a área de atuação prevista no ajuste seria preservada (peça 156, p. 13) .
36.	Destacou que o desvio de finalidade ocorreria quando o recurso destinado a determinada área de atuação governamental é aplicado em outra, o que implicaria transposição de crédito sem prévia autorização legislativa, e violação ao disposto no art. 167, inciso VI, da Constituição. Situação essa, a juízo do responsável, não verificada na execução do Convênio CRT/AC/17.000/04 (Siafi 514836) .
37.	Em reforço a tais argumentos, o responsável transcreve excertos de decisões do TCU relacionadas ao tema (Acórdão 349/1999-TCU-Primeira Câmara, Relator Min. Humberto Guimarães Souto; 4682/2012-TCU-1ª Câmara, Relatora Ministra Ana Arraes) (peça 156, p. 14-15) .
38.	Analisando o posicionamento adotado pelo TCU em outros casos, assentou que essa Corte considera o desvio de objeto uma irregularidade menos grave do que o desvio de finalidade, haja vista que, quando comprovado aquele, as contas dos responsáveis são julgadas regulares com ressalva, com fundamento no art. 16, inciso II, da Lei 8.443, de 16/7/1992.
39.	Diante disso, pugnou o responsável o afastamento do desvio de finalidade e, caso reste entendido que o Iteracre aplicou parte dos recursos do convênio em suas atividades próprias, seja reconhecido o desvio de objeto e aprovada com ressalva as suas contas, dando-lhe a quitação, nos termos do art. 18 da Lei 8.443/1992 (peça 156, p. 16) .
40.	Outrossim, arguiu que a execução do Convênio 17.000/04 teria gerado um gasto médio de R$ 450,00 por família, número considerado razoável pelo responsável, haja vista que ação semelhante realizada no vizinho estado de Rondônia, detentor de características menos dificultosas que o Acre, teria resultado num custo médio de R$ 371,00 (peça 156, p. 18) .
41.	Desta forma, argumentando haver comprovação de que as atividades desenvolvidas pelo Iteracre com os recursos do convênio em análise alcançaram objetivos concretos na regularização, identificação, georreferenciamento e destinação de terras consoante prestação de contas do ajuste, noutras palavras, funcionalidade plena de seu objeto, o responsável ponderou que as inconsistências pontuadas por esta Unidade Técnica não se sustentariam.
42.	Em reforço, colacionou tabela onde restaria demonstrado que os valores glosados foram devidamente aplicados conforme plano de trabalho do convênio, o que esvaziaria a conclusão acerca do apontado desvio de finalidade (peça 156, p. 19-28) .
43.	Ademais, em consonância com o objeto pactuado, as atividades de identificação, cadastramento e georreferenciamento dos imóveis rurais, inclusive ocupações de boa-fé, teriam sido realizadas nos seguintes municípios: Rio Branco, Acrelândia, Tarauacá, Senador Guiomard, Bujari e Capixaba. Ações essas que corresponderiam a 3,43% da execução do convênio (peça 145, p. 2; peça 156, p. 17) .
44.	Posteriormente, a vigência do Convênio CRT/AC/17.000/04 (Siafi 514836) teria sido prorrogada e inclusas outras áreas localizadas nos municípios originalmente contemplados no ajuste, quais sejam: Seringal Linha Velha e PDS Edilza Carneiro, em Bujari; Seringais Barro Alto, Independência e Bagaço (em parte) , em Rio Branco; Florestas Estaduais do Mogno e dos Rios Gregório e Liberdade, Gleba Morungaba e PA Sete Lagoas, em Tarauacá; Seringal Pirã-de-Rã e PDS Bonal, em Senador Guiomard. Serviços esses que alcançariam 4,03% do convênio.
45.	A despeito dos ajustes das áreas objeto do convenio, o Iteracre afirmou que todas as áreas georreferenciadas pelo Convênio CRT/AC/17.000/04 foram importantes para o Estado do Acre que, por intermédio do Iteracre, deve promover a gestão da política agrária dos seringais e glebas onde realizados os levantamentos (peça 156, p. 17) .
46.	Concretamente, alegou existirem nos autos dezessete conjuntos de plantas e memoriais descritivos relativos a ocupações com uma área média de 130 ha, 44 plantas de ocupações e um conjunto de planta, memorial descritivo e divisas de perímetro georreferenciado de uma área de 45.686,5663 hectares, totalizando 509.632,58 ha. Na oportunidade, também aludiu à produção de 1.826 relatórios de identificação ocupacional (peça 145, p. 3) . 
47.	Acrescentou que apenas o Estado do Acre, com base nas ações realizadas a expensas dos recursos transferidos, teria emitido 1.337 concessões de uso, tal como assinalado em relação nominal inclusa na prestação de contas (peça 156, p. 18) .
48.	Enfim, destacou que a aplicação dos recursos teria alcançado sua finalidade social, pois redundou no mapeamento de 1.832 famílias posseiras, ação discriminatória que teria arrecadado três áreas para o Estado do Acre (452.205 ha) e entrega de levantamento de terras que ensejou a arrecadação para a União de 96.320 há. Tais resultados estariam comprovados na prestação de contas do ajuste (peça 156, p. 17) . 
49.	Sob outro aspecto, o Iteracre reportou que, em paralelo ao Convênio CRT/AC/17.000/04 (Siafi 514836) , foi firmado o Convênio 738380/2010 com o Ministério do Desenvolvimento Agrário (MDA) e o Incra, repasse vinculado ao Programa Terra Legal no valor de R$ 14.560.061,75 (com rendimentos de aplicação) (peça 145, p. 6) .
50.	O objetivo inicial deste ajuste, destacou o responsável, também seria a realização de atividades semelhantes às do convênio objeto deste processo, bem como que os objetivos e algumas das metas pactuadas teriam sido reformuladas sem ônus [alteração do valor pactuado] e sua vigência estendida até 6/3/2018, com prestação de contas estabelecida para ocorrer até 5/4/2018.
51.	Segundo o Iteracre, além de faltar clareza na definição do objeto, não houve detalhamento dos custos compatíveis com as grandezas envolvidas, pois para muitos dos componentes dos custos não havia conhecimento claro do mercado local em face das particularidades da região (peça 145, p. 6-7) .
52.	Por fim, pugnou pelo acatamento das preliminares de nulidade de citação e de aviltamento do devido processo legal, bem como da prejudicial ao exame do mérito correspondente à prescrição. 
53.	No mérito, considerando que os objetivos e finalidades do Convênio 17.000/04 teriam sido alcançados, bem como a correção da execução da despesa, postulou que essa Corte de Contas reconhecesse o alcance da finalidade do ajuste, razão pela qual as contas do Iteracre relativas ao referido convênio deveriam ser julgadas regulares (peça 156, p. 28; peça 145, p. 9) .
Análise:
54.	A arguição de nulidade da citação operada pelo Ofício 190/2017-TCU/Secex-AC (peça 138) em razão de ser o Estado do Acre o ente político que, nos termos da DN TCU 57/2004, deveria ser chamado ao processo não merece acolhida, porquanto a documentação apresentada para fins de demonstração da aplicação dos recursos do Convênio CRT/AC/17.000/04 (Siafi 514836) (excertos às peças 33-67) não deixa dúvidas de ter sido o próprio Iteracre o beneficiário dos bens e serviços obtidos com a referida transferência.
55.	Como não se verificou indícios de que o Estado do Acre tenha se beneficiado da aplicação irregular dos recursos transferidos, não há como responsabilizá-lo nesta instância, pois, como consignado em seu portal na internet (peça 157) , o Iteracre é ente autárquico, dotado de personalidade jurídica própria, com autonomia administrativa e financeira.
56.	Ainda que o Iteracre não disponha de meios para ressarcir ao ente concedente os valores glosados (item 15) , a autarquia convenente e beneficiária dos recursos permanece sendo a pessoa a ser citada pelo débito apurado, tal como determinado pelo relator do processo, Ministro-Substituto Weder de Oliveira, em despacho de 3/4/2017 (peça 133) .
57.	A alusão a dispositivos da Decisão Normativa TCU 57/2004, de 5/5/2004, no parecer do MP/TCU, na decisão do relator e nas análises desta Unidade Técnica (respectivamente, peças 132, 133 e 134) , deveu-se ao fato de a situação concreta tratada nestes autos, por se assemelhar às hipóteses reguladas no referido normativo, reclamar solução semelhante a nele disposta. 
58.	Noutras palavras, à míngua de normas internas ao TCU disciplinando a possibilidade de responsabilização direta de entes autárquicos, aplicou-se a analogia com as adaptações necessárias ao caso tratado neste processo.
59.	Tendo em conta que a utilização desse método de interpretação em nada maculou o ato citatório, pois dele constaram descrição suficiente dos fatos e da conduta em relação aos quais o Iteracre deveria se defender, a alegação de nulidade suscitada quanto à identificação do ente responsável merece ser rejeitada com fundamento no Artigo 171 do Regimento Interno do TCU. 
60.	Igualmente não merece acolhida a alegação de que a atribuição de responsabilidade ao Iteracre apenas nesta fase teria prejudicado o direito da autarquia de participar das etapas anteriores a seu ingresso no feito.
61.	Como denotam os documentos acostados ao processo 54260.002419/2004-04 (excertos às peças 31-70) , autuado pelo Incra/SR-14/AC/AC para o Convênio CRT/AC/17.000/04 (Siafi 514836) , o Iteracre teve ampla participação na avaliação da execução do ajuste, tanto contestando as conclusões do concedente (peça 2, p. 3; peça 68, p. 2-22; peça 69, p. 4-11) , como integrando comissão instituída para determinar os serviços realizados (peça 15, p. 2-29) .
62.	 Ademais, o prejuízo à ampla defesa e ao contraditório decorrente da citação tardia deve ser efetivamente demonstrado pelo responsável com a indicação do obstáculo ou da dificuldade concreta que implicou em prejuízo à defesa, não sendo suficiente a mera alegação (Acórdão 1304/2018-TCU-Primeira Câmara, Relator Min. Bruno Dantas; 3457/2017-TCU-2ª Câmara, Relator Ministro-Substituto Marcos Bemquerer) .
63.	Quanto à mencionada ausência de individualização e fundamentação das verbas glosadas, cumpre esclarecer que as datas e os valores consignados no expediente citatório correspondem aos últimos dispêndios efetuados pelo Iteracre com recursos do Convênio CRT/AC/17.000/04 (Siafi 514836) , haja vista não ter sido possível identificar as despesas associadas aos serviços não homologados pela comissão instituída para avaliar a execução do objeto pactuado.
64.	Decerto, ante à impossibilidade de precisar a correlação entre as parcelas do objeto que deixaram de ser devidamente realizadas e os respectivos desembolsos, com fundamento no art. 210, § 1º, inciso II, adotou-se os valores e as datas correspondentes às últimas movimentações financeiras, porquanto tal método apurativo conduziu à atribuição de débito que, seguramente, não excedeu o valor real devido.
65.	Não obstante tenha sido utilizado arbitramento, a redação empregada na citação deixou claro que todos os valores indicados na composição do débito estão relacionados à execução do 'Convênio CRT/AC/17.000/04 (Siafi 514836) em desacordo com a Cláusula Segunda, Inciso II, Parágrafo Único, do Termo do Convênio, auferindo vantagens indevidas para a própria entidade em detrimento do objeto pactuado no ajuste'.
66.	Assim sendo, merecem ser rejeitadas todas as alegações de defesa que pugnaram a existência de vícios na citação do Iteracre e pleitearam a repetição do ato noutros termos.
67.	Por sua vez, a arguição de prescrição da pretensão punitiva do TCU de modo a abranger o ressarcimento em face do prejuízo causado malgrado ventile argumentos alinhados às atuais discussões travadas pelos tribunais superiores no tema, é inidônea a socorrer o responsável porquanto, qualquer que seja regulação aplicada ao caso em exame, o Iteracre permanece obrigado a responder pelo débito apurado.
68.	Como bem lembrado pelo responsável em sua defesa, o TCU, em incidente de uniformização de sua jurisprudência, deliberou que a prescrição nos processos de controle externo subordina-se ao prazo geral previsto no art. 205 do Código Civil.
69.	Em que pese aspectos relevantes do instituto em tela tenham sido abordados nos dispositivos do Acórdão 1441/2016-TCU-Plenário, Redator Min. Walton Alencar Rodrigues, cumpre assentar que a própria lei remanesce sendo a principal fonte para apreciar a prejudicial alegada.
70.	Desse modo, deve-se ter em conta o fato de o Código Civil estabelecer que, dentre outras situações, o prazo prescricional é interrompido por 'qualquer ato inequívoco, ainda que extrajudicial, que importe reconhecimento do direito pelo devedor', bem assim que ele 'recomeça a correr da data do ato que a interrompeu' (art. 202, inciso VI, c/c Parágrafo Único) .
71.	De acordo com os elementos acostados aos autos, marco interruptivo que se amolda à mencionada hipótese se encontra materializado em petição do Iteracre, datada de 12/7/2013, documento no qual a autarquia, embora pleiteie a não incidência de juros moratórios, reconhece o débito objeto desta tomada de contas especial (peça 70, p. 37-44) .
72.	Além do mais, a prescrição punitiva do TCU em relação ao caso em exame não estaria prescrita ainda que se adotasse o prazo quinquenal empregado em decisões prolatadas pelos tribunais superiores, haja vista o fato de as leis especiais que limitam temporalmente a pretensão sancionadora da Administração, malgrado estabeleçam o prazo de cinco anos, definem outros marcos interruptivos.
73.	Nesse sentido, convém destacar que recente decisão prolatada pela 1ª Turma do STF ao julgar o MS 32.201, ação relatada pelo Ministro Luiz Roberto Barroso, fundamentou-se no entendimento de que a prescrição da pretensão sancionatória do TCU seria regulada pela Lei 9.873, de 23/11/1999. 
74.	Quanto aos fatos interruptivos da prescrição, o relator na referida decisão também defendeu a utilização da Lei 9.873/1999 que, em seu art. 2º, elenca as causas capazes de interromper a prescrição da pretensão punitiva, quais sejam: I - pela notificação ou citação do indiciado ou acusado, inclusive por meio de edital; II - por qualquer ato inequívoco, que importe apuração do fato; III - pela decisão condenatória recorrível. Sob tal aspecto, mostrou-se o relator defensor da ideia de que poderiam incidir diversas causas a interromper o prazo prescricional mais de uma vez.
75.	Decerto, ao contrário do disposto no Art. 202 do Código Civil, que arrolou diversas situações, mas limitou a ocorrência de interrupção do prazo prescricional a uma única vez, a mencionada lei elencou as causas interruptivas sem estipular qualquer restrição quanto ao número de ocorrências de causas interruptivas numa mesma relação jurídica obrigacional.
76.	Assim sendo, não cabe ao intérprete restringir a incidência das situações hábeis a interromper a prescrição quando a própria lei, podendo, não o fez.
77.	De acordo com essa perspectiva, a decisão do TCU constante do item 9.2 do Acórdão 7616/2012-TCU-Segunda Câmara, adotada em sessão realizada em 10/12/2012, que determinou a conversão dos autos nesta tomada de contas especial, importou ato inequívoco no sentido de apurar o fato e teve condão de interromper a contagem do prazo prescricional. 
78.	Neste ponto, há de se ressaltar que a possibilidade de os fatos em exame constituírem objeto de tomada de contas especial exsurge, nos termos do art. 4º da IN TCU 71, de 28/11/2012, após esgotadas as medidas administrativas a cargo do órgão ou entidade concedente sem a elisão do dano. Situação essa apenas alcançada com a conclusão da análise físico-financeira da prestação de contas do Convênio CRT/AC/17.000/04 e a recusa do Iteracre em recolher o débito apurado com os encargos legais, ou seja, em 15/9/2009 (peça 67, p. 50-64; peça 69, p. 4-11) . 
79.	Portanto, não foi consumada a prescrição segundo o modelo adotado na decisão do STF em apreço, pois entre os referidos marcos contam-se pouco mais de três anos.
80.	Por sua vez, o Despacho do Relator, Ministro-Substituto Weder de Oliveira, de 13/4/2017, ao determinar a citação do Iteracre, interrompeu mais uma vez o prazo prescricional com o cumprimento do ato mediante a notificação do responsável em 22/5/2017 (peças 138 e 143) . Novamente, antes de consumado o prazo quinquenal disposto na Lei 9.873/1999. 
81.	Diante disso, deve-se assentar que a possibilidade de perseguir a responsabilização do Iteracre nesta via não está prescrita, porquanto o prazo prescricional, seja decenal ou quinquenal, não se consumou entre os marcos temporais identificados no presente processo. 
82.	Desnecessário, portanto, adentrar no exame de algumas das discussões ventiladas pelo responsável, como a alegada prescritibilidade do poder dever do TCU de condenar em débito os agentes e entidades que causarem prejuízo ao erário federal.
83.	Quanto à alegação de o caso em exame refletir desvio de objeto, em vez de desvio de finalidade, também não se revela argumento capaz de ilidir o débito imputado ao Iteracre, porquanto desacompanhada de elementos capazes de demonstrar que os recursos glosados lograram destinação útil à comunidade alvo da política pública fomentada. 
84.	De fato, a aplicação dos recursos do convênio em exame no custeio das atividades desenvolvidas pelo ente convenente, sem a demonstração de que disto resultou a efetiva entrega de produtos avaliáveis equivalentes às despesas realizadas, não é capaz de desconstituir o débito.
85.	Nesse sentido, em recente resposta à consulta formulada (Acórdão 299/2018-TCU-Plenário, Rel. Min. Benjamin Zymler) , o TCU assentou que a existência de precedentes jurisprudenciais desta Corte de Contas nos quais não foi exigida a devolução de valores de convênio aplicados com desvio de objeto não conduz, necessariamente, à dispensa da devolução de valores aplicados em desconformidade com o plano de trabalho quando da análise da prestação de contas pelo concedente, competindo a este avaliar a regularidade da aplicação dos recursos transferidos (art. 63 da Portaria Interministerial MP/MF/GCU 424/2016) .
86.	Veja-se que, de acordo com Relatório da Análise do Objeto do Convênio CRT/AC/17.000/04 (peça 15, p. 2-29) , produzidos pela comissão paritária instituída para avaliar a execução física do ajuste, 'todas as peças técnicas, dados e informações' entregues pelo Iteracre em sua prestação de contas foram considerados como sendo produtos do repasse (peça 15, p. 14) .
87.	Ainda conforme a mencionada comissão, o percentual executado, no melhor cenário, limitou-se a 4,03% do objeto pactuado, consignando ter estimado que o valor de todos os produtos entregues perfez o montante de R$ 201.973,92 (peça 15, p. 26 e 28) .
88.	Conforme se depreende dos autos, o Incra/SR-14/AC, ao decidir sobre a regularidade da aplicação dos recursos transferidos ao Iteracre, deduziu do valor a ser restituído a referida importância, pois a identificou como resultado da regular aplicação do repasse (peça 70, p. 30-31) .
89.	Tal solução difere em parte da adotada na composição do débito constante das citações realizadas neste processo, pois nesta instância deixou-se de considerar R$ 13.577,58 correspondentes a itens realizados, mas que não tiveram proveito para o Incra/SR-14/AC (peça 72, p. 9) .
90.	Tendo em conta o fato de o Iteracre ser responsável pela política fundiária do Estado do Acre (peça 157) , bem assim a afirmação do responsável de que todos os serviços realizados a expensas do Convênio CRT/AC/17.000/04 foram importantes para a gestão da política em seu âmbito de atuação (peça 156, p. 17) , a importância correspondente aos itens entregues, mas não aproveitados pelo Incra/SR-14/AC/AC, merece ser deduzida da composição do débito histórico.
91.	Assim sendo, propõe-se que a arguição de que o caso em exame refletiria desvio de objeto em vez de desvio de finalidade seja acolhida parcialmente para o fim de abater da composição de débito constante da citação o valor dos produtos avaliados pelo ente concedente, mas por ele não aproveitados.
92.	Desse modo, remanesce a responsabilidade do Iteracre pelo ressarcimento do débito detalhado na Tabela 1.
	Data
	Valor
 original (R$) 
	Data
	Valor
 original (R$) 
	Data
	Valor
 original (R$) 
	Data
	Valor
 original (R$) 

	28/2/2007
	 856,80
	26/6/2006
	 942,48
	8/11/2005
	 29.930,00
	25/7/2005
	 214,20

	9/2/2007
	 1.413,72
	19/6/2006
	 18.000,00
	7/11/2005
	 642,60
	22/7/2005
	 2.770,32

	21/12/2006
	 210,50
	16/6/2006
	 2.070,60
	25/10/2005
	 7.200,00
	20/7/2005
	 28.080,00

	19/12/2006
	 4.690,20
	8/6/2006
	 75.090,00
	20/10/2005
	 4.335,20
	13/7/2005
	 5.783,40

	15/12/2006
	 6.960,26
	2/6/2006
	 6.873,00
	19/10/2005
	 2.641,80
	12/7/2005
	 2.998,80

	14/12/2006
	 1.999,20
	30/5/2006
	 30.344,78
	14/10/2005
	 699,72
	11/7/2005
	 4.683,84

	12/12/2006
	 3.641,40
	23/5/2006
	 3.555,72
	13/10/2005
	 34.228,28
	7/7/2005
	 7.920,00

	22/11/2006
	 1.285,20
	17/5/2006
	 342,72
	11/10/2005
	 3.020,00
	6/7/2005
	 4.752,80

	13/11/2006
	 11.270,98
	27/4/2006
	 3.641,40
	4/10/2005
	 1.071,00
	1/7/2005
	 714,00

	10/11/2006
	 6.761,25
	13/4/2006
	 257,04
	3/10/2005
	 1.028,16
	30/6/2005
	 6.996,23

	26/10/2006
	 14.650,00
	7/4/2006
	 4.268,84
	30/9/2005
	 428,40
	29/6/2005
	 385,56

	23/10/2006
	 2.141,00
	21/3/2006
	 299,88
	28/9/2005
	 2.998,80
	27/6/2005
	 2.070,02

	19/10/2006
	 9.524,76
	17/3/2006
	 556,92
	27/9/2005
	 8.228,40
	24/6/2005
	 2.813,16

	26/9/2006
	 1.258,90
	13/3/2006
	 4.900,00
	20/9/2005
	 7.200,00
	23/6/2005
	 3.791,96

	22/9/2006
	 4.296,00
	9/2/2006
	 4.900,00
	19/9/2005
	 3.050,00
	20/6/2005
	 299,88

	18/9/2006
	 1.785,00
	2/2/2006
	 2.998,80
	16/9/2005
	 1.071,00
	16/6/2005
	 257,04

	15/9/2006
	 62.575,00
	27/12/2005
	 32.950,00
	15/9/2005
	 3.712,80
	9/6/2005
	 5.560,05

	13/9/2006
	 11.852,50
	23/12/2005
	 1.785,00
	13/9/2005
	 25.030,00
	8/6/2005
	 3.212,77

	11/9/2006
	 3.998,40
	22/12/2005
	 599,76
	12/9/2005
	 1.285,20
	7/6/2005
	 471,24

	1/9/2006
	 1.071,00
	21/12/2005
	 3.050,00
	9/9/2005
	 4.900,00
	6/6/2005
	 456,96

	31/8/2006
	 5.000,00
	19/12/2005
	 642,60
	6/9/2005
	 3.020,00
	2/6/2005
	 21.073,31

	24/8/2006
	 642,60
	16/12/2005
	 18.000,00
	1/9/2005
	 171,36
	1/6/2005
	1.209,05*

	21/8/2006
	 1.499,40
	15/12/2005
	 1.384,98
	26/8/2005
	 1.285,20
		
	18/8/2006
	 4.498,20
	13/12/2005
	 2.013,48
	24/8/2005
	 2.784,60
		
	27/7/2006
	 2.784,60
	6/12/2005
	 32.950,00
	23/8/2005
	 9.584,50
		
	24/7/2006
	 999,60
	30/11/2005
	 1.428,00
	19/8/2005
	 1.071,00
		
	21/7/2006
	 1.970,64
	24/11/2005
	 171,36
	17/8/2005
	 2.655,48
		
	17/7/2006
	 3.111,40
	23/11/2005
	 428,40
	15/8/2005
	 25.030,00
		
	11/7/2006
	 1.799,28
	22/11/2005
	 4.121,00
	8/8/2005
	 4.183,44
		
	10/7/2006
	11.025,00
	11/11/2005
	1.285,20
	5/8/2005
	10.551,29
		
	30/6/2006
	 1.285,20
	10/11/2005
	 1.599,36
	2/8/2005
	 3.020,00
		
	29/6/2006
	 299,88
	9/11/2005
	 3.020,00
	27/7/2005
	 2.427,60

	Total................................................................................................................................................................................ R$ 766.629,61

* o valor do pagamento realizado na data foi de R$ 2.134,86, tendo sido descontado desse o valor necessário (R$ 925,81) a atingir o montante histórico de R$ 766.629,61.
93.	Ainda quanto à alegação em análise, cabe esclarecer que a utilização da expressão de desvio de finalidade na citação e em outras peças deste processo para qualificar a responsabilidade do Iteracre, por si só, não habilita o ente convenente a pleitear o reconhecimento de desvio de objeto com o fim de ver suas contas julgadas regulares com ressalva e desconstituído o débito.
94.	Embora o objeto do Convênio CRT/AC/17.000/04 (Siafi 514836) e as atribuições do Iteracre (peça 157) possam se enquadrar na mesma área de atuação governamental, não houve por parte do responsável a demonstração de a aplicação dos recursos transferidos terem, de fato, alcançado resultado útil à comunidade.
95.	Decerto, todas as referências à destinação dada aos recursos dizem respeito a documentos e peças técnicas encartadas na prestação de contas do ajuste já devidamente avaliadas pelo órgão concedente, não tendo sido juntado nenhum documento novo.
96.	Malgrado o objeto do convênio em análise tenha sido estabelecido em termos genéricos (peça 31, p. 55) , não há como entender que a finalidade do repasse possa ter sido o de financiar o funcionamento da autarquia estadual mediante o custeio de despesas que não puderam ser associados, ainda que por estimativa, a resultados relacionados a ações de identificação, cadastramento e georreferenciamento de imóveis e ocupações rurais (peça 156, p. 19-28) .
97.	Em outras palavras, os pagamentos de diárias, de locações de veículos e de equipamentos, de materiais de expediente, de combustíveis e demais itens constantes da prestação de contas do ajuste não podem ser considerados desvio de objeto porque não constituem um fim em si mesmos.
98.	Por outro lado, como houve a demonstração de que o Iteracre foi o destinatário de todos os bens e serviços relacionados a despesas realizadas com os recursos do convênio em análise, mantém-se hígida a conclusão de o caso em exame refletir desvio de finalidade.
99.	Por fim, a menção à existência de outro convênio celebrado como o Governo Federal que, segundo o responsável, teria sido objeto de repactuação desvantajosa para o Iteracre, exigindo-lhe o aporte de recursos próprios para o cumprimento das metas estabelecidas (itens 49-51) , em nada modifica a responsabilidade do convenente com relação a execução do ajuste objeto deste processo de tomada de contas especial.
100.	Pelo exposto, propõe-se acolher parcialmente as alegações de defesa para o fim de deduzir do débito histórico imputado ao Iteracre a importância de R$ 13.577,58, correspondente a itens avaliados pelo Incra/SR-14/AC/AC, mas por ele não aproveitados.
101.	Assim sendo, tratando-se de pessoa jurídica de direito público integrante da administração indireta de ente federado cuja aferição da boa-fé não é possível, propõe-se fixar novo e improrrogável prazo de quinze dias, a contar da notificação, com fundamento no art. 12, §§ 1º e 2º, da Lei 8.443/1992 e art. 202, §§ 2º e 3º, do Regimento Interno, para que o Instituto de Terras do Acre (Iteracre) efetue e comprove, perante este Tribunal, o recolhimento das quantias especificadas na Tabela 1 aos cofres do Instituto Nacional de Colonização e Reforma Agrária (Incra) , atualizadas monetariamente a partir das datas indicadas até a data do efetivo recolhimento, na forma prevista na legislação em vigor.
II - Dos novos elementos carreados aos autos 
102.	Cumpre rememorar que esta Unidade Técnica havia anteriormente proposto, dentre outras medidas (peças 130-131) : a) julgar irregulares as contas do Senhor José Henrique Corinto de Moura (ex-Diretor-Presidente do Iteracre) e da Senhora Ruslane da Silva Maia (ex-Gerente Administrativo, Financeiro e Pessoal do Iteracre) , condenando-os, em solidariedade, ao pagamento do débito quantificado nos autos; b) aplicar aos referidos responsáveis a multa do art. 57 da Lei 8.443/1998.
103.	O Ministério Público junto ao Tribunal de Contas da União, por meio de parecer da lavra do Procurador Rodrigo Medeiros de Lima (peça 132) , dissentiu da proposta de imputar a responsabilidade pelo recolhimento do débito aos dirigentes do Iteracre por entender que, de acordo com a documentação acostada aos autos, a situação fática tratada no processo se amolda à ocorrência de desvio de finalidade na aplicação dos recursos, bem assim por não existirem elementos indicadores de locupletamento dos agentes públicos arrolados.
104.	Também entendendo pela responsabilização do Iteracre pelo débito decorrente da inexecução parcial do CRT/AC/17.000/04 (Siafi 514836) , o Relator Ministro-Substituto Weder de Oliveira, destacou a anuência/pedido do Governo do Estado do Acre e da Procuradoria Jurídica do Iteracre quanto ao ressarcimento, parcelado e corrigido monetariamente, do montante da dívida discutida nesta TCE (peças 13, p. 14 e 70, p. 13, 37-44) .
105.	Por fim, nas alegações de defesa apresentadas (peças 145 e 146) , o Iteracre realçou o fato de em sua prestação de contas haver demonstrado a destinação dos recursos (item 42) , bem assim que todos os resultados alcançados teriam sido importantes para o Estado do Acre (item 45) .
Análise:
106.	Decerto, tendo em conta a falta de resultados outros passíveis de serem avaliados, além dos aferidos pela Comissão Paritária Incra-Iteracre (peça 15, p. 2-29) , esta Unidade Técnica havia entendido que os recursos glosados não teriam beneficiado o ente convenente, razão pela qual não considerou ser o caso de incidir a DN TCU 57/2004 (peça 78, p. 16) .
107.	Tal avaliação, forçoso reconhecer, fundamentou-se na premissa de que o benefício reclamado pela referida norma deveria estar refletido em objetos concretos e possíveis de serem avaliados.
108.	A manifestação do representante do MP/TCU, acolhida pelo relator do processo, indicou que a demonstração de que os recursos transferidos pelo convênio em análise custearam despesas da autarquia convenente consubstanciou benefício suficiente para atrair a responsabilidade do Iteracre por desvio de finalidade, nos termos da DN TCU 57/2004.
109.	Diante da conclusão de que os recursos glosados foram aplicados em benefício do Iteracre, pois custearam despesas da autarquia convenente que foram rejeitadas pelo Incra/SR-14/AC, acompanhada da constatação de não haver indícios de que os gestores arrolados tenham, de qualquer modo, tirado proveito da irregularidade, reconhece-se estar obstada a pretendida imputação do débito apurado ao Senhor José Henrique Corinto de Moura (ex-Diretor-Presidente do Iteracre) e a Senhora Ruslane da Silva Maia (ex-Gerente Administrativo, Financeiro e Pessoal do Iteracre) .
110.	Por seu turno, cabe relembrar que a proposta de responsabilização de tais agentes se deveu ao fato deles terem atestado uma execução física de 40% e financeira no montante de R$ 968.603,53 (68,13% do montante pactuado) do total dos serviços na prestação de contas final apresentada pelo Iteracre ao Incra/SR-14/AC/AC, conforme documentação acostada às peças 33, p. 2-3, 25, 27, quando o órgão concedente concluiu por uma execução, com aproveitamento dos produtos pactuados, na ordem de R$ 186.913,83 (13,15% do montante pactuado) .
111.	Embora seja grande a diferença entre os valores afirmados na prestação de contas pelos dirigentes do Iteracre e o apurado pelo Incra/SR-14/AC/AC, considerando o fato de a Comissão Paritária Incra-Iteracre haver constatada a impossibilidade de precisar os custos das metas ajustadas à época da formalização do convênio (exercício de 2004) , porquanto o plano de trabalho não teria apresentado método ou orçamentos idôneos (peça 15, p. 22) , conclui-se que as condutas imputadas a tais agentes em suas citações não denotam má-fé.
112.	Por tais razões, o fato retratado na citação dos dirigentes do Iteracre, em que pese revele falha procedimental relevante merecedora de ressalva, por si só, não justifica a aplicação de multa sancionatória aos responsáveis.
113.	Não obstante, cumpre relembrar que o Sr. José Henrique Corinto de Moura (CPF XXX.379.298-XX) , na condição de Diretor-Presidente do Iteracre, e demais responsáveis ligados ao Incra/SR-14/AC/AC, foram ouvidos em audiência por outras irregularidades apuradas na execução do Convênio CRT/AC/17.000/04 (Siafi 514836) , como descrito na Tabela 2.
Tabela 2 - Irregularidade que ensejaram a audiência dos responsáveis arrolados
	Irregularidade
	Responsáveis ouvidos em audiência

	Imprecisão e insuficiência na descrição do objeto pactuado no Convênio CRT/AC/17.000/04 (Siafi 514836) , situações que impactarem negativamente a execução da avença, com infração ao princípio da eficiência, consubstanciado no art. 37, caput, da Constituição Federal, ao arts. 54, § 1º, e 6º, inciso IX, da Lei 8.666/1993 c/c o art. 116 da mesma lei, e ao art. 2º, incisos II e §1º, da Instrução Normativa STN 1/1997.
	Sr. José Henrique Corinto de Moura (CPF XXX.379.298-XX) , na condição de Diretor-Presidente do Iteracre nos períodos de 17/3/2003 a 30/12/2006 / 2/1/2007 a 28/2/2007; Carlos Augusto Lima Paz (CPF XXX.402.616-XX) , na condição de Superintendente Regional do Incra/SR-14/AC no período de 27/3/2003 a 29/3/2010; João Thaumaturgo Neto (CPF XXX.014.032-XX) , na condição de Chefe da Divisão de Suporte Operacional do Incra/SR-14/AC no exercício de 2004.

	Analisou intempestiva da prestação de contas do Convênio CRT/AC/17.000/04 (Siafi 514836) , com infração aos princípios da legalidade e da eficiência, insculpidos no art. 37, caput, da Constituição Federal, e ao art. 31, caput e §1º, da Instrução Normativa STN 1/1997.
	Srs. Carlos Augusto Lima Paz (CPF XXX.402.616-XX) , na condição de Superintendente Regional do Incra/SR-14/AC no período de 12/3/2007 a 29/3/2010, e João Thaumaturgo Neto (CPF XXX.014.032-XX) , na condição de Superintendente Regional do Incra/SR-14/AC no período de 31/3/2010 a 30/1/2013.

	Não inscrição do Iteracre no cadastro de inadimplentes do Siafi, a partir da ciência do Incra/SR-14/AC acerca do Acórdão 7616/2012-TCU-Primeira Câmara, que ocorreu em 4/3/2013, com infração ao princípio da legalidade, materializado no art. 37, caput, da Constituição Federal, e ao art. 38, §1º, inciso II, da Instrução Normativa STN 1/1997.
	Srs. Idésio Luis Franke (CPF 2XXX.176.212-XX) , na condição de Superintendente Regional do Incra no período de 6/3/2013 a 3/4/2014, e Reginaldo Ferreira da Silva (CPF XXX.776.412-XX) , na condição de Superintendente Regional do Incra a partir de 29/5/2014.

114.	No que tange à reapreciação destas ocorrências, haja vista que os novos elementos carreados aos autos não serem capazes de modificar as análises das razões de justificativas efetuadas à peça 130, permanecem hígidas as conclusões já manifestadas por esta Unidade Técnica (peça 131) .
115.	Revela-se, no entanto, oportuna a revisão da proposta de encaminhamento então alvitrada para as razões de justificativa apresentadas em relação a primeira das irregularidades descritas na Tabela 1.
116.	Decerto, malgrado tenha sido sugerida a rejeição das defesas apresentadas pelos Srs. José Henrique Corinto de Moura e Carlos Augusto Lima Paz, naquela ocasião, propôs-se, em razão da ocorrência, que as contas daquele fossem julgadas irregulares e as deste, regular com ressalva (subitem 11.33 da peça 130) .
117.	Tal incongruência se deveu ao fato de ter se consumado a prescrição da pretensão punitiva do TCU em relação àquela situação fática (subitem 11.32 da peça 130) .
118.	Como a apreciação da ocorrência associada ao débito, analisada no item 10 da instrução à peça 130, havia conduzido à proposta de julgar irregulares as contas do Sr. José Henrique Corinto de Moura, esse encaminhamento foi mantido para este responsável.
119.	Por sua vez, tendo em conta a inexistência de outros fatos irregulares imputados ao Sr. Carlos Augusto Lima Paz, o reconhecimento da prescrição conduziu à proposta de ressalva no julgamento de suas contas.
120.	Tal interpretação não se coaduna com recente decisão do TCU que refletiu o entendimento segundo o qual o reconhecimento da prescrição da sua pretensão punitiva atinge apenas as sanções previstas na Lei 8.443/1992, não constituindo impedimento para que contas sejam julgadas irregulares.
121.	De acordo o entendimento então esposado por esta Corte, a consequente inelegibilidade do responsável por força da LC 64/1990 não configura pena, mas mero óbice ao exercício pleno da cidadania (Acórdão 676/2018-TCU-Plenário, Relator Ministro Benjamin Zymler) .
122.	Diante disso, cumpre ajustar a proposta de encaminhamento anteriormente alvitrada de modo que a rejeição das razões de justificativa apresentadas pelos Srs. José Henrique Corinto de Moura e Carlos Augusto Lima Paz para a irregularidade analisada no item 11 da instrução à peça 130, conduza ao julgamento de suas contas pela irregularidade, malgrado não lhes possam ser cominadas multas em face da prescrição da pretensão punitiva do TCU.
CONCLUSÃO
123.	Em face da análise promovida (itens 54-101) , propõe-se acolher parcialmente as alegações de defesa apresentadas pelo Instituto de Terras do Acre (Iteracre) para o fim de deduzir da composição do débito imputado a importância de R$ 13.577,58, correspondente a itens produzidos a expensas dos recursos do Convênio CRT/AC/17.000/04 (Siafi 514836) , devidamente avaliados pelo Incra/SR-14/AC/AC, mas não aproveitados pelo concedente (item 100) . 
124.	Por conseguinte, tendo em conta não ser possível aferir a ocorrência de boa-fé na conduta do responsável, haja vista sua natureza de pessoa jurídica de direito público integrante da administração indireta de ente federado, propõe-se fixar novo e improrrogável prazo de quinze dias, a contar da notificação, com fundamento no art. 12, §§ 1º e 2º, da Lei 8.443/1992 e art. 202, §§ 2º e 3º, do Regimento Interno, para que o Iteracre efetue e comprove, perante este Tribunal, o recolhimento das quantias especificadas na Tabela 1 (item 92) aos cofres do Instituto Nacional de Colonização e Reforma Agrária (Incra) , atualizadas monetariamente a partir das datas indicadas até a data do efetivo recolhimento, na forma prevista na legislação em vigor (item 101) .
125.	Em razão da reapreciação efetuada (itens 102-112) , propõe-se acolher integralmente as alegações de defesa apresentadas pelo Sr. José Henrique Corinto de Moura (ex-Diretor-Presidente do Iteracre) e pela Sra. Ruslane da Silva Maia (ex-Gerente Administrativo, Financeiro e Pessoal do Iteracre) , uma vez que, em conjunto com os elementos posteriormente carreados aos autos, foram suficientes para elidir o débito a eles atribuído. 
126.	Desse modo, com fundamento nos arts. 1º, inciso I, 16, inciso II, 18 e 23, inciso II, da Lei 8.443/1992, c/c os arts. 1º, inciso I, 208 e 214, inciso II, do Regimento Interno as contas destes agentes devem ser julgadas regulares com ressalva em razão deles terem atestado uma execução física de 40% e financeira no montante de R$ 968.603,53 (68,13% do montante pactuado) do total dos serviços na prestação de contas final apresentada pelo Iteracre ao Incra/SR-14/AC/AC, conforme documentação acostada às peças 33, p. 2-3, 25, 27, quando o órgão concedente concluiu por uma execução, com aproveitamento dos produtos pactuados, na ordem de R$ 186.913,83 (13,15% do montante pactuado) , dando-se quitação a estes responsáveis (vide Apêndice I) .
127.	Considerando o tempo decorrido desde a ocorrência dos fatos relacionados até a edição do ato que determinou a promoção da audiência dos responsáveis, ao tempo em que se propõe rejeitar as razões de justificativa apresentadas pelos Srs. José Henrique Corinto de Moura (CPF XXX.379.298-XX) e Carlos Augusto Lima Paz (CPF XXX.402.616-XX) , com fundamento no disposto no art. 205 do Código Civil e no Acórdão 1441/2016-TCU-Plenário, deve-se reconhecer a consumação da prescrição da pretensão punitiva do Tribunal de Contas da União em relação às condutas apreciadas no item 11 da instrução à peça 130 (subitens 11.29-11.32, peça 130) .
128.	Não obstante, tendo em conta que o reconhecimento da prescrição da pretensão punitiva do TCU atinge apenas as sanções previstas na Lei 8.443/1992 (Acórdão 676/2018-TCU-Plenário, Relator Ministro Benjamin Zymler) , com fundamento nos arts. 1º, inciso I, 16, inciso III, alínea 'b' da Lei 8.443/1992 c/c os arts. 19, parágrafo único, e 23, inciso III, da mesma Lei, e com arts. 1º, inciso I, 209, inciso II, 210, § 2º, e 214, inciso III, do Regimento Interno, propõe-se que sejam julgadas irregulares as contas dos Srs. José Henrique Corinto de Moura e Carlos Augusto Lima Paz em razão da irregularidade analisada no item 11 da instrução à peça 130.
129.	Por seu turno, com base nas análises anteriormente efetuadas, propõe-se rejeitar as razões de justificativa apresentadas pelos Srs. José Henrique Corinto de Moura (CPF XXX.379.298-XX) e Carlos Augusto Lima Paz (CPF XXX.402.616-XX) em relação às condutas apreciadas no item 11 da instrução à peça 130 (item 129) , bem como as apresentadas pelo Sr. João Thaumaturgo Neto (CPF XXX.014.032-XX) em face da irregularidade analisada no item 12 da instrução à peça 130 e pelos Srs. Idésio Luis Franke (CPF XXX.176.212-XX) e Reginaldo Ferreira da Silva (CPF XXX.776.412-XX) em razão da irregularidade analisada no item 13 da instrução à peça 130.
130.	Ainda com base nas análises efetuadas por ocasião do precedente exame de mérito, merecem ser integralmente acolhidas as razões de justificativa apresentadas pelos Srs. João Thaumaturgo Neto (CPF XXX.014.032-XX) para a irregularidade analisada no item 11 e Carlos Augusto Lima Paz (CPF XXX.402.616-XX) para a irregularidade analisada no item 12, uma vez que foram suficientes para elidir as irregularidades a ele atribuídas nas referidas ocorrências (item 114) .
131.	Por conseguinte, também com fundamento nos arts. 1º, inciso I, 16, inciso III, alínea 'b' da Lei 8.443/1992 c/c os arts. 19, Parágrafo Único, e 23, inciso III, da mesma Lei, e com arts. 1º, inciso I, 209, inciso II, 210, § 2º, e 214, inciso III, do Regimento Interno, propõe-se que sejam julgadas irregulares as contas do Sr. João Thaumaturgo Neto (CPF XXX.014.032-XX) em face da irregularidade analisada no item 12 da instrução à peça 130, bem como dos Srs. Idésio Luis Franke (CPF XXX.176.212-XX) e Reginaldo Ferreira da Silva (CPF XXX.776.412-XX) em razão da irregularidade analisada no item 13 da instrução à peça 130, cumprindo aplicar-lhes, individualmente, a multa prevista no art. 58, inciso II, da Lei 8.443/1992 c/c o art. 268, inciso I, do Regimento Interno do TCU.
132.	Destaque-se, por relevante, que os elementos tidos em consideração para as propostas de responsabilização e julgamento das presentes contas, além de constarem do precedente exame técnico, encontram-se descritos em matriz de responsabilização (Apêndice I) .
133.	Por fim, propõe-se dar ciência do acórdão que vier a ser proferido, assim como do relatório e do voto que o fundamentarem, ao Instituto de Terras do Acre (Iteracre) e à Superintendência Regional do Instituto Nacional de Colonização e Reforma Agrária no Acre (Incra/SR-14/AC) .
PROPOSTA DE ENCAMINHAMENTO
134.	Diante do exposto, submetemos os autos à consideração superior, propondo ao Tribunal:
a) acolher parcialmente as alegações de defesa apresentadas pelo Instituto de Terras do Acre (Iteracre) para o fim de deduzir da composição do débito imputado a importância de R$ 13.577,58, correspondente a itens produzidos a expensas dos recursos do Convênio CRT/AC/17.000/04 (Siafi 514836) , devidamente avaliados pelo Incra/SR-14/AC/AC, mas não aproveitados pelo concedente (item 123) ;
b) tendo em conta não ser possível aferir a ocorrência de boa-fé na conduta do Iteracre, haja vista sua natureza de pessoa jurídica de direito público integrante da administração indireta de ente federado, fixar novo e improrrogável prazo de quinze dias, a contar da notificação, com fundamento no art. 12, §§ 1º e 2º, da Lei 8.443/1992 e art. 202, §§ 2º e 3º, do Regimento Interno, para que o Iteracre efetue e comprove, perante este Tribunal, o recolhimento das quantias a seguir especificadas aos cofres do Instituto Nacional de Colonização e Reforma Agrária (Incra) , atualizadas monetariamente a partir das datas indicadas até a data do efetivo recolhimento, na forma prevista na legislação em vigor (item 124) ;
	Data
	Valor
 original (R$) 
	Data
	Valor
 original (R$) 
	Data
	Valor
 original (R$) 
	Data
	Valor
 original (R$) 

	28/2/2007
	 856,80
	26/6/2006
	 942,48
	8/11/2005
	 29.930,00
	25/7/2005
	 214,20

	9/2/2007
	 1.413,72
	19/6/2006
	 18.000,00
	7/11/2005
	 642,60
	22/7/2005
	 2.770,32

	21/12/2006
	 210,50
	16/6/2006
	 2.070,60
	25/10/2005
	 7.200,00
	20/7/2005
	 28.080,00

	19/12/2006
	 4.690,20
	8/6/2006
	 75.090,00
	20/10/2005
	 4.335,20
	13/7/2005
	 5.783,40

	15/12/2006
	 6.960,26
	2/6/2006
	 6.873,00
	19/10/2005
	 2.641,80
	12/7/2005
	 2.998,80

	14/12/2006
	 1.999,20
	30/5/2006
	 30.344,78
	14/10/2005
	 699,72
	11/7/2005
	 4.683,84

	12/12/2006
	 3.641,40
	23/5/2006
	 3.555,72
	13/10/2005
	 34.228,28
	7/7/2005
	 7.920,00

	22/11/2006
	 1.285,20
	17/5/2006
	 342,72
	11/10/2005
	 3.020,00
	6/7/2005
	 4.752,80

	13/11/2006
	 11.270,98
	27/4/2006
	 3.641,40
	4/10/2005
	 1.071,00
	1/7/2005
	 714,00

	10/11/2006
	 6.761,25
	13/4/2006
	 257,04
	3/10/2005
	 1.028,16
	30/6/2005
	 6.996,23

	26/10/2006
	 14.650,00
	7/4/2006
	 4.268,84
	30/9/2005
	 428,40
	29/6/2005
	 385,56

	23/10/2006
	 2.141,00
	21/3/2006
	 299,88
	28/9/2005
	 2.998,80
	27/6/2005
	 2.070,02

	19/10/2006
	 9.524,76
	17/3/2006
	 556,92
	27/9/2005
	 8.228,40
	24/6/2005
	 2.813,16

	26/9/2006
	 1.258,90
	13/3/2006
	 4.900,00
	20/9/2005
	 7.200,00
	23/6/2005
	 3.791,96

	22/9/2006
	 4.296,00
	9/2/2006
	 4.900,00
	19/9/2005
	 3.050,00
	20/6/2005
	 299,88

	18/9/2006
	 1.785,00
	2/2/2006
	 2.998,80
	16/9/2005
	 1.071,00
	16/6/2005
	 257,04

	15/9/2006
	 62.575,00
	27/12/2005
	 32.950,00
	15/9/2005
	 3.712,80
	9/6/2005
	 5.560,05

	13/9/2006
	 11.852,50
	23/12/2005
	 1.785,00
	13/9/2005
	 25.030,00
	8/6/2005
	 3.212,77

	11/9/2006
	 3.998,40
	22/12/2005
	 599,76
	12/9/2005
	 1.285,20
	7/6/2005
	 471,24

	1/9/2006
	 1.071,00
	21/12/2005
	 3.050,00
	9/9/2005
	 4.900,00
	6/6/2005
	 456,96

	31/8/2006
	 5.000,00
	19/12/2005
	 642,60
	6/9/2005
	 3.020,00
	2/6/2005
	 21.073,31

	24/8/2006
	 642,60
	16/12/2005
	 18.000,00
	1/9/2005
	 171,36
	1/6/2005
	925,81*

	21/8/2006
	 1.499,40
	15/12/2005
	 1.384,98
	26/8/2005
	 1.285,20
		
	18/8/2006
	 4.498,20
	13/12/2005
	 2.013,48
	24/8/2005
	 2.784,60
		
	27/7/2006
	 2.784,60
	6/12/2005
	 32.950,00
	23/8/2005
	 9.584,50
		
	24/7/2006
	 999,60
	30/11/2005
	 1.428,00
	19/8/2005
	 1.071,00
		
	21/7/2006
	 1.970,64
	24/11/2005
	 171,36
	17/8/2005
	 2.655,48
		
	17/7/2006
	 3.111,40
	23/11/2005
	 428,40
	15/8/2005
	 25.030,00
		
	11/7/2006
	 1.799,28
	22/11/2005
	 4.121,00
	8/8/2005
	 4.183,44
		
	10/7/2006
	 11.025,00
	11/11/2005
	 1.285,20
	5/8/2005
	 10.551,29
		
	30/6/2006
	 1.285,20
	10/11/2005
	 1.599,36
	2/8/2005
	 3.020,00
		
	29/6/2006
	 299,88
	9/11/2005
	 3.020,00
	27/7/2005
	 2.427,60

	Total................................................................................................................................................................................ R$ 766.629,61

* o valor do pagamento realizado na data foi de R$ 2.134,86, tendo sido descontado desse o valor necessário (R$ 1.209,05) a atingir o montante histórico de R$ 766.629,61.
c) acolher integralmente as alegações de defesa apresentadas pelo Sr. José Henrique Corinto de Moura (CPF XXX.379.298-XX) e pela Sra. Ruslane da Silva Maia (CPF XXX.717.702-XX) (item 125) ;
d) com fundamento nos arts. 1º, inciso I, 16, inciso II, 18 e 23, inciso II, da Lei 8.443/1992, c/c os arts. 1º, inciso I, 208 e 214, inciso II, do Regimento Interno julgar regulares com ressalva as contas da Sra. Ruslane da Silva Maia (CPF XXX.717.702-XX) em razão dela ter atestado uma execução física de 40% e financeira no montante de R$ 968.603,53 (68,13% do montante pactuado) do total dos serviços na prestação de contas final apresentada pelo Iteracre ao Incra/SR-14/AC/AC, conforme documentação acostada às peças 33, p. 2-3, 25, 27, quando o órgão concedente concluiu por uma execução, com aproveitamento dos produtos pactuados, na ordem de R$ 186.913,83 (13,15% do montante pactuado) , dando-se-lhes quitação (item 126) ;
e) com fundamento no disposto no art. 205 do Código Civil e no Acórdão 1441/2016-TCU-Plenário, reconhecer a consumação da prescrição da pretensão punitiva do Tribunal de Contas da União em relação à imprecisão e insuficiência na descrição do objeto pactuado no Convênio CRT/AC/17.000/04 (Siafi 514836) (item 127) ;
f) rejeitar as razões de justificativa apresentadas pelos Srs. José Henrique Corinto de Moura (CPF XXX.379.298-XX) e Carlos Augusto Lima Paz (CPF XXX.402.616-XX) em relação às condutas apreciadas no item 11 da instrução à peça 130 (item 129) , bem como as apresentadas pelo Sr. João Thaumaturgo Neto (CPF XXX.014.032-XX) em face da irregularidade analisada no item 12 da instrução à peça 130 e pelos Srs. Idésio Luis Franke (CPF XXX.176.212-XX) e Reginaldo Ferreira da Silva (CPF XXX.776.412-XX) em razão da irregularidade analisada no item 13 da instrução à peça 130 (item 129) ;
g) tendo em conta que o reconhecimento da prescrição da pretensão punitiva do TCU atinge apenas as sanções previstas na Lei 8.443/1992 (Acórdão 676/2018-TCU-Plenário, Relator Ministro Benjamin Zymler) , com fundamento nos arts. 1º, inciso I, 16, inciso III, alínea 'b' da Lei 8.443/1992 c/c os arts. 19, parágrafo único, e 23, inciso III, da mesma Lei, e com arts. 1º, inciso I, 209, inciso II, 210, § 2º, e 214, inciso III, do Regimento Interno, propõe-se que sejam julgadas irregulares as contas dos Srs. José Henrique Corinto de Moura (CPF XXX.379.298-XX) e Carlos Augusto Lima Paz (CPF XXX.402.616-XX) em razão de imprecisão e insuficiência na descrição do objeto pactuado no Convênio CRT/AC/17.000/04 (Siafi 514836) , situações que impactarem negativamente a execução da avença, com infração ao princípio da eficiência, consubstanciado no art. 37, caput, da Constituição Federal, ao arts. 54, § 1º, e 6º, inciso IX, da Lei 8.666/1993 c/c o art. 116 da mesma lei, e ao art. 2º, incisos II e §1º, da Instrução Normativa STN 1/1997 (item 128) ; 
h) com fundamento nos arts. 1º, inciso I, 16, inciso III, alínea 'b' da Lei 8.443/1992 c/c os arts. 19, Parágrafo Único, e 23, inciso III, da mesma Lei, e com arts. 1º, inciso I, 209, inciso II, 210, § 2º, e 214, inciso III, do Regimento Interno, propõe-se que sejam julgadas irregulares as contas do Sr. João Thaumaturgo Neto (CPF XXX.014.032-XX) em face da irregularidade analisada no item 12 da instrução à peça 130, bem como dos Srs. Idésio Luis Franke (CPF XXX.176.212-XX) e Reginaldo Ferreira da Silva (CPF XXX.776.412-XX) em razão da irregularidade analisada no item 13 da instrução à peça 130 (item 131) ;
i) aplicar aos Srs. João Thaumaturgo Neto (CPF XXX.014.032-XX) , Idésio Luis Franke (CPF XXX.176.212-XX) e Reginaldo Ferreira da Silva (CPF XXX.776.412-XX) , individualmente, a multa prevista no art. 58, inciso II, da Lei 8.443/1992 c/c o art. 268, inciso I, do Regimento Interno do TCU (item 131) ;
j) acolher as razões de justificativa apresentadas pelos Srs. João Thaumaturgo Neto (CPF XXX.014.032-XX) para a irregularidade analisada no item 11 da peça 130 e Carlos Augusto Lima Paz (CPF XXX.402.616-XX) para a irregularidade analisada no item 12 da peça 130, uma vez que foram suficientes para elidir as irregularidades a ele atribuídas nas referidas ocorrências (item 130) ;
l) dar ciência do acórdão que vier a ser proferido, assim como do relatório e do voto que o fundamentarem, ao Instituto de Terras do Acre (Iteracre) e à Superintendência Regional do Instituto Nacional de Colonização e Reforma Agrária no Acre (Incra/SR-14/AC) (item 133) ."
O Ministério Público junto ao Tribunal (MP/TCU) , representado pelo Procurador Rodrigo Medeiros de Lima, em sua segunda manifestação no processo, concorda parcialmente com os encaminhamentos de mérito da Secex-AC, sugerindo que os Srs. João Thaumaturgo Neto, Idésio Luis Franke e Reginaldo Ferreira da Silva não tenham contas julgadas, sem prejuízo da aplicação de multas individuais, consoante excerto do parecer à peça 160:
" (...) 
7.	Anuímos ao encaminhamento ofertado pela Secex-AC, exceto no que diz respeito ao deslinde proposto para os Srs. João Thaumaturgo Neto, Idésio Luis Franke e Reginaldo Ferreira da Silva, uma vez que as irregularidades pelas quais foram ouvidos em audiência (análise intempestiva da prestação de contas final do convênio; e não inscrição do Iteracre no cadastro de inadimplentes do Siafi, a partir da ciência do Acórdão 7616/2012-TCU-Primeira Câmara)  não se relacionam diretamente com o dano apurado neste processo, vale dizer, o dano, pressuposto para a constituição da TCE, ocorreria com ou sem a atuação desses responsáveis, razão por que sugerimos que eles não tenham as contas julgadas, sem prejuízo de que se lhes cominem as sanções consignadas pela unidade instrutora, no item 'i' de sua proposição de mérito (peça 158, p. 17) . 
8.	Assim, observa-se que as irregularidades mencionadas no parágrafo antecedente não caracterizavam dano ao erário, razão por que foram objeto de audiências, e não de citações, o que evidencia que a inclusão desses agentes no polo passivo da TCE deu-se por razões de economia processual, não devendo implicar, pois, no julgamento de suas contas. 
9.	Saliente-se que isso não significa que o ato de gestão irregular, quando desacompanhado de qualquer indício de dano ao erário, seja necessariamente menos grave. Pode-se facilmente cogitar de hipóteses em que uma irregularidade sem dano se mostre mais grave do que eventual insuficiência documental impeditiva da verificação da devida aplicação de recursos públicos. Cuida-se, tão somente, de medida voltada a dar tratamento uniforme àqueles a quem se imputa, unicamente, a prática de irregularidade dissociada de dano ao erário, independentemente da natureza do processo em que examinadas. 
10.	Nada obstaculiza, contudo, caso o responsável tenha contas a prestar ao Tribunal, que a irregularidade, dissociada de dano, venha a ser considerada no âmbito da apreciação de suas contas ordinárias, podendo vir a maculá-las, a depender da gravidade da infração, necessariamente avaliada no contexto da gestão.
11.	Com as considerações adicionais supra, este representante do Ministério Público de Contas da União manifesta-se parcialmente concorde com a proposta lavrada pela Secex-AC (peças 158-159) , sugerindo apenas que os Srs. João Thaumaturgo Neto, Idésio Luis Franke e Reginaldo Ferreira da Silva não tenham contas julgadas, a teor do expendido nos parágrafos 7 a 10 deste pronunciamento."
É o relatório.

David Laerte Vieira (OAB/AC 2.468), representando o Instituto de Terras do Acre (peça 150).

Procurador Rodrigo Medeiros de Lima.

CONVERSÃO DE MONITORAMENTO EM TOMADA DE CONTAS ESPECIAL. CONVÊNIO. INCRA/SR-AC. ITERACRE. EXECUÇÃO PARCIAL DE OBJETO. RECURSOS FEDERAIS APLICADOS EM DESPESAS ADMINISTRATIVAS DA CONVENENTE. DESVIO DE FINALIDADE. NÃO APROVAÇÃO DA PRESTAÇÃO DE CONTAS. RECONHECIMENTO DA DÍVIDA ANTERIORMENTE PELA AUTARQUIA ESTADUAL. INSPEÇÃO. CITAÇÕES. AUDIÊNCIAS. ACOLHIMENTO (PARCIAL) DAS ALEGAÇÕES DE DEFESA DO ITERACRE E INTEGRAL DE SEUS GESTORES. ACOLHIMENTO DAS RAZÕES DE JUSTIFICATIVAS DOS GESTORES DOS ÓRGÃOS CONCEDENTE E CONVENENTE. CONCESSÃO DE NOVO E IMPRORROGÁVEL PRAZO PARA O RECOLHIMENTO DO DÉBITO. AUTORIZAÇÃO DE PARCELAMENTO. COMUNICAÇÕES.

TOMADA DE CONTAS ESPECIAL (TCE)

Secretaria de Controle Externo no Estado do Acre (Secex-AC).

Trata-se de tomada de contas especial convertida de processo de monitoramento (TC Processo 025.260/2011-1, apenso) por determinação do Acórdão 7616/2012-TCU-Primeira Câmara, em razão do reconhecimento de dano ao erário decorrente de inexecução parcial do objeto e desvio de finalidade, no âmbito do convênio CRT/AC/17.000/04 (Siafi 514836) , cujo plano de trabalho ajustado entre a Superintendência Regional do Instituto Nacional de Colonização e Reforma Agrária no Acre (SR/AC-Incra) e o Instituto de Terras do Acre (Iteracre) , no valor de R$ 1.421.708,00, tinha por objetivo implementar ações de identificação, cadastramento e georreferenciamento dos imóveis rurais, bem como das ocupações e posses rurais de boa-fé, em municípios acreanos.
Para execução do plano de trabalho do convênio em referência, foi pactuado o valor de R$ 1.421.708,00, dos quais R$ 1.292.462,00 foram repassados pelo Incra em 27/12/2004, e R$ 129.246,00 corresponderiam à contrapartida do Iteracre. 
O ajuste teve vigência no período de 20/12/2004 a 20/6/2007 e previa a apresentação da prestação de contas até 19/8/2007.
Em 17/4/2007, o Iteracre devolveu aos cofres do Incra R$ 566.745,64, correspondente ao saldo da conta especial do convênio (peças 33, p. 30-33, e 66, p. 69) .
Do exame das prestações de contas (parciais e final) apresentadas pelo Iteracre, concluiu-se pela inexecução parcial das ações previstas para o convênio. O valor nominal do débito foi quantificado pelo Incra SR-AC em R$ 786.218,42, e imputado originalmente à autarquia convenente (peça 13) .
Na fase das medidas administrativas saneadoras a cargo do Incra, o Iteracre reconheceu o débito, formalmente, e requereu pagamento parcelado. No entanto, não se chegou a acordo quanto à inclusão de juros na apuração do montante devido, resultando na permanência do débito junto ao concedente (peça 70, p. 13) .
II
O Acórdão 7616/2012-TCU-Primeira Câmara que converteu o processo de monitoramento do Acórdão 5659/2011-TCU-Primeira Câmara, autorizou a realização de inspeção no Incra SR-AC e determinou que a autarquia concluísse a análise da prestação de contas do aludido convênio. 
Após a inspeção e as manifestações iniciais da Secretaria de Controle Externo do Acre (Secex-AC) , do Ministério Público junto ao Tribunal (MP/TCU) e deste relator, foram realizadas as seguintes audiências e citações dos responsáveis:
	Expediente de Chamamento ao Processo
	Ocorrências
	Responsáveis
	Valor Dano Original (R$) 

	Citação solidária
 (peças 81, 82, 90, 91) 
	Execução parcial do convênio CRT/AC/17.000/04 (Siafi 514836) , consignado pelos relatórios da análise do objeto do convênio e no ofício 374/INCRA/SR.14/AC, de 14/5/2015 (peças 15, p. 2-29 e 72, p. 9) , a partir dos quais se atestou a execução do convênio, com aproveitamento dos produtos pactuados, no montante de R$ 186.913,83 (13,15% do total dos valores ajustados e 4,03% dos serviços previstos) , configurando afronta ao art. 22 da IN STN 01/1997, c/c os arts. 66, 76 e 116 da Lei 8.666/1993.
	- José Henrique Corinto de Moura
 (CPF: 076.379.298-50) 
 (diretor-presidente do Iteracre, nos períodos de 17/3/2003 a 30/12/2006 e 2/1/2007 a 28/2/2007) 
- Ruslane da Silva Maia
 (CPF: 616.717.702-34) 
 (gerente administrativo, financeiro e de pessoal do Iteracre no período de 1º/9/2003 a 30/12/2006) 
	780.207,19

	Citação
 (peça 138) 
	Desvio de finalidade na aplicação do convênio CRT/AC/17.000/04 (Siafi 514836) , com infração ao disposto na Cláusula Segunda, II, Parágrafo Único, do Termo do ajuste, c/c art. 22 da IN STN 1/1997
	- Instituto de Terra do Estado do Acré (Iteracre) 
	780.207,19

	Expediente de Chamamento ao Processo
	Ocorrências
	Responsáveis

	Audiências
 (peças 81, 82, 83, 84, 90, 91) 
	Imprecisão e insuficiência na descrição do objeto pactuado no Convênio CRT/AC/17.000/04 (Siafi 514836) , situações que impactarem negativamente a execução da avença, com infração ao princípio da eficiência, consubstanciado no art. 37, caput, da Constituição Federal, ao arts. 54, § 1º, e 6º, inciso IX, da Lei 8.666/1993 c/c o art. 116 da mesma lei, e ao art. 2º, incisos II e §1º, da Instrução Normativa STN 1/1997
 (item 11 da instrução à peça 130) .
	- José Henrique Corinto de Moura
 (CPF: 076.379.298-50) 
 (diretor-presidente do Iteracre, nos períodos de 17/3/2003 a 30/12/2006 e 2/1/2007 a 28/2/2007) 
- Carlos Augusto Lima Paz 
 (CPF: 190.402616-87) 
 (superintendente-regional do Incra/AC, no período de 27/3/2003 a 29/3/2010) 
- João Thaumaturgo Neto
 (CPF: 045.014.032-68) 
 (na condição de chefe de divisão de Suporte Operacional do Incra/AC, no ano de 2004) 

		Análise intempestiva da prestação de contas do Convênio CRT/AC/17.000/04 (Siafi 514836) , com infração aos princípios da legalidade e da eficiência, insculpidos no art. 37, caput, da Constituição Federal, e ao art. 31, caput e §1º, da Instrução Normativa STN 1/1997.
 (item 12 da instrução à peça 130) 
	- Carlos Augusto Lima Paz 
 (CPF: 190.402616-87) 
 (superintendente-regional do Incra/AC, no período de 27/3/2003 a 29/3/2010) 
- João Thaumaturgo Neto
 (CPF: 045.014.032-68) 
 (na condição de superintendente-regional do Incra/AC no período de 30/3/2010 a 30/1/2013) 

		Não inscrição do Iteracre no cadastro de inadimplentes do Siafi, por ocasião do Acórdão 7616/2012-TCU-Primeira Câmara, considerando a data da ciência do Incra/SR-14 em 4/3/2013, com infração ao princípio da legalidade, materializado no art. 37, caput, da Constituição Federal, ao art. 38, §1º, inciso II, da Instrução Normativa STN 1/1997
 (item 13 da instrução à peça 130) 
	Idésio Luiz Franke
 (CPF: 212.176.212-87) 
 (na condição de superintendente-regional do Incra/AC, no período de 30/3/2010 a 30/1/2013) 
- Reginaldo Ferreira da Silva
 (CPF: 215.776.412-72) 
 (na condição de superintendente regional do Incra SR-AC no período de 29/5/2014 a 31/5/2015) 

Em resposta às citações e audiências promovidas, apresentaram alegações de defesa e/ou razões de justificativas os Srs. José Henrique Corinto de Moura, Carlos Augusto Lima Paz, João Thaumaturgo Neto, Idésio Luis Franke, Reginaldo Ferreira da Silva, a Sra. Ruslene da Silva Maia e o Instituto de Terras do Acre.
Examinadas as defesas apresentadas, a unidade instrutiva concluiu em sua última instrução que:
do débito imputado, por inexecução do convênio e desvio de finalidade (R$ 780.207,19) , cabe deduzir R$ 13.577,58, correspondente a itens produzidos com recursos do convênio, mas não aproveitados pelo Incra/SR-AC;
ocorreu a prescrição punitiva em relação à irregularidade examinada no item 11 da instrução à peça 130, haja vista o tempo decorrido desde o acontecimento dos fatos até a edição do ato que determinou a audiência dos responsáveis; e
as razões de justificativas apresentadas pelos responsáveis não lograram elidir as inconformidades afetas à imprecisão e insuficiência na descrição do objeto ajustado no convênio CRT/AC/17.000/04; análise intempestiva da prestação de contas final do convênio; e não inscrição do Iteracre no cadastro de inadimplentes do Siafi, a partir da ciência do Acórdão 7616/2012-TCU-Primeira Câmara. 
Desse modo, propõe, em essência, os seguintes encaminhamentos de mérito:
acolher parcialmente as alegações de defesa do Iteracre de modo a deduzir do débito o valor de R$ 13.577,58 ;
fixar novo e improrrogável prazo de quinze dias para que o Iteracre efetue e comprove o recolhimento da dívida;
acolher integralmente as alegações de defesa apresentadas pelo Sr. José Henrique Corinto de Moura e pela Sra. Ruslane da Silva Maia, relativamente ao débito;
julgar regulares com ressalva as contas da Sra. Ruslane da Silva Maia;
rejeitar as razões de justificativas apresentadas pelos Srs. José Henrique Corinto de Moura e Carlos Augusto Lima Paz em relação às condutas e irregularidades apreciadas no item 11 da instrução à peça 130, e julgar suas contas irregulares, não lhes aplicando multa em razão da ocorrência da prescrição punitiva; 
acolher as razões de justificativa apresentadas pelo Sr. Carlos Augusto Lima Paz para a irregularidade e condutas analisadas no item 12 da instrução à peça 130, uma vez que foram suficientes para o saneamento;
acatar as razões de justificativa apresentadas pelo Sr. João Thaumaturgo Neto relacionadas às condutas e irregularidades analisadas no item 11 da instrução à peça 130 e rejeitar em face das analisadas no item 12, julgando-se irregulares suas contas;
rejeitar as razões de justificativas apresentadas pelos Srs. Idésio Luis Franke e Reginaldo Ferreira da Silva em razão da irregularidade e condutas descritas no item 13 da instrução à peça 130, julgando-se suas contas irregulares;
aplicar aos Srs. João Thaumaturgo Neto, Idésio Luis Franke e Reginaldo Ferreira Silva, individualmente, a multa do art. 58, II, da Lei 8.443/1992.
O MP/TCU, representado pelo procurador Rodrigo Medeiros de Lima, em sua segunda manifestação no processo, concordou parcialmente com os encaminhamentos de mérito da Secex-AC, sugerindo que os Srs. João Thaumaturgo Neto, Idésio Luis Franke e Reginaldo Ferreira da Silva não tenham contas julgadas, sem prejuízo da aplicação de multas individuais consoante a proposta da unidade instrutiva (parecer à peça 160) .
III
Como visto, o impasse para o recolhimento do débito questionado nesta TCE (valor original de R$ 780.207,19, ajustado pela Secex-AC para R$ 766.629,61) , ainda na fase das medidas administrativas saneadoras, foi a inclusão dos juros no cômputo da dívida.
Quanto aos motivos da citação do Iteracre, a Secex-AC registrou na instrução que examinou as alegações de defesa daquela autarquia estadual: "a documentação apresentada para fins de demonstração da aplicação dos recursos do convênio CRT/AC/17.000/04 (excertos às peças 33-67) não deixa dúvidas de ter sido o próprio Iteracre o beneficiário dos bens e serviços obtidos com a transferência".
Nesse ponto destaco que o Iteracre teve ampla e efetiva participação na avaliação das despesas que seriam ou não reconhecidas como aderentes ao plano de trabalho do convênio em questão. Tanto é que, a seu pedido, foi constituída comissão paritária formada por servidores do concedente e da convenente com o objetivo de verificar os serviços e bens realizados no convênio.
Neste Tribunal, todavia, em resposta à citação apresentou alegações de defesa, alterando sua posição até então adotada no processo e passou a questionar os fatos geradores da dívida, alegando que as despesas foram executadas em desvio de objeto e não de finalidade, pois os recursos do convênio teriam sido aplicados nas finalidades da autarquia estadual, cuja área de atuação seria a mesma do Incra.
Apesar de as últimas alegações do Iteracre defenderem que a aplicação dos recursos em suas atividades não configuraria desvio de finalidade, mas, sim, desvio de objeto, destaco que a Comissão Mista Paritária Incra/Iteracre concluiu, a partir dos documentos da prestação de contas apresentada, com as alterações no plano de trabalho propostas pela convenente, aplicando-se as equações referentes aos custos de acordo com cada tipo de serviço, que o percentual de execução física limitou-se a 4,03% dos serviços pactuados, perfazendo o montante financeiro de R$ 201.973,92, considerando o conjunto dos produtos entregues (peça 15, p. 26 e 28) .
Adicionalmente, a Secex-AC considerou como despesa elegível o valor de R$ 13.577,58, importância correspondente a serviços entregues, mas não aproveitados pelo Incra, abatendo-se, dessa forma, esse valor do montante do débito.
Pontuo que a apresentação pelo Iteracre de tabela contendo valores unitários de diversos gastos no período de maio/2005 a fevereiro/2007, juntamente com suas alegações de defesa (peça 156, p. 19-28) , procura demonstrar que as despesas glosadas, no montante de R$ 739.033,17, relacionadas ao pagamento de diárias, locações de veículos e de equipamentos, materiais de expediente e combustíveis, estariam em consonância com o plano de trabalho do convênio.
Ocorre que, a rigor, tais despesas já foram consideradas pela aludida comissão paritária quando verificou o percentual de execução dos serviços gerados pelo Iteracre relacionados ao plano de trabalho, chegando à conclusão de que apenas 4,03% do que foi efetivamente entregue poderia ser considerado como executado. Logo, como bem ressaltou a Secex-AC: "...os pagamentos de diárias, de locações e de equipamentos de materiais de expediente, de combustíveis e demais itens constantes da prestação de contas do ajuste não podem ser considerados desvio de objeto porque não constituem um fim em si mesmos".
Nesse contexto, os recursos federais transferidos à conta do convênio serviram para custear, em parte, o funcionamento administrativo da autarquia estadual, caracterizando o desvio de finalidade apontado pela unidade instrutiva e corroborado pela manifestação do MP/TCU.
A tese de que o Iteracre desempenha, no âmbito estadual, serviços compatíveis com a área de atuação do Incra não serve para modificar a irregularidade por desvio de finalidade para desvio de objeto, pois a celebração do convênio e o repasse dos recursos federais tiveram por finalidade a execução de ações específicas em regime de mútua cooperação entre concedente e convenente segundo plano de trabalho ajustado entre as partes, não podendo, pois, albergar todas as atividades exercidas pela convenente.
O plano de trabalho do convênio em questão estabeleceu o seguinte objeto (peça 15, p. 3) :
"Implementação das ações de identificação, cadastramento e georreferenciamento dos imóveis rurais, bem como das ocupações e posses rurais de boa-fé, existentes nos municípios de Rio Branco, Acrelância, Tarauacá, Senador Guiomard, Bujari e Capixaba, pra o fim de proporciona ao ITERACRE e ao INCRA o conhecimento efetivo da distribuição, conceituação, regime de domínio, posse e uso das terras dos referidos municípios, de forma a permitir a regularização dessas posses, assim como gerar informações para uma futura gestão da estrutura fundiária para atender ao programa de reforma agrária.
As ações que trata o item um desta cláusula compreenderá estudo e levantamento de informações, vistorias de imóveis e levantamento cartorial para:
Identificar e levantar proprietários e posseiros e georreferenciar as ocupações identificadas;
Promover o georreferenciamento de perímetro dos imóveis e das ocupações detectadas;
Elaborar mapas com memoriais descritivos das ocupações de boa-fé existentes, para proposituras de medidas administrativas e judiciais cabíveis;
Analisar dados e elaborar relatórios e pareceres conclusivos de todos os trabalhos realizados.
Todos os levantamentos, documentos, relatórios e demais informações, obtidas com as ações a que se refere os itens I e II servirão para instruir processo administrativo de discriminatória e arrecadação de áreas indicadas como de domínio da União."
Ademais disso, consoante registrado pela Secex-AC na última instrução, o Tribunal, em resposta à consulta formulada, assentou entendimento de que mesmo na hipótese de desvio de objeto (admitido pelo Iteracre após a citação) , não se dispensa a devolução dos valores aplicados em desconformidade com o plano de trabalho (Acórdão 299/2018-TCU-Plenário) .
Assim, resta incontroversa a existência do débito por desvio de finalidade por parte do convenente. Apenas uma pequena parte das ações previstas no plano de trabalho do convênio e comprovadas nas prestações de contas encaminhadas pelo Iteracre foram reconhecidas pelo Incra como executadas. A parte impugnada já havia sido admitida como dívida pelo convenente, que solicitou o parcelamento administrativo (peça 70, p. 13) . 
IV
Em situações semelhantes relacionadas a débitos imputados a pessoas jurídicas de direito público, como é o caso do Iteracre (autarquia estadual) , o Tribunal tem fixado novo e improrrogável prazo para o pagamento da dívida, inclusive de forma parcelada, se assim requerer o devedor, apenas com o acréscimo da correção monetária. Nesse sentido, é o enunciado da jurisprudência selecionada deste Tribunal redigido com base no Acórdão 4218/2017-TCU-Primeira Câmara da relatoria do Ministro Benjamin Zymler:
"Havendo débito imputável ao ente federado em processo de contas, deve-se fixar novo e improrrogável prazo para o recolhimento da dívida (art. 12, §§ 1º e 2º, da Lei 8.443/1992) , atualizada monetariamente, sem incidência de juros de mora, mesmo na hipótese de revelia. A não apresentação de defesa não pode ser entendida como uma penalidade, mas sim como uma faculdade processual. A renúncia a esse direito não pode, por si só, conduzir o responsável a uma condenação que lhe seja, em alguma medida, mais gravosa."
Assim, quanto à análise dos argumentos apresentados em resposta às citações, acolho a proposta da Secex-AC, com a qual concordou o MP/TCU, excluindo as responsabilidades dos ex-gestores do Iteracre, Sr. José Henrique Corinto de Moura e a Sra. Ruslane da Silva Maia; rejeitar em parte as alegações do Iteracre, suspendendo, neste momento, o julgamento do processo, cujo desfecho pela irregularidade ou regularidade com ressalvas, em relação ao instituto convenente, ficará condicionado ao recolhimento integral da dívida em parcela única ou em até 36 vezes.,
V
A suspensão da apreciação final do feito, também se estende aos ex-gestores do Incra SR-AC e do Iteracre chamados em audiência em razão de outras irregularidades não relacionadas ao débito. Todavia, considero oportuno examinar de pronto suas razões de justificativas, a fim de alinhar o momento processual de todos os responsáveis arrolados no processo.
As audiências realizadas nesse processo, conforme demonstrado na tabela do item 8 desta proposta de deliberação, respectivamente, itens 11, 12 e 13 da instrução à peça 130, dizem respeito: a) à imprecisão e à insuficiência na descrição do objeto pactuado no convênio CRT/AC/17.000/04 (ocorrência considerada alcançada pela prescrição punitiva) ; b) à análise intempestiva da prestação de contas do ajuste; e c) não inscrição do Iteracre no cadastro de inadimplentes do Siafi, por ocasião do Acórdão 7616/2012-TCU-Primeira Câmara.
A despeito da ocorrência da prescrição punitiva relacionada ao item 11 das audiências, considero que, no conjunto, conforme se pode extrair da cronologia das informações a respeito da celebração, execução, prestação de contas e cobrança do débito por inexecução parcial e desvio de objeto do convênio os fatos descritos pela unidade instrutiva (item 8, tabela 2) , além do período da gestão de cada responsável, os seguintes fatos podem ser sopesados em favor dos ex-gestores convenentes e concedentes:
existência de pareceres técnicos e jurídicos favoráveis à celebração do convênio; 
a prestação de contas do convênio foi apresentada em 1º/8/2007;
o relatório de análise técnica, de 24/4/2009, que concluiu pela inexecução do convênio;
o relatório de análise físico-financeira, parecer de 23/6/2009, recomendou a concessão de prazo para o Iteracre restituir as importâncias glosadas da prestação de contas;
a proposta de constituição, em 15/9/2011, de comissão paritária com vistas a examinar os bens e serviços apresentados como executados nas prestações de contas, cujo relatório de análise do objeto datam de 6/2 e 23/3/2012;
o Acórdão 5659/2011-TCU-Primeira Câmara, prolatado em 26/7/2011, com notificação em 28/8/2011, estabeleceu o prazo de 60 dias para que o Incra SR-AC finalizasse a análise da prestação de contas do convênio, sendo solicitando e concedido dilações desse prazo;
o impasse causado com a inclusão dos juros no cômputo da dívida, inclusive no campo jurídico, com sucessivos expedientes e recursos do Iteracre questionando tal medida; 
a solicitação do Iteracre para submeter o caso à Câmara de Conciliação e Arbitragem (CVAF/AGU) ;
o acórdão do Tribunal, que determinou a instauração da TCE por conversão de outro processo de controle externo, não consignou expressamente a obrigatoriedade e em qual momento deveria ser registrada a inadimplência do Iteracre, cabendo considerar que a convenente já havia reconhecido a dívida e solicitado o pagamento parcelado do débito em 11/5/2012 e 12/7/2013 (peças 13, p. 14 e 70, p. 37-44) ; 
apresentação da prestação de contas do convênio; e
anuência/pedido do Estado do Acre e da Procuradoria Jurídica do Iteracre quanto ao ressarcimento, parcelado e corrigido monetariamente da dívida (peças 13, p. 14 e 70, p. 13, 37-44) . 
Com efeito, considero que as razões de justificativas dos responsáveis chamados em audiências merecem ser acolhidas.
Por último, reputo razoável uniformizar e fixar em 29/6/2012, para todos os fins, o termo inicial de ocorrência do fato gerador do dano por desvio de finalidade, data a partir da qual configurou-se a mora do Iteracre por não atender a cobrança administrativa do Incra SR-AC, após a emissão do relatório de análise do objeto do convênio por parte da comissão mista paritária (peça 70, p. 16) .
	Ante o exposto, manifesto-me pela aprovação do acórdão que ora submeto à apreciação deste Colegiado.
TCU, Sala das Sessões Ministro Luciano Brandão Alves de Souza, em 12 de março de 2019. 
Weder de Oliveira 
Relator